ACORDAO-COMPLETO-2368113

ACÓRDÃO 2302/2019 ATA 37/2019 - PLENÁRIO

VISTOS, relatados e discutidos estes autos de relatório da auditoria operacional realizada com o objetivo de avaliar os processos de trabalho e identificar possibilidades de melhoria nas atividades de fiscalização e inspeção agropecuária federal exercidas pelo Ministério da Agricultura, Pecuária e Abastecimento (Mapa) , por intermédio da Secretaria de Defesa Agropecuária (SDA) , seu suporte de tecnologia da informação e o processo administrativo sancionatório.
ACORDAM os ministros do Tribunal de Contas da União, reunidos em sessão do Plenário, ante as razões expostas pelo relator, em:
9.1. dar ciência ao Ministério da Agricultura, Pecuária e Abastecimento sobre a necessidade de adotar medidas com vistas a garantir a sustentabilidade das atividades de inspeção permanente realizada em abatedouros, nos termos do inciso IV do parágrafo 1° do art. 27-A da Lei 8.171/1991, c/c art. 11 do Decreto 9.013/2017, considerando a atual diferença entre a lotação necessária e a lotação atual, conforme evidenciado nos itens 37 a 39 do voto e item 54 do relatório, as perspectivas de redução do quadro de pessoal efetivo de auditores fiscais federais agropecuários (AFFA) , devido às aposentadorias iminentes, e o fim da vigência dos contratos temporários dos médicos veterinários; 
9.2. determinar ao Mapa, com fundamento no art. 43, I, da Lei 8.443/1992, c/c art. 250, II, do Regimento Interno do Tribunal de Contas da União (RI/TCU) ,  nos arts. 3º e 4º do Decreto 8.539/2015 e art. 1º, VI do Decreto 9.094/2017 (alterado pelo Decreto 9.723/2019) e no princípio da eficiência, que implemente sistema corporativo informatizado que gerencie o planejamento e a execução das atividades de fiscalização e inspeção realizadas pelos Departamento de Fiscalização de Produtos de Origem Animal (Dipoa) , Departamento de Fiscalização de Produtos de Origem Vegetal (Dipov) , Departamento de Saúde Animal (DSA) e Departamento de Sanidade Vegetal e Insumos Agrícolas (DSVI) , contemplando, inclusive, dados e informações necessárias para o monitoramento dessas atividades;
9.3. recomendar ao Mapa, com fundamento no art. 43, I, da Lei 8.443/1992, c/c art. 250, III, do RI/TCU, que: 
9.3.1. unifique os sistemas informatizados de registro de estabelecimentos e produtos existentes nos Departamentos de Fiscalização de Produtos de Origem Vegetal (Dipov) ; de Saúde Animal (DSA) ; e de Sanidade Vegetal e Insumos Agrícolas (DSVI) , utilizando-se tecnologia internalizada e manutenível;
9.3.2. uniformize os procedimentos do processo administrativo sancionatório (PAS) ;
9.3.3. avalie a possibilidade de julgar os recursos provenientes do Processo Administrativo Sancionatório da Secretaria de Defesa Agropecuária (SDA) em segunda e eventual terceira instância por órgão colegiado;
9.3.4. adote providências de sua competência visando à atualização dos valores das multas aplicadas pelos departamentos da SDA no exercício do poder de polícia;
9.4. determinar à Secretaria de Defesa Agropecuária (SDA) do Ministério da Agricultura, Pecuária e Abastecimento (Mapa) , com fundamento no art. 43, I, da Lei 8.443/1992, c/c art. 250, II, do RI/TCU, no art. 2º, I, do art. 50 da Lei 9.784/1999, bem como nos princípios da isonomia e motivação, que publique norma com procedimentos para disciplinamento da utilização do instituto da remoção de servidores lotados permanentemente em estabelecimentos;
9.5. determinar à SDA, com fundamento no art. 43, I, da Lei 8.443/1992, c/c art. 250, II, do RI/TCU, no art. 17, II do Decreto 9.203/2017 e na Instrução Normativa Conjunta MP/CGU 1/2016, que publique normativo e implemente metodologia de avaliação de risco e priorização de estabelecimentos e produtos a serem fiscalizados/inspecionados pelos Departamento de Fiscalização de Produtos de Origem Vegetal (Dipov) , Departamento de Saúde Animal (DSA) e Departamento de Sanidade Vegetal e Insumos Agrícolas (DSVI) ;
9.6. recomendar à SDA, com base no art. 43, I, da Lei 8.443/1992, c/c art. 250, III, do RI/TCU, que: 
9.6.1. utilize as informações resultantes do tratamento das manifestações recebidas na Ouvidoria do Mapa para subsidiar o seu planejamento anual das atividades de fiscalização e inspeção;
9.6.2. estabeleça indicadores de desempenho para avaliar o progresso do planejamento e da execução das fiscalizações/inspeções realizadas pelo Dipoa, Dipov, DSVI e DSA, definindo o setor e o responsável por fornecer relatórios periódicos de acompanhamento dos resultados dessas ações aos interessados;
9.6.3. publique normativo estabelecendo critérios e procedimentos para rotatividade de servidores lotados permanentemente em estabelecimentos fiscalizados e, de acordo com as regras definidas, promova a rotatividade dos fiscais;
9.7. determinar ao Mapa que apresente, em conjunto com a SDA, no prazo de 180 (cento e oitenta dias) , plano de ação destinado ao monitoramento do atendimento e implementação das determinações e recomendações deste acordo, estabelecendo, no mínimo, as medidas em curso e eventualmente adotadas, as ações a serem tomadas, os setores e os agentes responsáveis e os prazos para seu cumprimento;
9.8. indeferir o requerimento do Conselho Federal de Medicina Veterinária (CFMV) de habilitação e acesso aos autos. Não obstante, facultar ao CFMV a apresentação de manifestações em relação aos pontos abordados na auditoria, de forma a subsidiar ulterior monitoramento do cumprimento deste acórdão, disponibilizado, juntamente com relatório e voto, para acesso ao público no portal do Tribunal na internet;
9.9. dar ciência desta deliberação:
9.9.1. à Casa Civil da Presidência da República, para subsidiar a apreciação da necessidade e oportunidade de promover alterações na legislação pertinentes;
9.9.2. ao ministro de Estado da Agricultura, Pecuária e Abastecimento;
9.9.3. à SDA/Mapa e ao Assessor Especial de Controle Interno do Mapa;
9.9.4. à Comissão de Agricultura e Reforma Agrária e à Comissão de Constituição e Justiça do Senado Federal, para subsidiar a apreciação dos projetos de lei pertinentes, em especial o PLS 326, de 2016;
9.9.5. ao Conselho Federal de Medicina Veterinária (CFMV) ;
9.10. autorizar à SecexAgroAmbiental a autuar processo de monitoramento das determinações e recomendações adotadas neste acórdão;
9.11. encerrar o processo e arquivar os autos.

Auditoria operacional com o objetivo de avaliar a fiscalização e inspeção agropecuária federal realizada pelo MAPA, bem como os processos administrativos decorrentes das infrações autuadas na execução dessas atividades, verificando a eficácia e identificando oportunidades de melhoria.

Secretaria de Defesa Agropecuária do Ministério da Agricultura, Pecuária e Abastecimento (SDA/Mapa).

3. Interessados/Responsáveis: não há.

13.1. Ministros presentes: José Mucio Monteiro (Presidente), Benjamin Zymler, Augusto Nardes, Aroldo Cedraz e Raimundo Carreiro.
13.2. Ministros-Substitutos convocados: Augusto Sherman Cavalcanti, Marcos Bemquerer Costa, André Luís de Carvalho e Weder de Oliveira (Relator).

WEDER DE OLIVEIRA

Trata-se o presente processo de auditoria operacional realizada por equipe de auditores da Secretaria de Controle Externo da Agricultura e do Meio Ambiente (SecexAgroAmbiental) com o objetivo de avaliar os processos de trabalho e identificar possibilidades de melhoria na fiscalização agropecuária federal, no suporte de tecnologia da informação e no processo administrativo sancionatório decorrente das infrações autuadas na execução dessas atividades, a cargo da Secretaria de Defesa Agropecuária do Ministério da Agricultura, Pecuária e Abastecimento (SDA/Mapa) .
Para contextualizar as questões formuladas, escopo, achados, conclusões e propostas de encaminhamento delineadas pela equipe de trabalho, transcrevo, com ajustes de forma, o relatório de auditoria juntado como instrução e chancelado pelo diretor e secretário da SecexAgroAmbiental[footnoteRef:2]. [2:  Peças 110, 111 e 112.] 
“1.	Introdução
1.	Trata-se de relatório de Auditoria Operacional na Fiscalização Agropecuária Federal executada pelo Ministério da Agricultura, Pecuária e Abastecimento (MAPA) . A auditoria foi autorizada por Despacho do Relator Ministro-Substituto Weder de Oliveira no âmbito do TC Processo 012.226/2018-1.
2.	O setor agropecuário é de grande importância para a economia brasileira tendo atingido a produção de R$ 299 bilhões, sendo o de maior crescimento em 2017 (13%, frente a uma média de 0,28% de crescimento dos demais setores) , o que contribuiu significativamente para o resultado positivo do Produto Interno Bruno (PIB) no ano (1%) , segundo o Instituto Brasileiro de Geografia e Estatística (IBGE) .
3.	Além disso, o agronegócio se destaca nas exportações de produtos brasileiros tendo contribuído positivamente para o superávit da balança comercial: as exportações do agronegócio brasileiro somaram 96 bilhões de dólares em 2017, com aumento de 13% em relação a 2016. Sem a exportação do agronegócio brasileiro, a balança comercial seria deficitária em 15 bilhões de dólares, segundo o MAPA.
4.	Nesse contexto, cabe destacar o papel do MAPA na defesa agropecuária, cujos objetivos que constam no art. 27-A da Lei de Política Agrícola (Lei 8.171/1991) são: ‘assegurar a sanidade vegetal e animal, a idoneidade dos insumos e dos serviços utilizados na agropecuária e a identidade e segurança higiênico-sanitária dos produtos agropecuários finais destinados aos consumidores, com o fim de garantir a manutenção e permanente aperfeiçoamento do setor agropecuário brasileiro’.
5.	Para o alcance desses objetivos, o Ministério promove, por meio da Secretaria de Defesa Agropecuária (SDA) , fiscalização em produtos e seus derivados, bem como nos insumos e serviços usados nas atividades agropecuárias, visando garantir o cumprimento das normas de defesa agropecuária e os compromissos internacionais firmados pela União.
6.	O escopo da presente auditoria contemplou a avaliação dos processos de fiscalização/inspeção de insumos pecuários e agrícolas e de produtos de origem animal e vegetal realizados pelo MAPA, a fim de verificar a eficácia e identificar oportunidades de melhoria. Além disso, foram examinados o suporte de Tecnologia da Informação (TI) ao exercício das atividades de fiscalização e inspeção e o Processo Administrativo Sancionatório (PAS) decorrente das infrações autuadas nessas atividades.
7.	Na etapa de planejamento foram definidas as questões investigadas:
a)	Em que medida os procedimentos de planejamento, execução e monitoramento da fiscalização e inspeção federal agropecuária realizados pelo MAPA estão aderentes aos normativos vigentes de forma a garantir, com razoável segurança, a idoneidade dos insumos utilizados na agropecuária e a segurança higiênico-sanitária dos produtos agropecuários destinados aos consumidores finais;
b)	Em que medida o MAPA possui suporte de TI suficiente para o efetivo exercício das atividades de fiscalização e inspeção federal agropecuária;
c)	Em que medida o processo administrativo decorrente das infrações autuadas nas atividades de fiscalização e inspeção do MAPA é transparente e uniforme.
8.	Dessa forma, foram analisadas as atividades realizadas pelo Departamento de Inspeção de Produtos de Origem Animal (Dipoa) , Departamento de Inspeção de Produtos de Origem Vegetal (Dipov) , Departamento de Fiscalização de Insumos Pecuários (DFIP) e Departamento de Fiscalização de Insumos Agrícolas (DFIA) , bem como as ações executadas pelas unidades subordinadas a esses departamentos, pelas Superintendências Federais de Agricultura, Pecuária e Abastecimento (SFA) e pelos Laboratórios Nacionais Agropecuários (Lanagro) que estão relacionadas ao processo de fiscalização/inspeção.
9.	O Departamento de Saúde Animal (DSA) , o Departamento de Sanidade Vegetal (DSV) e os demais órgãos do MAPA que participam da Defesa Agropecuária como o Sistema de Vigilância Agropecuária Internacional (Vigiagro) não fizeram parte do escopo desta auditoria. O foco deste trabalho foi na avaliação dos órgãos que atuam diretamente nas atividades de fiscalização/inspeção, isto é, que verificam o cumprimento de obrigações legais de pessoas jurídicas ou físicas da iniciativa privada.
10.	A metodologia aplicada neste trabalho segue as Normas de Auditoria do Tribunal de Contas da União (NAT) . Os procedimentos de auditoria foram aplicados nos estados de Goiás (GO) , Pará (PA) , Paraíba (PB) , Paraná (PR) , Pernambuco (PE) e no Distrito Federal (DF) .
11.	Nessas localidades foram realizadas reuniões com os gestores das unidades técnicas da SDA, das SFA e dos Lanagro; de entidades estaduais de defesa agropecuária e de algumas entidades representativas de estabelecimentos produtores agropecuários. Além disso, efetuou-se observação direta das atividades de fiscalização e inspeção dos servidores do MAPA em diversos estabelecimentos. Ademais, foi solicitado aos Auditores Fiscais Federais Agropecuários (AFFA) que respondessem a um questionário estruturado.
12.	Vale ressaltar a parceria desenvolvida pelo TCU com a Polícia Federal para compartilhamento de informações da operação Carne Fraca e da operação Trapaça, cujas investigações são referentes a crimes ocorridos no âmbito do exercício das atividades da SDA. Isso, como forma de auxílio na identificação de riscos existentes no MAPA, bem como apoio na proposição de melhorias nos controles para evitar que as fraudes e irregularidades identificadas nas citadas operações continuem a ocorrer.
13.	Este relatório está organizado em capítulos que apresentam um resumo da visão geral, seis achados identificados, conclusões e propostas de encaminhamento. Os achados foram estruturados de forma sintetizada e apresentam a situação encontrada, causas, efeitos e proposta de encaminhamento. Nos elementos pós-textuais estão dispostos: as referências, o glossário, a análise dos comentários dos gestores; os fluxos dos processos de trabalho de planejamento das fiscalizações na SDA; o detalhamento da metodologia utilizada nesta auditoria; o questionário aplicado na pesquisa realizada com os AFFA; o resultado da pesquisa realizada com os AFFA; a visão geral completa; a matriz de planejamento e a matriz de achados.
2.	Visão Geral
14.	O orçamento destinado à defesa agropecuária sofreu redução nos recursos alocados para a atividade, que passou de 7% do orçamento total do MAPA no ano de 2012 para 4% em 2018.
15.	As atividades de planejamento, normatização, coordenação e supervisão das atividades de fiscalização e inspeção agropecuárias são responsabilidade da SDA, que é um órgão específico singular do MAPA. A imagem abaixo ilustra o atual organograma da SDA:
Tabela 1 - Organograma SDA
Fonte: Apresentação SDA em 03/05/2018
16.	De acordo com o escopo definido nesta auditoria, serão analisadas as competências e os processos dos seguintes departamentos da SDA: Dipoa, Dipov, DFIP e DFIA.
17.	Ao Dipoa compete a fiscalização e a inspeção de estabelecimentos de produtos de origem animal que realizam comércio interestadual ou internacional. É responsável por programar, coordenar, promover, acompanhar, avaliar e executar, por intermédio de suas unidades descentralizadas, as atividades de inspeção e de fiscalização sanitária e industrial de produtos e derivados de origem animal, inclusive aquícola e pesqueira.
18.	A execução da fiscalização e inspeção de produtos de origem animal, que competia às SFA, após alteração do Decreto 9.250/2017[footnoteRef:3], passou a ser responsabilidade dos dez Serviço de Inspeção de Produtos de Origem Animal (Sipoa) subordinados ao Dipoa. Esses serviços são sediados em diferentes localidades do país, de forma a abranger regionalmente todos os estabelecimentos registrados no departamento. [3:  o Decreto 9.250/2017 (utilizado como base pela equipe de trabalho da SecexAgroAmbiental) foi revogado pelo Decreto 9.667/2019, de 2/1/2019 (após o fechamento dos exames e do relatório de auditoria em 7/12/2018) , que dentre outras providências, alterou a estrutura administrativa e regimental da Secretaria de Defesa Agropecuária (SDA) :manutenção do Departamento de Fiscalização de Produtos de Origem Animal (Dipoa) ;manutenção do Departamento de Fiscalização de Produtos de Origem Vegetal (Dipov) ;junção do Departamento de Fiscalização de Insumos Agrícolas (DFIA) com o Departamento de Sanidade Vegetal (DSV) , formando o Departamento de Sanidade Vegetal e Insumos Agrícolas (DSVI) ;junção do Departamento de Fiscalização de Insumos Pecuário (DFIP) com o Departamento de Saúde Animal (DSA) , formando o Departamento de Saúde Animal e Insumos Pecuários (DSA) , sendo que o registro e a fiscalização de produtos destinado à alimentação animal, que pertencia ao DFIA, foi transferida para o Dipoa;criação de três novos departamentos transversais: Departamento de Serviços Técnicos (DST) , Departamento de Suporte e Normas (DSN) , Departamento de Gestão Corporativa (DGC) , sendo que a Coordenação-Geração de Vigilância Agropecuária Internacional (CGVAI) e a Coordenação-Geral de Laboratórios Agropecuários (CGLA) passaram a ser vinculados ao Departamento de Serviços Técnicos (DST) .] 
19.	Para os demais departamentos da SDA, a fiscalização e inspeção são executadas no âmbito da Divisão de Defesa Agropecuária (DDA) das SFA localizadas nas capitais das 27 unidades da federação. Apesar de as SFA não serem subordinadas hierarquicamente aos departamentos da SDA, conforme dispõe a Portaria 561/2018, elas respondem tecnicamente a esses departamentos quando realizam fiscalizações e inspeções.
20.	Assim, às SFA compete, consoante as orientações técnicas e administrativas dos órgãos específicos singulares e setoriais do MAPA, executar atividades e ações de defesa sanitária, inspeção, classificação e fiscalização agropecuárias, incluída a sanidade pesqueira e aquícola.
21.	O Dipov é responsável por programar, coordenar, promover, acompanhar e avaliar as atividades de fiscalização e inspeção higiênico-sanitária e tecnológica de produtos vegetais e de seus derivados; de bebidas, de vinhos e de derivados da uva e do vinho; e de fiscalização da classificação de produtos vegetais, de seus subprodutos e de resíduos de valor econômico. Sendo assim, o departamento é dividido em duas áreas: qualidade vegetal; e bebidas e vinho.
22.	Quanto ao DFIP, compete programar, coordenar, promover, acompanhar e avaliar a execução das atividades de inspeção e fiscalização de fabricação, comercialização e emprego de produtos de uso veterinário; de inspeção e fiscalização de fabricação e comercialização de produtos destinados à alimentação animal; e de inspeção e fiscalização de material de multiplicação animal. Dessa forma, o departamento é composto por três áreas: produtos de uso veterinário, alimentação animal e material genético animal.
23.	O DFIA, por sua vez, é incumbido de programar, coordenar, promover, acompanhar e avaliar a execução de atividades de fiscalização da produção, da importação, da exportação e do trânsito interestadual de agrotóxicos de seus componentes e afins; de fiscalização da produção, da importação, da exportação e da comercialização de fertilizantes, corretivos, inoculantes, remineralizadores e substrato para plantas; e da fiscalização da produção, da certificação e da comercialização de sementes e mudas. Assim sendo, o departamento é constituído de três áreas: agrotóxicos, fertilizantes e sementes e mudas.
24.	Cabe ressaltar que a execução das fiscalizações e inspeções realizadas diretamente pela SDA ou pelas SFA tem o apoio dos Lanagro, que são unidades descentralizadas diretamente subordinadas à Coordenação-Geral de Laboratórios Agropecuários da Secretaria de Defesa Agropecuária (CGAL) , a quem compete executar atividades e ações de suporte laboratorial aos programas e às ações da SDA e SFA.
25.	Atualmente a rede de Lanagro é composta por seis laboratórios localizados nos estados de Goiás, Minas Gerais, Pará, Pernambuco, São Paulo e Rio Grande do Sul.
26.	Em relação ao suporte de Tecnologia da Informação (TI) ao exercício das atividades de fiscalização e inspeção, cabe à Coordenação-Geral de Tecnologia da Informação (CGTI) , unidade vinculada à Secretaria-Executiva do MAPA, planejar, coordenar e regulamentar, os processos referentes à gestão dos recursos de TI, especialmente os relacionados à infraestrutura física, software e serviços correlatos, sistemas de informação, bancos de dados, redes de comunicação, segurança da informação, qualidade de produtos e serviços, suporte e relacionamento com o usuário. Em suma, a CGTI é responsável por centralizar todas as atividades relacionadas à TI do MAPA.
27.	Por sua vez, quanto ao PAS, não há no MAPA unidade específica que concentre as atividades administrativas decorrentes das atuações e fiscalizações realizadas pela SDA ou SFA. Sendo assim, cada área dos departamentos da SDA possui um normativo e um rito específico, conforme será detalhado no decorrer deste relatório.
3.	Achados
28.	O trabalho permitiu uma visão sistêmica sobre o objeto avaliado e apontou fragilidades na sustentabilidade do atual modelo de fiscalização federal agropecuária, o que pode impactar na idoneidade dos insumos e na segurança higiênico-sanitária dos produtos agropecuários destinados aos consumidores finais.
29.	A necessidade de reavaliar a forma de atuação e o modelo existente para que se que garanta eficiência, eficácia e efetividade nos serviços prestados pela Defesa Agropecuária está alinhada com diagnósticos anteriores, tais como: auditoria do TCU no MAPA que analisou as condições de higiene e de bem-estar animal em abatedouros bovinos (TC Processo 030.013/2013-5) ; Plano de Defesa Agropecuária (PDA) , elaborado em 2015 (peça 80) ; produtos da consultoria contratada para reestruturação da SDA em 2017 (peças 81, 82 e 83) ; e Nota Técnica 20/2018/MAPA/SDA/MAPA (peça 84) .
30.	A auditoria realizada por este Tribunal, no ano de 2013, examinou a legislação e os controles internos do MAPA quanto à observância das condições de higiene e de tratamento adequado dos animais nos abatedouros, bem como verificou a aderência das normas nacionais às regras e aos padrões internacionais relacionados ao tema. Os principais problemas encontrados foram: insuficiência de mecanismos de acompanhamento gerencial das SFA; adoção de controles mais rígidos em frigoríficos exportadores em comparação aos que atendem o mercado interno; ausência de divulgação dos resultados das fiscalizações; desatualização do normativo que estabelece as regras de inspeção industrial e sanitária de produtos de origem animal (Riispoa) ; e desalinhamento entre os normativos nacionais de bem-estar animal e de abate humanitário com os requisitos definidos pela The World Organization for Animal Health (OIE) .
31.	De acordo com o PDA elaborado pelo MAPA, as demandas à SDA têm aumentado proporcionalmente ao crescimento do agronegócio brasileiro, mas a sua estrutura não vem acompanhando esse crescimento, ocasionando, em alguns casos, atendimento inadequado. Sendo que foram consideradas como causas: redução de pessoal, falta de sistemas informatizados, inadequação de equipamentos e tecnologias, desatualização e inadequação de comandos normativos, restrições orçamentárias e financeiras.
32.	Ademais, a empresa NeoPublica foi contratada para elaborar um diagnóstico situacional da SDA, sendo que os principais problemas identificados para a execução das atividades foram os seguintes: obsolescência da legislação; excesso de regramentos e falta de padronização; falta de mapeamento dos processos de trabalho; deficiência na manualização dos processos de trabalho; falta de transparência e dificuldade de acesso aos procedimentos; falta de segregação de funções; existência de atividades que não tem relação direta com a defesa sanitária; baixo reconhecimento e aceitação das coordenações transversais; restrições orçamentárias e financeiras; dificuldade para gestão da cadeia de suprimentos e logística; deficiência em tecnologia da informação e comunicação; dificuldades com consultoria jurídica e contencioso judicial; dificuldades com o controle interno; ausência de sistematização de trabalho de Ouvidoria; e dificuldade em gestão de pessoas.
33.	Já a Nota Técnica 20/2018/MAPA/SDA/MAPA apresenta proposta para modernização da defesa agropecuária no Brasil, com redefinição do modelo institucional da SDA; criação de taxas para suporte financeiro das ações de defesa agropecuária; previsão de transferência legal de recursos aos estados e municípios; criação de entidade privada de interesse público para apoio à execução de defesa agropecuária.
34.	Nesse sentido, as seções seguintes apresentarão as constatações identificadas nos achados de auditoria do presente trabalho.
3.1.	Há Deficiências na Inspeção Permanente dos Produtos de Origem Animal
35.	Na inspeção permanente realizada pelo MAPA foi constatada insuficiência e, em alguns casos, ausência de servidores em estabelecimentos que realizam abates, em descumprimento aos normativos vigentes. Além disso, foi observado que são realizados procedimentos desnecessários e defasados. 
36.	Os estabelecimentos industriais que realizam comércio interestadual ou internacional de produtos de origem animal devem estar registrados no Dipoa, junto ao Serviço de Inspeção Federal (SIF) . Esse serviço é responsável por assegurar a qualidade de produtos de origem animal destinados aos mercados interno e externo.
37.	Os produtos de origem animal sob responsabilidade do MAPA são registrados e aprovados pelo SIF, recebendo um carimbo ou selo que representa a garantia da certificação sanitária e tecnológica dos produtos para o consumidor. Além disso, cada estabelecimento industrial recebe um número SIF registrado junto ao MAPA.
38.	O Dipoa realiza a fiscalização/inspeção de duas formas: periódica e permanente. No primeiro caso, os servidores realizam as inspeções em intervalos planejados e verificam se os estabelecimentos estão cumprindo as normas de produção, já no segundo, os servidores ficam lotados permanentemente no SIF, localizado dentro do estabelecimento industrial, onde realizam diariamente os procedimentos de fiscalização/inspeção.
39.	Segundo o art. 11 do Decreto 9.013/2017, que dispõe sobre o regulamento da inspeção industrial e sanitária de produtos de origem animal (Riispoa) , a inspeção permanente dever ser realizada nos seguintes casos:
Art. 11. A inspeção federal será instalada em caráter permanente nos estabelecimentos de carnes e derivados que abatem as diferentes espécies de açougue e de caça. 
§ 1º No caso de répteis e anfíbios, a inspeção e a fiscalização serão realizadas em caráter permanente apenas durante as operações de abate. 
§ 2º Nos demais estabelecimentos previstos neste Decreto, a inspeção federal será instalada em caráter periódico.
40.	No âmbito do Dipoa, as inspeções/fiscalizações permanentes dos estabelecimentos são atribuições específicas de AFFA com formação em Medicina Veterinária (AFFA-MV) , do Agente de Inspeção Sanitária e Industrial de Produtos de Origem Animal (Aisipoa) e dos demais cargos efetivos de atividades técnicas de fiscalização, nos termos do art. 14 do Riispoa.
3.1.1 Da inadequação do modelo de inspeção permanente para a realidade institucional
41.	Em entrevistas realizadas com gestores do MAPA, foi informado que alguns estabelecimentos estavam operando sem a presença do AFFA ou com quantitativo insuficiente para realização das atividades descritas no Riispoa. Além disso, foi relatada carência de servidores de outros cargos que atuam na fiscalização permanente.
42.	Para avaliar se os estabelecimentos que realizam abates estavam com o quantitativo adequado de servidores do MAPA lotados, considerando cargos e especialidades, para realização da inspeção permanente, foram requisitados à SDA os normativos ou estudos que definem a quantidade de servidores por cargo e especialidade necessários para realização da inspeção permanente.
43.	Os parâmetros existentes nas cópias das duas portarias enviadas pela SDA (peças 85 e 86) , e no documento técnico (peça 87) , não foram utilizados para a avaliação do atual cenário da inspeção permanente por serem muito antigos, já que foram publicados em 1995 (Portaria 711/95) , 1998 (Portaria 210/98) e o terceiro documento elaborado em 1971 sequer foi publicado. Além disso, eles só definem parâmetros mínimos nas linhas de inspeção post mortem, sendo que há diversas outras atividades atribuídas aos servidores do MAPA.
44.	Adicionalmente, a SDA encaminhou cópia do Memorando-Circular 2/2017/Dipoa/SDA/MAPA, que serviu de orientação para dimensionamento do quadro de AFFA-MV necessário às atividades de inspeção ante e post mortem (peça 88) . 
45.	Essa norma, que somente trata de AFFA-MV, define a quantidade de auditores baseada no número de dias e turnos de abate. Além disso, a análise foi fundamentada apenas na carga horária, sendo que existem outros fatores que influenciam no número de servidores necessários como a produtividade e o histórico do estabelecimento. 
46.	O cálculo para definição do quantitativo de AFFA-MV foi baseado na carga horária semanal de 40 horas, conforme tabela abaixo:
Tabela 2 - Quantitativo de AFFA-MV
	FFA
	Número de turnos de abate
	Número de dias por semana

	1
	1
	1 a 5

	2
	2
	1 a 5

	3
	3
	1 a 5

	2
	1
	Mais que 5

	4
	2
	Mais que 5

	6
	3
	Mais que 5

	Fonte: Equipe de Auditoria, com base no Memorando-Circular 2/2017/ Dipoa/SDA/MAPA
47.	Foi realizada comparação entre o quantitativo de AFFA-MV lotado nos estabelecimentos que realizam abate e os parâmetros especificados de número mínimo de servidores do Memorando-Circular 2/2017/Dipoa/SDA/MAPA, já que é o mais recente e define o número necessário para todos os estabelecimentos com inspeção permanente. 
48.	Verificou-se que seriam necessários 849 AFFA-MV para a inspeção permanente em todos os estabelecimentos registrados e que atualmente há 587 AFFA-MV lotados. Assim, observa-se uma defasagem no número mínimo de AFFA-MV de 262 servidores, o que corresponde a cerca de 45% do total de auditores fiscais lotados em fiscalização permanente, considerando a métrica mínima com base na carga horária. As informações estão consolidadas no quadro abaixo:
Tabela 3 - Quantidade de AFFA-MV em lotação permanente
	Estabelecimentos 
Ativos**
	Estabelecimentos sem AFFA-MV**
	AFFA-MV 
mínimo*
	AFFA-MV atual**
	Diferença

	420
	51
	849
	587
	262

Fonte: Equipe de Auditoria
* Cálculo considerando Memorando-Circular 2/2017/Dipoa/SDA/MAPA
** Resposta ao Ofício de Requisição Ofício 5-264/2018/TCU/SecexAmbiental, peça 57
49.	Além disso, constatou-se que 51 (12%) estabelecimentos estão funcionando sem a presença de AFFA-MV, o que contraria as normas vigentes, já que várias das atividades de inspeção permanente são exclusivas dos AFFA-MV. Em relação ao porte dessas empresas, identificou-se que a maioria, 59%, possuem pequena capacidade de produção, enquanto 18% e 23% detêm, respectivamente média e alta capacidade produtiva.
50.	Cabe ressaltar que nesses locais a inspeção oficial ocorre mesmo sem a presença permanente do AFFA-MV, realizada normalmente por médicos veterinários com contratos temporários, Aisipoa ou de forma periódica por AFFA-MV, o que contraria as normas vigentes.
51.	Um exemplo dessa situação foi verificado em visita a um abatedouro de pequeno porte no estado de Goiás, em que não havia AFFA-MV lotado permanentemente, mas um médico veterinário com contrato temporário e 2 Aisipoa. Para as atividades exclusivas do AFFA-MV, por exemplo autuação de sanções, havia apoio periódico de um Auditor Fiscal lotado na SFA do Distrito Federal.
52.	O Dipoa apresentou dificuldade para consolidar as informações dos servidores lotados em inspeção permanente. Assim, enviou os dados três vezes para a equipe de auditoria na tentativa de eliminar as inconsistências, sendo que o quadro acima refere-se ao último envio, conforme e-mail de 16/10/2018 (peça 89) , em que constam os dados pessoais dos servidores em inspeção permanente.
53.	Posteriormente, no dia 12/11/2018, após o Painel de Referência em que foram apresentadas as principais conclusões deste trabalho, foram encaminhadas novas informações (peça 90) . Dessa vez, apenas com dados consolidados, o que impossibilitou que a equipe de auditoria validasse os dados, verificando possíveis inconsistências como: AFFA lotados em diferentes estabelecimentos, AFFA lotados periodicamente em estabelecimentos, estabelecimentos sem AFFA. Segue quadro com os novos dados enviados
Tabela 4 - Quantidade de AFFA-MV em lotação permanente – novos dados
	Estabelecimentos 
Ativos*
	Estabelecimentos sem AFFA-MV*
	AFFA-MV 
mínimo*
	AFFA-MV 
atual*
	Diferença

	419
	19
	865
	646
	219

Fonte: Equipe de Auditoria
* Dados enviados por e-mail pelo Dipoa no dia 12/11/2018 
54.	Apesar da divergência quanto aos números apresentados pelo MAPA, verifica-se que há estabelecimentos funcionando sem a presença de AFFA-MV, além de defasagem significativa de AFFA-MV lotados em inspeção permanente, considerando os parâmetros mínimos. Importante ressaltar que, considerando todas as atribuições definidas normativamente para os AFFA-MV, a defasagem é maior.
55.	O Riispoa estabelece diversas atividades que devem ser realizadas pela equipe do SIF, por exemplo: verificação documental ante mortem; avaliação do comportamento e do aspecto do animal e dos sintomas de interesse para as áreas de saúde animal e pública; autorização para abate; análise da necessidade de abate de emergência; interrupção do abate ou redução de sua velocidade, caso se identifique deficiência no curso do abate; realização dos procedimentos de inspeção post mortem; verificação dos autocontroles dos estabelecimentos.
56.	Algumas dessas atividades são exclusivas do AFFA-MV como: avaliação das condições apropriadas do animal para abate; acompanhamento do abate de emergência; julgamento e destinação das carcaças e dos órgãos que foram identificados com anomalias; assinatura de certificados sanitários destinados ao comércio internacional.
57.	Ademais, os AFFA-MV ainda são responsáveis por gerenciar os funcionários das empresas que auxiliam nas atividades de inspeção dos produtos. Esses empregados realizam atualmente grande parte das atividades de fiscalização, atuando na linha de inspeção post mortem para identificar as partes dos animais com suspeita de estar imprópria para o consumo, bem como auxiliando em outras tarefas administrativas.
58.	Esses profissionais compõem a equipe do SIF e sua atuação está prevista no art. 73 do Riispoa: ‘os responsáveis pelos estabelecimentos ficam obrigados a disponibilizar, sempre que necessário, pessoal para auxiliar a execução dos trabalhos de inspeção, conforme normas específicas estabelecidas pelo Ministério da Agricultura, Pecuária e Abastecimento’. 
59.	Assim, verifica-se a existência de conflito de interesse na atuação desses funcionários conhecidos como ‘Art. 73’ já que são treinados e orientados pelos servidores do MAPA e exercem parte central da inspeção permanente, mas são vinculados funcionalmente, ou sejam, são pagos pelos estabelecimentos que auxiliam a fiscalizar.
60.	Além desse aspecto, o treinamento e a gestão desses empregados geram uma carga extra relevante de trabalho para os servidores do MAPA, já que atualmente, conforme informado pelo diretor do Dipoa em reunião realizada no TCU no dia 12/11/2018, são aproximadamente 12.000 atuando em inspeção permanente.
61.	Outro ponto que merece destaque é o fato de que 11 AFFA-MV estão lotados permanentemente em estabelecimentos que não fazem abate. Assim, existe um cenário no qual há estabelecimentos em que há exigência legal da presença do AFFA-MV permanentemente e não há nenhum, enquanto AFFA-MV estão lotados onde não há qualquer exigência normativa para fiscalização permanente.
62.	O motivo para lotação de servidores de forma permanente em locais em que não há tal exigência legal, de acordo com as reuniões realizadas com os gestores do MAPA e das SFA visitadas, é a existência de estabelecimentos que, devido ao tamanho e capacidade de produção, justifica esse tratamento diferenciado.
63.	Além disso, observou-se que existem 28 abatedouros nos quais o número de AFFA-MV está acima do mínimo estabelecido no Memorando-Circular 2/2017/DIPOA/SDA/MAPA.
64.	Importante ressaltar que a análise foi feita apenas para o cargo de AFFA-MV, visto que o memorando retro mencionado trata somente desse cargo.
65.	Diante do que foi apurado, constatou-se que o modelo atual de fiscalização de abatedouros exige um número de AFFA-MV superior ao atual quadro de pessoal lotado em fiscalização permanente.
66.	O quadro de pessoal do MAPA ainda tem uma tendência a se reduzir nos próximos anos tendo em vista a aposentadoria de servidores. Analisando-se o Painel de Pessoal do MAPA (acessado em 29/10/2018) , apurou-se que cerca de 40% do total dos servidores do Ministério já se encontram em abono de permanência.
67.	O MAPA realizou, em 2017, concurso para admissão de 300 médicos veterinários com base na Lei 8.745/93, que dispõe sobre a contratação por tempo determinado para atender à necessidade temporária de excepcional interesse público. Desse total, foram lotados 219 na inspeção permanente.
68.	Entretanto, esses médicos veterinários apesar de poderem compor a equipe SIF instalada permanentemente nos abatedouros, não podem realizar uma série de atribuições, que são privativas dos AFFA-MV.
69.	Essa carência relatada já vêm ocorrendo ao longo dos anos. Em 2013, o TCU realizou auditoria na qual verificou que para a cadeia bovina havia uma relação de 0,8 FFA (Fiscal Federal Agropecuário – antigo nome do cargo de AFFA) por estabelecimento. 
70.	Considerando que muitos estabelecimentos funcionavam em mais de 1 turno, precisariam ser contratados 1.562 fiscais para atender à demanda de toda SDA, de acordo com o relatório. 
71.	Dessa forma, aquele trabalho, Acórdão 3293/2014-TCU-Plenário, concluiu pela inviabilidade da manutenção de inspeção permanente nas condições existentes, e recomendou ao MAPA a elaboração de estudos sobre a conveniência da realização de toda a Inspeção Federal em caráter periódico.
72.	Em referência ao questionamento das medidas para cumprimento do referido acórdão, a SDA respondeu, em 18/06/2018, peça 91: 
‘o RIISPOA define que a inspeção federal será em caráter permanente nos abatedouros das diferentes espécies de açougue e de caça e nos demais estabelecimentos previstos neste regulamento. Além disso, as atividades de fiscalização de produtos de origem animal são finalísticas e, portanto, não podem ser delegadas a outros entes não pertencentes ao Estado Brasileiro, portanto, não consideram conveniente, nem oportuna, nem legal, a recomendação.’
73.	Destaca-se que, em 2015, o Decreto 8.444/2015 alterou o Riispoa, e, desde então, os estabelecimentos que recebem e distribuem leites e ovos deixaram de ser inspecionados permanentemente, e que os mesmos representam 45% dos estabelecimentos com SIF atualmente. Mesmo diante de tal redução no número de estabelecimentos, nos dias atuais há defasagem de servidores do MAPA para realizar a inspeção permanente.
74.	Para analisar a opinião dos Auditores Fiscais quanto à criticidade do funcionamento de abatedouros sem AFFA-MV lotados, foram inseridas duas questões sobre esse tema na pesquisa encaminhada aos AFFA. Apesar do resultado da consulta representar apenas uma percepção dos participantes da pesquisa, verificou-se que 76% dos que responderam, concordam totalmente ou parcialmente, com a afirmação: o funcionamento de abatedouros sem AFFA-MV lotados permanentemente gera um risco iminente para a saúde dos consumidores dos produtos desses estabelecimentos. Desses, 82% consideram, muito alto ou alto, o risco iminente, conforme gráficos abaixo:
Gráfico 1 - Questionário: estabelecimentos sem AFFA-MV e risco iminente
Fonte: Equipe de Auditoria
75.	Uma possível solução para os problemas enfrentados e que foi adotada por alguns estados da federação foi a busca de modelos alternativos de inspeção em abatedouros, em que parte das atividades são executadas por empresas terceirizadas como ocorre nas fiscalizações estaduais em SC, PR e RS. Em visita realizada à Agencia de Defesa Agropecuária do Paraná - Adapar, os gestores entrevistados informaram que o modelo de inspeção permanente era inviável e que o alteraram em 2015 para permitir o credenciamento de empresas para realização da inspeção ante e post mortem e a fiscalização periódica da atuação desses profissionais, o que, segundo eles, trouxe melhorias para a defesa agropecuária do estado do Paraná.
76.	Em relação a esses modelos alternativos, a SDA expôs, em resposta ao relatório preliminar encaminhado para análise, que considera as atividades de inspeção permanente em estabelecimentos de abate indelegáveis, de acordo com o princípio da independência na atuação da administração pública exercida pelos médicos veterinários oficiais. Além disso, apresentou uma decisão do Tribunal Superior do Trabalho, Acórdão da 2ª Turma TST-RR-745100-61.2009.5.12.0001, que ratificaria tal entendimento (peça 79) .
77.	Cabe ressaltar que a possiblidade de delegação de atividades para a iniciativa privada é matéria controversa, tendo diferentes entendimentos dependendo do tipo de atividade que está sendo delegada. 
78.	Destaca-se ainda que não foi realizada análise comparativa entre o modelo federal e os modelos alternativos estaduais, bem como não se avaliou a legalidade das atividades atribuídas a iniciativa privada nos modelos de inspeção existentes nos estados de SC, PR e RS. Esse relatório apenas apresenta opções que podem ser avaliadas em busca do aperfeiçoamento do atual modelo de inspeção federal.
79.	Diante do que foi exposto, restou constatada que a inspeção permanente realizada pelo MAPA apresenta deficiências e riscos relativos à continuidade e sustentabilidade de suas atividades, ou seja, a capacidade, a longo prazo, de prestação de serviços de qualidade que garantam a segurança higiênico-sanitária dos produtos agropecuários no cumprimento do art. 27-A da Lei de Política Agrícola.
80.	Isso é corroborado pelas evidências que comprovam a incapacidade do MAPA de exercer já há algum tempo todas as suas atribuições: devido ao modelo em que assume um número extenso de responsabilidades; ao déficit atual de servidores, que tende a piorar por causa das aposentadorias iminentes; ao término da vigência dos contratos temporários e às dificuldades orçamentárias existentes no Brasil.
3.1.2 Da ausência de rotatividade dos servidores lotados na inspeção permanente
81.	Outra causa verificada para a situação encontrada foi a ausência de rotatividade dos servidores lotados em fiscalização permanente. A rotatividade de servidores é um controle para impedir que a mesma pessoa seja responsável por atividades sensíveis por período indeterminado de tempo.
82.	Foi constatado, em entrevistas realizadas com os gestores do MAPA, que os auditores lotados em inspeção permanente passam muitos anos atuando no mesmo estabelecimento, por vezes mais de cinco anos, o que pode favorecer a chamada ‘captura’ pelo setor privado.
83.	No âmbito da operação ‘Carne Fraca’ foram apontados diversos indícios de crimes envolvendo jurisdicionados e servidores do MAPA como corrupção, prevaricação, concussão, formação de organização criminosa e crime contra a saúde pública, em que, de acordo com o inquérito da Polícia Federal, os servidores receberam benefícios em troca de prestação de serviços irregulares, por exemplo: facilitação em fiscalização, assinatura de certificados de remessas de cargas nacionais e internacionais sem a presença do fiscal, aprovação de práticas irregulares e orientação do jurisdicionado na defesa de sanções aplicadas em procedimentos fiscalizatórios, conforme pode ser verificado no relatório divulgado pelo site Estadão (ESTADÃO, 2018) (peças 105 e 106) .
84.	Além disso, em entrevista com um dos delegados da Polícia Federal que participou da operação ‘Carne Fraca’, Sr. Maurício Grillo Moscardi, foi informada a existência de diversas provas envolvendo a associação criminosa entre servidores do MAPA e as empresas fiscalizadas. Sendo que essas práticas ilícitas verificadas principalmente no estado do Paraná podem estar ocorrendo em outras unidades da federação, devido a fragilidades nos controles existentes no Ministério, de acordo com o delegado.
85.	Apesar de não ter sido possível nesta auditoria analisar a correlação dos ilícitos apurados com o tempo de lotação dos servidores, no caso de inspeção permanente, já que o MAPA não possui a informação do período de lotação de cada servidor nos estabelecimentos, de forma sistematizada, é razoável considerar que a atuação por vários anos dos AFFA em um mesmo estabelecimento tende a facilitar a ‘captura’ deles.
86.	O Tribunal de Contas da União trata da rotatividade no Referencial de Combate à Fraude e à Corrupção Aplicável a Órgãos e Entidades da Administração Pública:
Além da segregação, a organização deve considerar implantar uma política de rotação de pessoal. Dependendo da criticidade da função, um prazo pode ser estabelecido para uma pessoa ocupar uma posição. A longa permanência de uma pessoa na mesma função pode encorajá-la a cometer fraude e corrupção, haja vista que conhecerá os controles existentes e a frequência e a profundidade das auditorias (grifo nosso) .
87.	A título de comparação, a instrução da Comissão de Valores Mobiliários - CVM 308/99, que trata da rotatividade de auditores independentes, determina em seu artigo 31, que:
‘O Auditor Independente - Pessoa Física e o Auditor Independente - Pessoa Jurídica não podem prestar serviços para um mesmo cliente, por prazo superior a cinco anos consecutivos, contados a partir da data desta Instrução, exigindo-se um intervalo mínimo de três anos para a sua recontratação’.
88.	Esse normativo foi estabelecido de forma a evitar que o relacionamento prolongado entre o auditor e a entidade auditada possa reduzir a independência e a objetividade na execução dos trabalhos.
89.	Nessa linha, mediante uso de questionário, os servidores do MAPA foram indagados da seguinte forma: ‘Você concorda com a afirmativa: a independência funcional é prejudicada quando os servidores permanecem lotados em inspeção permanente por mais de 3 anos em um mesmo estabelecimento.
90.	Observou-se que 63% dos servidores afirmaram que concordam totalmente ou parcialmente, enquanto 37% são indiferentes ou discordam da afirmação, conforme tabela abaixo:
Gráfico 2 - Questionário: lotação permanente e independência funcional
Fonte: Equipe de Auditoria
91.	Diante disso, observa-se que a permanência por longo período de tempo de servidor em determinado estabelecimento pode comprometer a objetividade e independência do mesmo, criando oportunidades para o cometimento de atos ilícitos.
3.1.3 - Da ausência de critérios para evitar remoção arbitrária de servidores lotados permanentemente em estabelecimentos
92.	Outra causa relevante da situação encontrada remete ao que também foi observado na Operação ‘Carne Fraca’ deflagrada pela Polícia Federal, no sentido de que alguns servidores do MAPA estavam sendo removidos ex-officio sem indicação mínima de elementos objetivos e específicos da razoabilidade e da proporcionalidade do ato administrativo unilateral. 
93.	O inquérito da Polícia Federal apresenta casos como o de um AFFA que foi afastado de suas funções no mesmo dia que determinou a suspensão das atividades de determinada empresa, a pedido dos representantes da jurisdicionada, aparentemente, sem motivação legal e com indícios de corrupção dos servidores do MAPA para a efetivação da solicitação. 
94.	Além dessa ocorrência, o relatório da investigação da Polícia Federal contém outros episódios de solicitações de trocas de fiscais por parte das empresas fiscalizadas, por meio de acordos espúrios com servidores do MAPA. 
95.	Essa situação também foi citada nas entrevistas realizadas com gestores do MAPA, quando foi informado à equipe de auditoria a existência de casos de servidores serem removidos de sua lotação original por ato de ofício por aplicarem sanções administrativas ou por não aceitarem participar de esquema de corrupção.
96.	Nesse contexto, foi realizado questionário com os servidores do MAPA para captar a percepção quanto ao tema. A primeira pergunta foi ‘Atualmente, a remoção arbitrária de servidores lotados permanentemente em estabelecimentos é um problema relevante para o exercício das atividades de inspeção animal? ‘.
97.	Mais de três quartos dos servidores (78%) responderam que entendem que a remoção arbitrária de servidores lotados permanentemente em estabelecimentos é um problema relevante como se pode observar no gráfico abaixo:
Gráfico 3 - Questionário: remoção arbitrária
Fonte: Equipe de Auditoria
98.	Já a segunda pergunta diz respeito a medidas mitigadoras para o problema. Nessa linha, foi questionado o seguinte: ‘Você concorda com a afirmativa: o MAPA deveria estabelecer critérios para evitar a remoção arbitrária, entendida como a que não utiliza critérios objetivos, de servidores lotados permanentemente em estabelecimentos. ‘
99.	Nesse caso, 73,49% dos servidores afirmaram que concordam totalmente e 20,46% que concordam parcialmente, apenas 6,06 % são indiferentes ou discordam da afirmação, como se demonstra logo abaixo:   
Gráfico 4 - Questionário: remoção arbitrária e definição de critérios
Fonte: Equipe de Auditoria
100.	Cabe ressaltar que não foi possível identificar a extensão ou a frequência de ocorrência de remoção de servidores de forma arbitrária, devido a dificuldade de comprovação de tais casos, já que normalmente eles não ocorrem de forma explícita.
101.	Ainda assim, devido a gravidade do tema, da incidência de casos concretos que indicam a existência do problema, bem como da percepção majoritária dos AFFA que essa é uma questão relevante e que o MAPA deveria estabelecer critérios para evitar a sua ocorrência, verifica-se a necessidade da atuação do Ministério para aperfeiçoar os atuais controles existentes. 
102.	A remoção arbitrária de servidor configura desvio de finalidade. Segundo Azevedo ‘o instituto da remoção, quando manipulado como ferramenta de punição e perseguição política, contrapõe a égide da máquina pública ao Estado Democrático de Direito, desferindo assim um duro golpe em seus administrados e servidores, quando nessa qualidade’ (AZEVEDO, 2016) .
103.	Dessa forma, resta claro que o gestor público deve motivar o ato de remoção, expor as razões que o levaram a procedê-la, além de dar publicidade, sob pena de nulidade do ato. 
3.1.4 - Da Defasagem dos Regulamentos Técnicos de Inspeção de Bovinos, Aves e Suínos
104.	Também merece destaque, como já sinalizado anteriormente, a defasagem dos regulamentos técnicos de inspeção de bovinos, suínos e aves. O primeiro foi editado em 1971 e, apesar de ser considerado internamente como um manual, nunca foi publicado, e os demais foram publicados em 1995 (Portaria 711/95) e 1998 (Portaria 210/98) , respectivamente, mas nunca foram revisados.
105.	Nesse contexto, em entrevistas com gestores do MAPA e nas visitas realizadas em abatedouros de bovinos, suínos e aves, foi afirmado que diversos procedimentos não são mais necessários, tendo em vista que, entre outros fatores, a inspeção post mortem adota exames que atualmente não correspondem a grande parte dos perigos à saúde do consumidor.
106.	O MAPA na tentativa de revisar os atuais regulamentos técnicos demandou à Empresa Brasileira de Pesquisa Agropecuária (Embrapa) estudos visando modernizar os procedimentos de inspeção sanitária em abatedouros de bovinos, suínos e aves. Assim, a Embrapa criou projetos específicos para cada tipo de animal, sendo que o mais adiantado é o de suínos que já possui um Relatório Preliminar que está sob avaliação do Ministério (peça 66) .
107.	O projeto que avaliou os procedimentos para a cadeia de suínos concluiu que é necessária a modernização dos atuais procedimentos de inspeção, com foco da ação governamental na prevenção de perigos que ameaçam a inocuidade dos alimentos:
atualmente, poucas doenças transmitidas por alimentos podem ser identificadas por inspeção direta das carcaças, o maior risco é a contaminação da carne por microrganismos, que dependem de pesquisa laboratorial para sua detecção. O atual regulamento de inspeção inclui procedimentos para controlar perigos que diminuíram drasticamente com o progresso tecnológico da cadeia produtiva. Desta forma, fica evidente a necessidade de modernização para ajustar o foco da ação de governo na prevenção de perigos que ameaçam a inocuidade dos alimentos (KISH, 2018) (grifo nosso) .
108.	Ou seja, no passado as patologias macroscópicas eram as mais importantes a serem verificadas nas linhas de produção dos abatedouros, entretanto, atualmente elas são bem controladas na fase de criação do animal:	
109.	Esse diagnóstico é corroborado por especialistas que afirmam que a inspeção macroscópica não é capaz de detectar os principais patógenos bacterianos e parasitários de origem suína, sendo necessário testes laboratoriais para identificação e quantificação desses perigos (EFSA, 2011) . 
110.	Assim, segundo o estudo da Embrapa, há viabilidade para mudança nos procedimentos de inspeção. Parte das atividades atualmente executadas poderiam ser excluídas, pois não são necessárias, algumas, inclusive, aumentam os riscos à saúde humana; e outras poderiam ser realizadas por médico veterinário do estabelecimento, reduzindo assim a carga de trabalho dos servidores do MAPA:
‘O projeto conclui que o risco de infecções alimentares pelo consumo de carne suína no Brasil é baixo e que mudanças nos procedimentos de inspeção podem ser realizadas sem prejuízo a saúde dos consumidores. O exame ante mortem deve ser realizado pelo veterinário oficial com objetivo de identificar e segregar animais que necessitam de maior atenção no post mortem, bem como garantir a execução de programas oficiais de vigilância sanitária em doenças como febre aftosa e peste suína. Na avaliação post mortem, alguns exames realizados em vísceras e carcaças poderão ser totalmente excluídos. Os exames para identificação de falhas de processo poderão ser detectados e tratados pelo médico veterinário da própria empresa, sob a verificação oficial. O serviço oficial manterá sob sua tutela o exame de linfonodos mesentéricos, o Departamento de Inspeção Final e as verificações dos procedimentos e decisões realizados pela agroindústria e indicadores de bem-estar animal. Também, devem ser mantidas no escopo do veterinário oficial, as atividades de verificação de processos de higiene, coletas oficias e a tomada de ações fiscais sob produtos e processos.’ (Grifo nosso) .
111.	Além disso, muitas doenças encontram-se completamente controladas, com zonas livres sem necessidade de vacinação, tornando alguns procedimentos de inspeção inócuos e que aumentam excessivamente a carga de trabalho dos servidores lotados permanentemente.
112.	Cabe ressaltar que, de acordo com a Embrapa, a estratégia utilizada pelos pesquisadores no projeto de suínos, em que foram priorizados os perigos biológicos à saúde pública na cadeia de produção de suínos industriais para construção de uma nova proposta de inspeção, pode ser aplicada também para as aves e para os bovinos (EMBRAPA, 2019) .
113.	Diante disso, conclui-se que a realização de procedimentos defasados provoca uma sobrecarga de atribuições aos servidores do MAPA, devido à quantidade de atividades, algumas delas desnecessárias, e consequente necessidade de utilização de um quantitativo maior de força de trabalho em um cenário de déficit no quadro de pessoal.
3.1.5 - Proposta de Deliberações e Benefícios Esperados
114.	Para a solução dos problemas apresentados e considerando as causas identificadas, propõe-se:
a)	Determinar à SDA que efetue a lotação de AFFA-MV em todos os estabelecimentos que exigem a inspeção permanente de acordo com os normativos vigentes (item 3.1.1) .
b)	Determinar ao MAPA que apresente plano de ação com providências para garantir a continuidade e a sustentabilidade das atividades de inspeção permanente realizada em abatedouros (item 3.1.1) .
c)	Recomendar à SDA que estabeleça critérios e promova rotatividade dos servidores lotados permanentemente em estabelecimentos em que haja fiscalização permanente (item 3.1.2) .
d)	Determinar à SDA que  publique normativo com procedimentos para evitar remoção arbitrária de servidores lotados permanentemente em estabelecimentos (item 3.1.3) .
e)	Determinar à SDA que apresente plano de ação para publicação e implementação de versão atualizada dos regulamentos técnicos de inspeção de bovinos, suínos e aves (item 3.1.4) .
115.	Espera-se que, com a adoção das propostas acima, diminua o risco de problemas na saúde do consumidor advindos do consumo de produtos de origem animal, melhore as condições de trabalho dos servidores do MAPA e haja maior eficiência na alocação de recursos públicos. 
3.2.	Não há divulgação dos resultados das fiscalizações e inspeções
116.	As informações relativas às fiscalizações e inspeções agropecuárias realizadas pelo MAPA não são disponibilizadas ao público de forma transparente e abrangente, o que limita o controle social e o desenvolvimento da cultura de transparência na administração pública.
117.	As ações fiscalizatórias realizadas pela SDA para atingir os objetivos constantes do art. 27-A, da Lei 8.171/1991 geram informações relevantes para o público em geral como: os estabelecimentos fiscalizados, o tipo e a quantidade de produtos apreendidos/condenados, as doenças e pragas mais recorrentes, a localização/regionalização dos problemas mais comuns, o índice de conformidade por estabelecimento, sanções aplicadas.
118.	Nessa linha, os incisos II, III, IV e V do art. 3º da Lei 12.527/2011 - Lei de Acesso à Informação (LAI) estabelecem que deve haver divulgação de informações de interesse público, independentemente de solicitações, em meios de comunicação viabilizados pela tecnologia da informação para fomento à cultura da transparência e do desenvolvimento do controle social da administração pública.
119.	Por sua vez, o art. 6º da Lei 8.078/1990 - Código de Defesa do Consumidor (CDC) traz como direito básico do consumidor o acesso a informações claras acerca de produtos e serviços de forma a lhe ser assegurada a liberdade de escolha.
120.	Conforme informações encaminhadas pela SDA, não há normativos internos que regulamentem os critérios para divulgação dos resultados das fiscalizações e inspeções realizadas pelos departamentos da Secretaria (peça 67) .
121.	Isso foi corroborado nas entrevistas em que os gestores das SFA e Sipoa informaram não haver diretrizes para divulgação dos resultados das fiscalizações/inspeções. Consequentemente, essas unidades normalmente não divulgam os resultados das ações de controle, mas apenas em casos excepcionais, os quais precisam ser autorizados pelas Coordenações sediadas em Brasília.
122.	A partir de consulta ao sítio do MAPA, realizada em 24/10/2018, analisou-se como ocorre a divulgação dos resultados das fiscalizações realizadas nos seguintes departamentos da SDA:
Tabela 5 - Resumo da Transparência por Departamento
	Dipoa

	Não há informações dos resultados individuais das fiscalizações, somente do total de fiscalizações realizadas, sem mencionar nenhum índice de avaliação de eficácia ou efetividade das ações. O único índice existente é de conformidade das análises laboratoriais no âmbito do PACPOA. Publicações existentes no site:
i. Anuário dos programas de controle de alimentos de origem animal de 2017: tem resultado quantitativo das fiscalizações apenas dos programas especiais gerenciados pelo Dipoa: Programa Nacional de Controle de Patógenos (PNCP) ; Programa de Avaliação de Conformidade de Parâmetros Físico-Químicos e Microbiológicos de Produtos de Origem Animal (PACPOA) ; 
ii. Relatório de Gestão de 2016: contém somente o total de fiscalizações realizadas e o resultado quantitativo de uma ação especial na área de pescado.
iii. RAI (Regime de Alerta de Importação) : elenca as empresas estrangeiras, cujos produtos exportados para o Brasil tenham apresentado alguma não conformidade durante os procedimentos de fiscalização.

	Dipov

	Não há informação sobre as fiscalizações realizadas. No entanto, foi encontrado relatório da fiscalização realizada em produtores de azeite, em 2017, com o resultado individualizado por estabelecimento na área de notícias.

	DFIA

	Somente a área de fertilizantes divulga relatório com informações do quantitativo de fiscalizações e os resultados das ações, mas mesmo assim não tem informação individualizada e os dados só foram atualizados até o ano de 2016.

	DFIP

	Não se verificou na área de publicações nenhuma informação das fiscalizações realizadas.

Fonte: Equipe de Auditoria
123.	Da tabela acima, observa-se que além da carência de informações divulgadas, os dados estão disponibilizados de forma despadronizada, sem destaque no sítio eletrônico do MAPA e encontram-se desatualizados.
124.	Ao analisarmos a percepção dos AFFA quanto à transparência das fiscalizações (gráfico abaixo) , percebe-se que 81% dos respondentes, concordam totalmente ou parcialmente com a afirmação ‘os resultados das fiscalizações/inspeções deveriam ser divulgados para o público em geral’.

Gráfico 5 - Questionário: transparência das fiscalizaçõesFonte: Equipe de Auditoria
125.	A principal causa para essa situação, de acordo com as entrevistas realizadas, é a inexistência de normativo regulamentando os critérios para divulgação dos resultados das fiscalizações e inspeções, o que impede a criação de uma rotina nos departamentos da SDA para consolidação e divulgação destes resultados no sítio eletrônico do MAPA.
126.	Acrescenta-se que a Controladoria Geral da União (CGU) já sinalizou, no Relatório de Avaliação dos Resultados da Gestão de 2016 (n. 201701255) , para a fragilidade da divulgação dos resultados pela SDA, destacando a necessidade de implementação de política para a obtenção, geração e utilização de informações significativas do processo de fiscalização, bem como para a divulgação interna e externa dessas informações.
127.	Importante observar que várias entidades divulgam os resultados de suas ações fiscalizatórias a exemplo do Instituto Nacional de Metrologia, Qualidade e Tecnologia (Inmetro) , que divulga relatórios com resultados individualizados das empresas e produtos analisados. Outro exemplo, é a Agência Nacional de Vigilância Sanitária (Anvisa) , que também divulga individualmente o resultado das ações fiscalizatórias em seu sítio na internet. Cite-se, também, o exemplo da Agência Nacional de Telecomunicações (Anatel) que divulga o ranking das empresas fiscalizadas com base em indicadores de desempenho.
128.	A ausência de publicação dos resultados dificulta o controle social e o exercício consciente pelo consumidor do direito de escolha dos produtos a serem adquiridos, além de não estimular a competitividade.
129.	No que se refere às sanções administrativas, a Portaria MAPA/SDA 108/2016 determina que os departamentos da SDA devem torná-las públicas, no sítio eletrônico do MAPA, após o trânsito em julgado na esfera administrativa. 
130.	Nessa linha, no decorrer desta Auditoria, mais especificamente a partir do dia 19 de outubro de 2018, a Secretaria passou a divulgar as sanções administrativas com vistas a atender ao normativo. Recomenda-se, no entanto, aperfeiçoamento com informações sobre as medidas cautelares administrativas impostas aos estabelecimentos e a definição de periodicidade de atualização destas informações.
3.2.1 - Proposta de Deliberações e Benefícios Esperados
131.	Para a solução dos problemas apresentados e considerando as causas identificadas, propõe-se determinar à SDA que publique ato normativo regulamentando a divulgação dos resultados das fiscalizações e inspeções realizadas pela SDA e implemente a divulgação com informações qualificadas e de interesse do cidadão.
132.	Espera-se que a adoção das medidas propostas aumente o controle social das partes interessadas, bem como a competitividade e a qualidade das empresas que produzem insumos e produtos agropecuários.
3.3.	O planejamento das fiscalizações é deficiente e não se baseia em risco
133.	O planejamento das inspeções e fiscalizações agropecuárias realizadas no âmbito do Dipov, DFIP e DFIA não utiliza critérios objetivos padronizados de avaliação de risco para seleção e/ou priorização de estabelecimentos e não contempla todas as informações disponíveis, como as resultantes das investigações de denúncias.
134.	Esse processo conta com a participação dos departamentos e dos serviços técnicos correspondentes localizados nas SFA. Eles apresentam, de modo geral, as seguintes macro etapas (vide fluxo completo por área no apêndice II) :
a)	Levantamento de dados (metas PPA, orçamento) e definição de diretrizes, metas e prazos.
b)	Elaboração de orientações gerais e desenvolvimento de modelo de POA (planilha eletrônica) ; compartilhamento com os serviços técnicos respectivos nas SFA ou Sipoa.
c)	Elaboração do planejamento pelos serviços técnicos/SFA e encaminhamento ao departamento respectivo do arquivo POA e da programação orçamentário-financeira (via Sistema de Gestão Integrada) .
d)	Avaliação e aprovação dos planejamentos individuais e consolidação das informações em um único arquivo para acompanhamento do cumprimento das metas.
135.	As atividades de planejamento realizadas pelos departamentos da SDA possuem algumas características comuns, não obstante diferentes graus de maturidade do processo, conforme tabela a seguir:
Tabela 6 - Características gerais do planejamento
	Aspectos analisados
	Dipoa
	Dipov
	DFIA
	DFIP

	Se há normas formalmente aprovadas que estabeleçam estimação de risco.
	S
	N
	N
	N

	Se há normas que definam frequência mínima de fiscalização por estabelecimento.
	S
	N
	S
	N

	Se há evidências de aplicação das normas existentes quanto à estimação de risco e de exercício da frequência mínima?
	S
	N/A
	S*
	N/A

	Se há evidência de uso de métodos objetivos para escolha dos estabelecimentos que serão fiscalizados ou inspecionados.
	S
	N
	N
	N

	Se há evidência de uso, no planejamento das fiscalizações/inspeções agropecuárias, de informações obtidas a partir da investigação de casos objeto de denúncias apresentadas ao MAPA.
	N
	N
	N
	N

	Se há estimativa de necessidade de análises laboratoriais, planos amostrais de coleta previamente estabelecidos ou procedimentos similares com vistas ao levantamento de demandas laboratoriais.
	S
	Em parte
	N
	N

	áHSe há sistemas gerenciais ou ferramentas integradas que deem suporte à etapa de planejamento.
	N
	N
	N
	N

Fonte: Equipe de Auditoria. 
*Quanto à frequência mínima. 
3.3.1 - Da Ausência de Critérios Objetivos para a Avaliação de Riscos no Dipov, DFIP e DFIA
136.	Uma das causas da situação apontada refere-se à inexistência de norma interna aprovada que regulamente metodologia com critérios objetivos de análise de riscos ou determine periodicidade mínima para as ações fiscalizatórias nos âmbitos do Dipov, do DFIP e do DFIA.
137.	Para análise da metodologia de planejamento no Dipoa, Dipov, DFIP e DFIA foram solicitadas à SDA as normas e a metodologia para planejamento das fiscalizações e os critérios para seleção dos locais e para definição da quantidade de fiscalizações, por meio do Ofício 145/2018/TCU/SecexAmbiental (peça 27) .
138.	Na resposta da SDA, verificou-se que o Dipoa possui uma metodologia de planejamento diferenciada em relação aos demais departamentos. Nesse departamento, há o cálculo do risco estimado associado a cada estabelecimento com base em três métricas: volume de produção, categoria do produto e desempenho do estabelecimento quanto ao atendimento à legislação aplicável à fiscalização. Baseado no risco estimado aferido para cada estabelecimento é definida a frequência de fiscalização: anual, semestral, bimestral ou quinzenal, conforme regulamentação estabelecida pela Norma Interna 2/Dipoa/SDA/2015 (peça 107) .
139.	Nas reuniões realizadas nas SFA visitadas e no Dipoa, verificou-se que essa metodologia está sendo executada, ou seja, estão sendo calculados os riscos de cada estabelecimento para definição da frequência de fiscalização. Sendo que, como consequência do advento dessa nova sistemática, houve diminuição do número de fiscalizações planejadas para cada estado, mas a percepção dos gestores é que se manteve a eficácia do controle. 
140.	O Dipoa encaminhou o número de fiscalizações planejadas e executadas para todos os estados do país nos últimos três anos, em que se percebe a tendência de queda no número de ações de controle.
Tabela 7 - Fiscalizações Periódicas Planejadas e Executadas no Dipoa
		Carne
	Leite
	Mel
	Ovo
	Pescado
	TOTAL

	Planejada 2016
	7.131
	7.202
	690
	1.296
	1.880
	18.199

	Planejada 2017
	2.285
	3.279
	266
	614
	799
	7.243

	Planejada 2018
	1.194
	804
	110
	211
	333
	2.652

	Executada 2016
	5.919
	4.521
	313
	938
	1.983
	13.674

	Executada 2017
	1.076
	1.571
	145
	299
	823
	3.914

	Executada 2018
	501*
	436*
	44*
	50*
	223*
	1.255*

Fonte: MAPA (peça 28) . 
*Dados incompletos.
141.	Já o Dipov informou que o planejamento das ações de fiscalização relacionadas à inspeção vegetal (bebidas e qualidade vegetal) é realizado mediante a elaboração do Plano Operacional Anual, sendo que os critérios para a seleção dos locais a serem fiscalizados são definidos pelos Serviços de Fiscalização de cada Superintendência que buscam centralizar seus esforços nos estabelecimentos com maior tempo sem fiscalização (peça 93) .
Os critérios para a seleção dos locais a serem fiscalizados são definidos pelos Serviços de Fiscalização de cada Superintendência que buscam centralizar seus esforços nos estabelecimentos com maior tempo sem fiscalização. Apesar de possuírem a programação definida no POA, em vários momentos os Serviços têm que dar preferências no atendimento às denúncias recebidas pelos diversos canais deste Ministério (ouvidoria, SIC, e-mail etc.) , como também às solicitações apresentadas pelos diversos aos órgãos externos (Ministério Público, órgãos de Defesa do Consumidor, Vigilância Sanitária) e as vistorias de estabelecimento para fins de registro, ações essas que que podem comprometer a execução das metas programadas (Resposta do Dipov ao Ofício 145/2018/TCU/SecexAmbiental, grifo nosso) .
142.	Quanto ao DFIA, o mesmo enviou o modelo do Plano Operacional Anual, em que não se verificou a existência de metodologia ou critérios baseados em riscos, apenas metas quantitativas de números de fiscalizações (peça 28) . Adicionalmente, na reunião realizada em 11/5/2018 com os gestores desse departamento, foi relatado que ocorre anualmente um evento com a participação de todas as SFA, em que são repassadas as diretrizes para o planejamento do próximo ano, mas que a definição dos critérios específicos para seleção dos estabelecimentos que serão fiscalizados ocorre localmente em cada SFA.
143.	O DFIP relatou que os critérios e priorização dos locais que serão fiscalizados são definidos pelas equipes técnicas em cada SFA de acordo com o número de estabelecimentos, produtos e capacidade operacional. Além disso, esse departamento encaminha anualmente orientações para elaboração do planejamento das Superintendências e discute estratégias de fiscalização, metas, resultados e programações anuais (peça 28) .
Os critérios para a elaboração do planejamento das fiscalizações utilizam como base os dispositivos contidos na legislação vigente de cada setor específico sob atribuição do DFIP (CPA- Alimentação Animal, CPV – Produto Veterinário, SMA – Material Genético Animal e Registro Genealógico) . Cada área citada discute em conjunto com a equipe técnica nas Superintendências, as prioridades de fiscalização e estabelecem o planejamento (POA) de acordo com o número de estabelecimentos, produtos e capacidade operacional (recurso x pessoal x tempo por atividade) (Resposta do DFIP ao Ofício 145/2018/TCU/SecexAmbiental, grifo nosso) .
144.	Além disso, os gestores do DFIP, na reunião realizada em 8/5/2018, reportaram que estão conduzindo um novo modelo de fiscalização baseado em risco, em que existirão critérios objetivos para selecionar os estabelecimentos que serão fiscalizados, mas que atualmente o critério normal é selecionar empresas que estão há mais tempo sem ser fiscalizada.
145.	Dessa forma, conclui-se que, com exceção do Dipoa, os demais departamentos analisados não utilizam critérios objetivos para avaliação de riscos. De modo geral, os serviços técnicos correspondentes nas SFA planejam as fiscalizações com base na realidade de cada estado, inclusive quanto à identificação de quais riscos considerar, para fins de priorização de estabelecimentos e para programação operacional das fiscalizações, sendo que o critério mais comum utilizado é escolher empresas há mais tempo sem ser fiscalizada.
146.	Esse diagnóstico foi confirmado nas visitas às Superintendências dos estados do Goiás, Pará, Paraná, Paraíba, Pernambuco e do Distrito Federal em que se constatou a inexistência de metodologia baseado em risco em quase todas as áreas vinculadas ao Dipov, DFIP e DFIA. A exceção foi na SFA do Paraná, em que existe uma classificação dos riscos dos estabelecimentos para as áreas vinculadas ao DFIA, contudo tal metodologia não está normatizada e é específica para essa Superintendência.
147.	O Decreto 9.203/2017 que dispõe sobre a política de governança da administração pública federal determina que a alta administração pública deverá manter sistema de gestão de riscos e controles internos com vistas à identificação, à avaliação, ao tratamento, ao monitoramento e à análise crítica de riscos que possam impactar a implementação da estratégia e a consecução dos objetivos da organização. Assim, deve haver integração da gestão de riscos ao processo de planejamento estratégico e aos seus desdobramentos, às atividades, aos processos de trabalho e aos projetos em todos os níveis da organização.
Art. 17. A alta administração das organizações da administração pública federal direta, autárquica e fundacional deverá estabelecer, manter, monitorar e aprimorar sistema de gestão de riscos e controles internos com vistas à identificação, à avaliação, ao tratamento, ao monitoramento e à análise crítica de riscos que possam impactar a implementação da estratégia e a consecução dos objetivos da organização no cumprimento da sua missão institucional, observados os seguintes princípios:
II - integração da gestão de riscos ao processo de planejamento estratégico e aos seus desdobramentos, às atividades, aos processos de trabalho e aos projetos em todos os níveis da organização, relevantes para a execução da estratégia e o alcance dos objetivos institucionais (Decreto 9203/2017) . 
148.	Ademais, o art. 13 da Instrução Normativa Conjunta MP/CGU 1/2016 dispõe que ‘os órgãos e entidades do Poder Executivo federal deverão implementar, manter, monitorar e revisar o processo de gestão de riscos, compatível com sua missão e seus objetivos estratégicos (...) ‘. A fim de facilitar a implantação pelos órgãos correspondentes, a norma elenca os princípios da Gestão de Risco, bem como a Estrutura do Modelo de Gestão de Riscos.
149.	Nessa linha, em 2016, o Ministério do Planejamento lançou o Manual de Gestão de Integridade, Riscos e Controles Internos da Gestão, no qual apresenta o Método de Priorização de Processos. Essa técnica tem por objetivo estabelecer prioridades e definir prazos para gerenciamento de riscos, com foco nos processos organizacionais.
150.	Além disso, o Plano de Defesa Agropecuário de 2015 (PDA) contempla como um dos princípios para fortalecer a Defesa Agropecuária a ‘utilização de análises de risco e análises de custo/benefício para fundamentar a ação regulatória’. 
151.	O planejamento das ações de fiscalização sem o insumo proveniente de metodologia padrão de análise de riscos pode gerar a realização de ações fiscalizatórias em número e em estabelecimentos possivelmente não condizentes com a real necessidade da Defesa Agropecuária. 
152.	Leva, também, à avaliação descentralizada e não padronizada dos riscos (pelos AFFA e com base em seu conhecimento e experiência profissional) , para fins de priorização de estabelecimentos, resultando em planejamentos tão distintos quantos são os serviços técnicos ou AFFA responsáveis pelo planejamento das inspeções/fiscalizações nas áreas do Dipov, DFIP e DFIA.
3.3.2 - Da não Utilização das Informações Provenientes de Denúncias
153.	Uma outra causa verificada é que não foram identificadas evidências do uso, no planejamento anual das fiscalizações e inspeções, de informações provenientes das denúncias apresentadas por meio da Ouvidoria do MAPA.
154.	A Ouvidoria do MAPA é o canal de atendimento e tratamento de denúncias de possíveis irregularidades de atividades fiscalizadas pelo Ministério, bem como de desvios de conduta de seus servidores, conforme Portaria do Gabinete do Ministro do MAPA 1.879/2017.
155.	As denúncias são recebidas pela central de atendimento 0800, telefone fixo, correspondência eletrônica, formulário web e atendimento presencial, mas todas são cadastradas no sistema e-OUV, que é o sistema informatizado desenvolvido pela CGU para consolidar as manifestações relativas à denúncias, solicitações, sugestões, reclamações e elogios referentes aos serviços públicos federais.
156.	Todas as denúncias recebidas no MAPA são apuradas, seguindo um fluxograma de tratamento específico, sendo que há o prazo de 30 dias, contado de seu recebimento, prorrogável por igual período mediante justificativa expressa, para que a Ouvidoria apresente proposta conclusiva às manifestações, seguindo a regulamentação contida no Decreto 9.492/2018.
157.	De acordo com a Ouvidoria do MAPA, em 2017, cerca de 83% das denúncias, do total de 1.361, tiveram como assunto ‘Atividades Fiscalizadas’. Dessas manifestações, 846 necessitaram de ações fiscalizatórias para análise dos fatos narrados, sendo que em 25/9/2018, 776 (90%) desses procedimentos já haviam sido concluídos.
158.	Quanto à procedência das denúncias recebidas no ano de 2017, tem-se que cerca de 43% das denúncias apuradas por procedimentos fiscalizatórios foram consideradas procedentes.
159.	No entanto, as informações e os resultados do tratamento das manifestações da Ouvidoria, notadamente das denúncias, não são utilizados como insumos para o planejamento das ações de fiscalização, como se verificou a partir de entrevistas realizadas com a Ouvidoria e com os gestores da SDA e das SFA visitadas.
160.	As manifestações recebidas pelo MAPA constituem um banco de informações robusto de extrema relevância para a área de fiscalização. Apesar disso, os gestores das SFA, em entrevistas, informaram que, no geral, as unidades da SDA percebem as denúncias recebidas como algo que impacta negativamente em suas atividades cotidianas.
161.	As denúncias, em geral, revelam diversos tipos de irregularidades e representam o exercício do controle social. No entanto, esses insumos potencialmente relevantes deixam de ser considerados no planejamento. Além disso, tais informações deixam de ter utilidade para a construção e para o exercício de atividades de inteligência na SDA e, ainda, revelar movimentações indesejadas no mercado, tipologias e modus operandi a ser combatido pelo Estado, como a clandestinidade. 
3.3.3 - Proposta de Deliberações e Benefícios Esperados
162.	Para a solução dos problemas apresentados e considerando as causas identificadas, propõe-se:
a)	Determinar à SDA que apresente plano de ação para implantação de metodologia de avaliação de risco e priorização de estabelecimentos e produtos a serem fiscalizados/inspecionados, no âmbito dos departamentos Dipov, DFIP e DFIA.
b)	Recomendar à SDA que utilize as informações resultantes do tratamento das manifestações recebidas na Ouvidoria do MAPA para subsidiar o seu planejamento anual.
163.	Espera-se que o cumprimento da deliberação ora proposta resulte em maior assertividade e melhor fundamentação na escolha de estabelecimentos que serão fiscalizados, bem como maior eficiência na alocação de recursos humanos, físicos e financeiros.
3.4.	O monitoramento das fiscalizações é deficiente e, para algumas áreas, inexistente
164.	Os departamentos da SDA não acompanham a eficácia e a efetividade das fiscalizações e inspeções realizadas.
165.	O Regimento Interno da SDA confere aos departamentos Dipoa (arts. 117, II e 141, I e IV) , Dipov (art. 155, II) , DFIA (art. 81, II) e DFIP (art. 101. II e VI) as atribuições de monitoramento/acompanhamento e avaliação da execução das atividades de fiscalização e inspeção de suas respectivas áreas de atuação.
166.	No entanto, essas atividades geralmente têm por foco o acompanhamento periódico do cumprimento de metas numéricas apenas. Em alguns casos, são realizadas reuniões ou conferências para discussão técnica específica, conforme resume a tabela abaixo:
Tabela 8 - Resumo do Acompanhamento Gerencial por Departamento
	Dipoa

	As informações estão disponíveis apenas no SEI e somente podem ser consultadas individualmente, ou seja, não estão estruturadas em sistemas gerenciais. 

	Dipov

	Acompanha a execução das inspeções por meio dos relatórios de atividades mensais com dados numéricos agregados.

	DFIP

	Acompanha por meio de reuniões presenciais ou por videoconferência as ações desenvolvidas pelos serviços, e também por planilhas eletrônicas.

	DFIA

	Acompanha por meio de relatórios com dados mensais das fiscalizações, os quais são encaminhados trimestralmente. Realiza, também, reuniões presenciais anuais para discussões das atividades desenvolvidas pelos serviços, a fim de orientar, discutir resultados e harmonizar procedimentos.

Fonte: Equipe de Auditoria
167.	A comparação entre as ações fiscalizatórias executadas e as planejadas apresentadas pelo Dipoa, Dipov, DFIP e DFIA, bem como pelas SFA visitadas no DF, PE, PB, PR, GO e PA, demonstram a dificuldade enfrentada pela SDA em realizar todas as ações hoje consideradas necessárias pela Defesa Agropecuária para dar cumprimento ao seu objetivo de ‘garantir segurança e qualidade dos insumos agrícolas e pecuários, bem como dos produtos de origem vegetal e animal produzidos no país’ (BRASIL, 1991) , como resumem os dados abaixo:
Tabela 9 - Percentual de Fiscalizações Executadas Conforme o Planejado por Departamento
	Departamento
	2016
	2017
	2018*

	Dipoa
	75,14%
	54,04%
	32,05%

	Dipov
	-
	-
	-

	DFIA
	82,98%
	81,24%
	-

	DFIP
	-
	-
	-

Fonte: Equipe de Auditoria.
*Dados incompletos (até abril/2018) 
168.	A ausência de dados para o Dipov se deu porque o Departamento não estabelece meta anual de fiscalizações devido à resistência dos auditores que alegam excesso de carga de trabalho. Já o DFIP não forneceu o número programado de fiscalizações por área de atuação, mas apenas informações sobre AFFA responsáveis, número de inconformidades e total de fiscalizações realizadas.
169.	A despeito da competência da SDA de promover a ‘elaboração, a execução, o acompanhamento e a avaliação de planos, programas e ações’ constante do art. 1º da Portaria MAPA 562/2018 (Regime Interno da SDA) , identificou-se a ausência de padronização dos procedimentos para acompanhar a eficácia e a efetividade das fiscalizações.
170.	Assim, esse processo ocorre de maneira despadronizada, impede a retroalimentação das informações para fins de planejamento, além de prejudicar a avaliação da eficácia e da efetividade das fiscalizações e inspeções.
171.	Outra causa para o não acompanhamento da eficácia e efetividade das ações de fiscalização e inspeção realizadas pelo Dipoa, Dipov, DFIP e DFIA é que não há indicadores de desempenho estabelecidos.
172.	Conforme declarado pela SDA nas respostas ao Ofício 8-264, os indicadores informados pela SDA medem, em regra, a conformidade dos produtos/insumos fiscalizados com base no número de fiscalizações/inspeções realizadas (peça 60) .
173.	As consequências são a redução da possibilidade de os departamentos identificarem tempestivamente falhas graves nas atividades de fiscalização e inspeção, bem como o aumento na probabilidade de tratamento desigual para fiscalizados em mesmas condições, em desacordo com o princípio da isonomia e o disposto no caput art. 29-A, da Lei 8.171/1991, in verbis:
A inspeção industrial e sanitária de produtos de origem vegetal e animal, bem como a dos insumos agropecuários, será gerida de maneira que os procedimentos e a organização da inspeção se faça por métodos universalizados e aplicados equitativamente em todos os estabelecimentos inspecionados.
3.4.1 - Proposta de Deliberações e Benefícios Esperados
174.	Para a solução dos problemas apresentados e considerando as causas identificadas, propõe-se:
a)	Determinar à SDA que estabeleça procedimentos para acompanhar e avaliar as fiscalizações e inspeções realizadas nos seus departamentos.
b)	Recomendar à SDA que crie indicadores-chave para avaliar o progresso do planejamento e da execução das fiscalizações/inspeções realizadas pelo Dipoa, Dipov, DFIA e DFIP.
175.	Espera-se que a adoção das ações propostas possibilite a detecção e a correção tempestivas de problemas na execução, bem como a harmonização dos procedimentos de fiscalização e inspeção em todo o país.
3.5.	O suporte de sistemas informatizados para os processos de fiscalização é precário
176.	Os departamentos da SDA analisados realizam o planejamento, execução e monitoramento das fiscalizações/inspeções por meio de planilhas eletrônicas, editores de texto e ferramentas locais. Além disso, verificou-se nesses departamentos a utilização de sistemas obsoletos e inseguros para gestão do cadastro de estabelecimentos.
177.	Esse diagnóstico foi desenvolvido baseado nas análises dos processos de negócios e sistemas utilizados para planejamento, execução e monitoramento das fiscalizações/inspeções. Além das entrevistas realizadas com gestores do MAPA e do exame de relatórios de outras entidades e do próprio TCU, em outros trabalhos, que avaliaram a Tecnologia da Informação (TI) do Ministério.
178.	Inicialmente, foram solicitados, via ofício 145/2018-TCU/SecexAmbiental (peça 27) , os modelos de processo das atividades de fiscalização/inspeção executadas pelos departamentos da SDA. Na resposta foi encaminhado o estudo realizado em 2016 (peça 68) , por meio de um projeto de cooperação técnica com o Instituto Interamericano de Cooperação para a Agricultura (IICA) , executado pela empresa Neo-Pública, em que foi gerada a cadeia de valor dos departamentos da SDA, estruturada com base na identificação de seus processos e subprocessos vinculados, bem como a situação das interfaces com os sistemas de suporte do MAPA que lhes prestam apoio tecnológico.
3.5.1 - Da Ausência de Sistema Corporativo para Gerenciar o Planejamento e Execução das Fiscalizações
179.	Verificou-se que o planejamento das fiscalizações/inspeções é realizado via planilha eletrônica, ou seja, não há um sistema corporativo que apoie esse processo. Como o planejamento é realizado de forma descentralizada pelos dez Sipoa, no caso do Dipoa, e pelas 27 SFA, para os demais departamentos, a falta de um sistema corporativo gera insegurança, erros e risco de fraude no processo, devido à fragilidade de se manter informações relevantes em diversas planilhas.
180.	Em relação à etapa de execução da fiscalização/inspeção, não há sistema corporativo que apoie tal processo em nenhum dos departamentos analisados. Assim, inexistem diversos controles como: quais estabelecimentos foram fiscalizados, os resultados das fiscalizações, as não conformidades das inspeções permanentes, a equipe que realizou a fiscalização e o acompanhamento do planejamento.
181.	Cabe ressaltar que os departamentos da SDA utilizam, desde 2016, o Sistema Eletrônico de Informações (SEI) , que é um software para controle de trâmite processual. Assim, para cada fiscalização é autuado um processo eletrônico que registra as informações geradas na execução das fiscalizações. Apesar da sua importância, o SEI não substitui a necessidade de um sistema corporativo, principalmente para possibilitar a gestão centralizada da Secretaria visando à padronização e melhoria contínua dos processos.
182.	Em relação ao monitoramento, também não há sistema informatizado que suporte tal processo. Assim, o mesmo ocorre por meio de planilhas e de forma não uniforme, já que a falta de sistema informatizado dificulta tal processo, principalmente considerando que a execução das fiscalizações/inspeções é descentralizada.
183.	Dessa forma, de acordo com os gestores e servidores entrevistados, há carência nos sistemas de informação para as fiscalizações/inspeções. Os sistemas encontrados nos departamentos são em sua maioria cadastrais, ou seja, mantêm os estabelecimentos e produtos registrados, sendo que esses apresentam diversas deficiências como: ausência de interface gráfica, existência de erros nas funcionalidades, intermitência no comportamento.
184.	Por outro lado, relataram a utilização do SEI, que possibilitou a gestão e trâmite processual de forma eletrônica, já que antes da sua implantação era tudo executado ‘em papel’. Além disso, foi apontada a utilização de planilhas eletrônicas que são utilizadas para gerenciamento do planejamento, execução e monitoramento das fiscalizações/inspeções.
185.	A insuficiência de sistemas informatizados também foi evidenciada no Relatório de Avaliação do Exercício de 2017 do MAPA elaborado pela CGU, em que se destacou a ausência de sistema para registro do planejamento e execução do trabalho do Sipoa. Apesar de o relatório ter focado na área de produtos de origem animal, o mesmo se observa em todos os demais departamentos da SDA. Segue trecho extraído do relatório: 
‘Merecem destaque as recomendações da CGU relacionadas à necessidade de o Ministério desenvolver sistema – ou módulo de sistema já disponível – que permita o registro do planejamento e do resultado de inspeções e fiscalizações, de modo a permitir um acompanhamento qualificado, pela SDA/Mapa, do trabalho dos Sipoa, viabilizando o acesso a informações gerenciais tanto sobre a atuação das unidades descentralizadas (atendimento dos Planos Operativos, tempestividade das inspeções e supervisões) , como a regularidade da atuação dos estabelecimentos (aqueles que possuem alta frequência de não conformidades, ou, por outro lado, frigoríficos que podem ser considerados referência de atuação) .’
186.	O Decreto 8.539/2015, que dispõe sobre o uso do meio eletrônico para a realização do processo administrativo no âmbito das entidades da administração pública federal, estabelece a necessidade de utilização de sistemas informatizados para a gestão e o trâmite de processos administrativos eletrônicos, visando assegurar a eficiência, a eficácia e a efetividade da ação governamental e promover a adequação entre meios, ações, impactos e resultados, além da segurança, transparência e economicidade.
187.	Além disso, o princípio da eficiência (art. 37 da CF/88) rege que a Administração deve buscar o emprego otimizado dos recursos e meios para obtenção dos seus resultados. Assim, verifica-se que a utilização de um sistema integrado é essencial para eficiência das atividades de fiscalização/inspeção devido à complexidade e à quantidade numerosa de atores envolvidos no processo.  
188.	Importante observar que a ausência de sistema integrado dificulta a execução de diversas atribuições legais da SDA, notadamente as constantes das alíneas b e c do inciso II do art. 1° da Portaria 562/2018 MAPA (Regimento Interno da SDA) :
Art. 1º - À Secretaria de Defesa Agropecuária compete: 
II - planejar, normatizar, coordenar e supervisionar as atividades de defesa agropecuária, em especial, por meio: 
b) da fiscalização e da inspeção de produtos, derivados, subprodutos e resíduos de origens animal e vegetal; 
c) da fiscalização de insumos agropecuários.
3.5.2 - Do Excesso de Sistemas Cadastrais e Alguns com Tecnologias Obsoletas
189.	Outro problema verificado, foi a grande quantidade de sistemas cadastrais existentes nos quatro departamentos analisados. Sendo que muitos desses sistemas são antigos e desenvolvidos em tecnologias obsoletas, cuja manutenção e evolução é complexa, já que poucos servidores do MAPA e até mesmo profissionais do mercado as conhecem, além de não possuírem documentação.
190.	Essa situação verifica-se, por exemplo, no Dipoa, em que é utilizado o Sistema de Informações Gerenciais do Serviço de Inspeção Federal (Sigsif) para controlar os dados cadastrais dos estabelecimentos registrados no departamento. Esse sistema utiliza uma tecnologia obsoleta (Oraflex) , sem componentes gráficos, ou seja, toda interação é realizada via teclado; não possui documentação; tem baixa interoperabilidade e portabilidade; e dificuldades de manutenção. 
191.	No Dipov é utilizado o Sistema Integrado de Produtos e Estabelecimentos Agropecuários (Sipeagro) , que gerencia o processo e cadastro de estabelecimentos e produtos do setor de bebidas e as entidades prestadoras de serviço em classificação de produtos vegetais. 
192.	Já no DFIP, utiliza-se o Sistema Integrado de Registro de Produto e Estabelecimento (Sipe) para controlar os estabelecimentos da área de alimentação animal no Norte e Nordeste, e da área de material genético; o Sipe 2000, que controla os estabelecimentos da área de alimentação animal no Centro-Oeste, Sul e Sudeste; e o Sipeagro que gerencia o cadastro dos estabelecimentos da área de produtos veterinários. Assim, utiliza-se mais de um sistema para gerenciamento dos estabelecimentos da área de alimentação animal, o que dificulta a gestão. Adicionalmente, o Sipe foi desenvolvido em Oraflex, cujos problemas foram descritos na análise do Sigsif, e o Sipe 2000 está descontinuado, ou seja, não há manutenção ou evolução, o que gera riscos para a continuidade do negócio.
193.	Quanto ao DFIA, é utilizado o sistema de Registro Nacional de Sementes e Mudas (Renasem) , que controla o cadastro dos estabelecimentos registados nessa área e o Sipeagro que gerenciam os dados dos estabelecimentos que produzem e comercializam fertilizantes.
194.	Observa-se que boa parte das funcionalidades dos diversos sistemas cadastrais são semelhantes, existindo viabilidade para consolidação. A exceção é o Sigsif que possui muitas funcionalidades específicas para a gestão dos estabelecimentos e produtos de origem animal, e cuja implementação de novo Software para substituir o Sigsif em Oraflex está em desenvolvimento.
195.	Alguns efeitos decorrentes desses problemas são: o risco de descontinuidade dos processos de fiscalização e inspeção, a diminuição da eficiência da execução dos processos de trabalho da SDA, o aumento do número de erros na execução dos processos de fiscalização e inspeção e o aumento dos custos de manutenção dos sistemas de informação.
3.5.3 - Da Baixa Maturidade da Gestão e Governança de TI e da Carência de Pessoal
196.	Uma das principais causas para os problemas verificados é a baixa maturidade da gestão e governança de TI do MAPA, conforme diagnosticado no Acórdão 588/2018-TCU-Plenário, que avaliou a gestão e governança de 488 organizações públicas em 2017. A metodologia utilizada foi a ‘autoavaliação’, ou seja, os gestores das organizações participantes responderam a um questionário para mensuração do nível de maturidade em diferentes temas, entre eles, a governança e gestão de TI.
197.	O valor do indicador integrado de governança e gestão de TI (iGovTI) do MAPA foi de 15% e, dessa forma, ficou classificado como inicial. Esse indicador consolida os índices de Governança de TI e de capacidade de gestão de TI. Cabe ressaltar, que para classificação foram definidas quatro faixas: Inexpressivo (0 a 14,9%) ; Inicial (15 a 39,9%) ; Intermediário (40 a 69,9%) ; e Aprimorado (70 a 100%) . Para comparação, o valor médio para todos ministérios do iGovTI foi de aproximadamente 40%.
198.	Outra causa identificada foi a carência de servidores especializados em TI no atual quadro do MAPA, já que há somente 27 servidores lotados na CGTI, o que corresponde a 0,29% do total de 9.291 servidores atualmente lotados no Ministério. Ademais, boa parte desses servidores não possui formação em TI.
199.	Devido ao reduzido número de servidores, o desenvolvimento e manutenção de sistemas são executados por meio de contratos com fábricas de software, mas tal modelo não tem sido eficaz, já que nos últimos anos houve poucas entregas realizadas pela fábrica, de acordo com os gestores da CGTI.
200.	Consequentemente, verificam-se grande carência de informatização em todas as áreas do Ministério, dificuldade para implantação de novos sistemas, desperdício de recursos em projetos que não são finalizados, entre outros efeitos.
3.5.4 - Proposta de Deliberações e Benefícios Esperados
201.	Para a solução dos problemas apresentados e considerando as causas identificadas, propõe-se:
a.	Determinar ao MAPA que apresente plano de ação para implantação de sistema corporativo para gerenciar o planejamento e a execução das fiscalizações e inspeções realizadas no Dipoa, Dipov, DFIP e DFIA.
b.	Recomendar ao MAPA que unifique os sistemas de registro de estabelecimentos e produtos existentes no Dipov, DFIP e DFIA.
202.	Espera-se que, a partir da adoção de um sistema corporativo para gerenciar o planejamento e a execução das fiscalizações/inspeção, melhore a eficiência dos processos de fiscalização e inspeção, já que o suporte informatizado tem o potencial de trazer ganhos operacionais; mas também que possibilite o monitoramento e melhoria contínua dos processos e facilite o planejamento, já que as informações estarão centralizadas. Além disso, espera-se que haja maior transparência e se reduza os riscos de erros e de fraude e corrupção.
203.	Ademais, a unificação dos sistemas de cadastros poderá diminuir os custos de manutenção e o risco de descontinuidade de alguns processos de negócio.
3.6.	O Processo Administrativo Sancionatório apresenta problemas de segurança jurídica e efetividade
204.	No Processo Administrativo Sancionatório (PAS) foram detectadas as seguintes constatações: procedimentos normatizados de forma distinta em cada departamento, existência apenas de decisões monocráticas em todas as instâncias de julgamento; e valores defasados das multas aplicadas.
205.	A Administração Pública é investida de certos poderes administrativos nas relações com o particular, que decorrem da supremacia do interesse público sobre o privado. Dentre eles destaca-se o poder disciplinar que autoriza a Administração Pública a aplicar penalidades tanto a agentes públicos como a particulares ligados ao ente por algum vínculo jurídico administrativo específico. 
206.	No caso de sanções a particulares, o PAS é utilizado pelo MAPA no intuito de prevenir, educar e reprimir condutas que causem prejuízos à saúde pública da população.
3.6.1 - Da Ausência de Procedimentos Uniformes no PAS 
207.	Após análise da instrução e julgamento de processos administrativos sancionatórios no Dipoa, Dipov, DFIP e DFIA foram identificados diferentes procedimentos e prazos, sem motivo aparente para tal quebra de isonomia.
208.	Nas áreas de fiscalização de bebidas, fermentados acéticos, vinhos e derivados da uva e do vinho; e de registro genealógico, subordinadas, respectivamente, aos departamentos Dipov e DFIP, o julgamento das autuações é realizado em três instâncias, o que diverge do padrão do restante da SDA, no qual o PAS tramita no máximo por duas instâncias administrativas.
209.	Além disso, não existe padronização em relação aos prazos processuais para as diversas áreas que compõem a SDA. Por exemplo, no Dipov, o prazo para instrução e julgamento dos recursos administrativos na área de bebidas é de 30 dias, enquanto na área de vinhos o prazo é de 45 dias, nas outras áreas não há previsão de prazo para instrução e julgamento.
210.	Outras diferenças processuais entre as áreas da SDA são as divergências entre os prazos para apresentação de defesa e autoridade julgadora em primeira e segunda instância. As constatações estão resumidas na tabela abaixo:
	Departamento
/ Área
	Legislação
	Prazo 
Defesa
1ª Instância
	Autoridade julgadora 
1ª Instância 
	Prazo 
Instrução e 
Julgamento
1ª Instância 
	Prazo
Defesa 
2ª Instância
	Autoridade julgadora 2ª Instância 
	Prazo
Instrução e
Julgamento
2ª Instância
	Existência de 3ª instância

	1. DIPOA

	1.1 Inspeção de produtos de origem animal
	Decreto 9.013/2017Lei 1.283/1950Lei 7.889/1989
	10 dias
	Chefe do Sipoa do local da infração
	não há 
	10 dias
	Diretor do Dipoa 
	não há
	não há

	2. DIPOV
								
	2.1 Classificação de produtos vegetais 
	Lei 9.972/2000Decreto 6.268/2007
	10 dias
	Chefe do serviço da Unidade da Federação
	não há 
	10 dias
	Chefe da Divisão Técncica da Unidade da Federação 
	não há
	não há

	2.2 Bebidas em geral
	Lei 8.918/1994Decreto 6.871/2009
	20 dias
	Chefe do serviço da Unidade da Federação
	30 dias
	20 dias 
	Instância central da área de bebidas 
	30 dias
	não há

	2.3 vinhos e derivados da uva e do vinho 
	Lei 7.678/1988Decreto 8.198/2014
	20 dias
	Chefe do serviço da Unidade da Federação
	45 dias 
	20 dias 
	Instância central da área de bebidas 
	45 dias
	há

	3. DFIA

	3.1 Fertilizantes, Corretivos e Inoculantes
	Lei 6.894/1980Decreto 4.954/2004
	20 dias
	Superintendente da Unidade da Federação
	30 dias 
	20 dias 
	Secretário de Defesa Agropecuária
	30 dias
	não há

	3.2 Sementes e Mudas
	Decreto 5.153/2004Lei 10.711/2003
	15 dias
	Superintendente da Unidade da Federação
	1 10 dias úteis 
	15 dias 
	Secretário de Defesa Agropecuária
	15 dias
	não há

	3.3 Agrotóxicos e Afins
	Lei 7.802/1989Decreto 4.074/2002
	10 dias
	Superintendente da Unidade da Federação
	 30 dias
	 10 dias 
	Secretário de Defesa Agropecuária
	30 dias  (aplica-se a lei 9.784/99) 
	não há

	4. DFIP
								
	4.1 Alimentação animal
	Lei 6.198/1974Decreto 5.053/2004
	15 dias
	 Autoridade competente do MAPA
	30 dias 
	10 dias
	Autoridade competente do MAPA
	30 dias
	não há

	4.2 Produtos de uso veterinário
	Decreto-Lei 467/1969Decreto 5.053/2004
	10 dias
	Órgão de fiscalização da Unidade da Federação
	5 dias
	10 dias 
	Autoridade Hierarquicamente Superior
	30 dias
	não há

	4.3 Material genético
	Lei 6446/77Decreto 187/1991
	15 dias
	Dirigente do órgão de fiscalização 
	não há 
	15 dias
	Autoridade Fiscal Competente
	não há
	não há

	4.4 Registro genealógico
	Lei 4.716/65 Decreto 8.236/2014
	15 dias
	Superintendente  da Unidade da Federação
	30 dias 
	15 dias
	Órgão Central do MAPA
	30 dias
	há (Secretário de defesa agropecuária) 

211.	Observa-se que cada área dentro de cada departamento é regulada por um normativo diferente, o qual trata o procedimento administrativo de forma distinta. Em entrevistas com os gestores, foi informado que os departamentos agem de forma independente e pouco se comunicam, cada um regulado por sua norma específica.
212.	Além disso, o excesso de normativo com regras totalmente distintas para cada área dificulta a compreensão dos procedimentos executados pela iniciativa privada e sociedade e pelos próprios servidores do MAPA, além de provocar um problema de isonomia, conforme relatado nas reuniões realizadas com os gestores da SDA e nas visitas às SFA.
213.	Esse entendimento é corroborado pela SDA que inclusive já elaborou minuta de Projeto de Lei que possui dois capítulos referentes ao PAS (peça 108) : Capítulo VI – Das Infrações e das Penalidades e Capítulo VIII – Do Processo Administrativo de Fiscalização Agropecuária, que visam padronizar as sanções administrativas e medidas cautelares aplicadas decorrentes da ação de fiscalização agropecuária, bem como as instâncias e o rito do processo administrativo sancionatório. 
214.	Tais modificações, de acordo com a Nota Técnica 20/2018/SDA/MAPA (peça 84) : ‘trata-se de anseio antigo do corpo técnico da fiscalização, mas também do setor regulado, visto a desuniformidade atual existente nos dispositivos legais que versam sobre a fiscalização agropecuária’.
215.	Uma uniformização de regras e normas comuns, principalmente no que tange ao PAS, facilitaria a interação entre os departamentos, construção de jurisprudência e melhor transparência das decisões administrativas. 
3.6.2 - Da Ausência de Decisões Colegiadas no PAS
216.	Os julgamentos de processos administrativos sancionatórios em segunda e terceira instância (nos casos previstos) realizados pelos departamentos da SDA são tomados de forma monocrática, ou seja, não existe órgão colegiado para o julgamento, o que abre possibilidade à ocorrência de erros ou fraudes em suas decisões.
217.	Observa-se que atribuir a decisão recursal a um órgão colegiado possui o condão de aumentar a probabilidade de acerto na decisão e evitar uma falha advinda da decisão singular. Além do que, retira o poder das mãos de uma única pessoa e permite mitigar fraude e corrupção.
218.	O assunto em questão ganha relevo, quando se leva em consideração algumas das conclusões da operação da Polícia Federal denominada ‘Carne Fraca’ na qual servidores do MAPA, que eram responsáveis pelo julgamento de recursos administrativos no PAS, recebiam vantagens pessoais em troca de benefícios concedidos aos estabelecimentos fiscalizados.
219.	Nesse contexto, o princípio da colegialidade, apesar de não estar positivado em normas vigentes, é amplamente aceito e reconhecido, sendo utilizado nos mais diversos órgãos administrativos tais como agências reguladoras, Conselho Administrativo de Defesa Econômica (CADE) , Conselho de Recursos da Previdência Social, órgão ambientais, departamentos de trânsito.
220.	O novo Código de Processo Civil (CPC/15) imprime essa nova perspectiva quando do julgamento de recursos e propõe o exame colegiado como regra, tendo em vista a qualificação do pronunciamento decisório pela presença de julgadores coletivos. Assim, o exame conjunto tende a ser menos propenso a erros.
221.	A título de exemplo, do exame do art. 932 do CPC/15, verifica-se não ter sido reeditada a norma prevista no código anterior, o qual trazia a possibilidade de o relator rejeitar monocraticamente o recurso improcedente, tampouco analisar isoladamente o recurso com base na jurisprudência dominante. Dessa forma, apesar de ser um princípio não positivado em normas vigentes é amplamente aceito pela doutrina e jurisprudência dos tribunais superiores do país.
222.	Portanto, a ausência de órgão colegiado decisório aumenta o risco de serem cometidos erros no julgamento do PAS, bem como cria oportunidades para fraude e corrupção.
3.6.3 - Da Não Atualização dos Valores das Multas
223.	Os normativos que estabelecem os valores das multas que podem ser aplicadas no âmbito do PAS pelos departamentos Dipoa, Dipov, DFIP e DFIA não têm sido atualizados tempestivamente. 
224.	Cada multa está prevista em normativo próprio de cada área/departamento da SDA. A fim de verificar a perda de valor decorrentes da inflação, realizou-se atualização dos valores das multas com base no IPCA a partir de ferramenta disponibilizada no site do Banco Central do Brasil (Bacen) .
225.	Na tabela abaixo estão demonstrados a data da última atualização, valor máximo da multa e o valor máximo atualizado pelo IPCA.
Tabela 11 - Valores de multa
	Departamento
	Última Atualização
	Valor Máximo Atual (R$) 
	Valor Máximo Atualizado (R$) 

	Dipoa
	2007
	15.648
	29.106

	Dipov – Classificação de POV
	2007
	532.050
	996.945

	Dipov – Fiscalização de bebidas
	2009
	117.051
	200.438

	Dipov – Fiscalização de vinhos
	2004
	19.310
	25.399

	DFIA – OGM
	2005
	1.500.000
	3.016.770

	DFIA – Agrotóxicos
	2000
	19.008
	57.369

	DFIA – Sementes e Mudas
	2014
	1.500.000
	1.909.500

	DFIA - Fertilizantes
	2004
	19.000
	42.973

	DFIP – Produto Veterinário
	2016
	7.920
	8.495

	DFIP – Material Genético
	2000
	190
	573

	DFIP – Alimentação Animal
	2018
	9.540
	9.540

Fonte: Equipe de Auditoria.
226.	Analisando o quadro acima, também ficam evidenciados os baixos valores absolutos aplicados por vários departamentos. Por exemplo, no Dipoa, o valor máximo da multa é R$ 15.648,00. Ocorre que 73,25% das empresas registradas no Dipoa são de médio ou grande porte, assim possuem receita operacional bruta anual acima de R$ 4,8 milhões.
227.	Dessa forma, o maior valor de multa representa apenas 0,32% da receita anual, considerando o menor valor possível de receita para essas empresas, sendo que algumas delas têm receita na ordem de bilhões.
228.	Como referência, verificou-se que outros órgãos aplicam multas de valores mais relevantes. Por exemplo, a Lei 6.437/77, que trata das infrações à legislação sanitária federal aplicadas pela Anvisa, estabelece no § 1º do art. 2º os seguintes valores de multas:
I - nas infrações leves, de R$ 2.000,00 a R$ 75.000,00;
II - nas infrações graves, de R$ 75.000,00 a R$ 200.000,00;
III - nas infrações gravíssimas, de R$ 200.000,00 a R$ 1.500.000,00.
229.	Observa-se que esses valores têm um impacto muito mais significativo que as imputadas pelo MAPA em diversos departamentos, sendo que são aplicadas a vários estabelecimentos que estão sob fiscalização das duas entidades.
230.	Uma multa com baixo valor eleva o risco de uma mudança no comportamento do produtor, pois tomar medidas preventivas para não ser sancionado por condutas ilícitas muitas vezes é mais oneroso do que o pagamento das multas.
231.	Salienta-se que a CGU já apontou essa questão dos valores das taxas e multas na SDA, conforme recomendação do relatório nº 201701255: 
‘Atualizar os valores de taxas e multas relacionadas com a atuação da defesa agropecuária, articulando de maneira intragovernamental para aprovação legislativa, de modo que amplie o risco moral de produtores e proprietários de estabelecimentos inspecionados/fiscalizados e desonere os cofres públicos do financiamento de atividades que deveriam ser remuneradas pelo privado.’
232.	Assim, verifica-se uma grande desatualização dos valores das multas em quase todos os departamentos, com exceção da área de Alimentação Animal, na qual as multas são definidas com base no salário mínimo vigente, assim estão sendo atualizadas anualmente. Essa situação, além de ter um impacto negativo na arrecadação do MAPA, diminui o efeito inibidor de condutas ilícitas. 
3.6.4 - Proposta de Deliberações e Benefícios Esperados
233.	Para a solução dos problemas apresentados e considerando as causas identificadas, propõe-se recomendar ao MAPA que:
a)	Uniformize os procedimentos do Processo Administrativo Sancionatório.
b)	Avalie a possibilidade de julgar os recursos em segunda e eventual terceira instância por órgão colegiado.
c)	Atualize os valores das multas existentes nos departamentos da SDA.
234.	Espera-se que a uniformização de regras facilite a interação entre os departamentos, a construção de jurisprudência e a transparência das decisões administrativas, além disso atribuir a decisão recursal a um órgão colegiado aumenta a probabilidade de acerto na decisão e mitiga fraude e corrupção.
4.	Conclusão
235.	O Ministério da Agricultura, Pecuária e Abastecimento (MAPA) promove, por meio da Secretaria de Defesa Agropecuária (SDA) , ampla fiscalização em produtos e insumos agropecuários, visando garantir o cumprimento das normas de defesa agropecuária, bem como dos compromissos internacionais firmados pela União.
236.	De modo geral este trabalho analisou questões relacionadas ao modelo de atuação da inspeção agropecuária; à transparência, planejamento e monitoramento das fiscalizações; bem como ao suporte da tecnologia da informação e ao processo administrativo sancionatório delas decorrentes.
237.	Nesse sentido, a auditoria permitiu uma visão sistêmica sobre o objeto avaliado, apontou fragilidades na sustentabilidade do atual modelo de fiscalização federal agropecuária e identificou oportunidades de melhoria.
238.	Foram verificadas falhas nos procedimentos de planejamento, execução e monitoramento da fiscalização e inspeção federal agropecuária realizados pelo MAPA e não aderência a normativos vigentes. 
239.	Assim, é premente a necessidade de reavaliação da forma de atuação da fiscalização federal agropecuária para que se garanta eficiência, eficácia e efetividade nos serviços prestados pela Defesa Agropecuária.
240.	No que se refere à inspeção permanente, detectou-se insuficiência e, em alguns casos, ausência de servidores em estabelecimentos que realizam abates, o que vai de encontro às normas vigentes. Além disso, nessa atividade são realizados procedimentos desnecessários e defasados.
241.	Dessa forma, o atual modelo de inspeção permanente apresenta deficiências, podendo gerar problemas de continuidade e sustentabilidade de suas atividades, já que atualmente não tem capacidade de realizar todas as ações sob sua responsabilidade. Cabe ressaltar, que existe a possibilidade desse cenário piorar devido às aposentadorias iminentes, ao término da vigência dos contratos temporários dos médicos veterinários e às dificuldades orçamentárias existentes no Brasil. Essa situação pode comprometer uma eventual retomada do crescimento da economia, quando é de se esperar um acréscimo nas demandas pelas atividades de defesa agropecuária.
242.	Além disso, identificou-se que as informações relativas às fiscalizações não são disponibilizadas ao público de forma transparente e abrangente. Dessa forma, não há observância do preceito geral de publicidade, há limitação do controle social e do desenvolvimento da cultura de transparência na administração pública.
243.	Quanto ao planejamento das fiscalizações, verificou-se que os departamentos da SDA não consideram todas as informações disponíveis, como as denúncias recebidas pela Ouvidoria do Ministério e, com exceção do Dipoa, não utilizam critérios objetivos de avaliação de risco para selecionar e priorizar os estabelecimentos fiscalizados. Assim, o processo de tomada de decisão não tem acesso tempestivo a informações suficientes quanto aos riscos envolvidos, o que diminui a probabilidade do alcance dos objetivos da organização.
244.	Ademais, detectou-se que os departamentos da SDA não acompanham de forma padronizadas e completa as fiscalizações realizadas. Essa situação impossibilita o monitoramento tempestivo, a padronização e a melhoria da qualidade dos processos.
245.	No que se refere ao suporte de tecnologia de informação, observou-se a inexistência de sistema corporativo para planejamento, execução e monitoramento das ações o que dificulta o efetivo exercício das atividades de fiscalização e inspeção federal agropecuária, gerando insegurança, erros e risco de fraude no processo. Além disso, os sistemas são obsoletos e inseguros para gestão do cadastro de estabelecimentos.
246.	Quanto ao Processo Administrativo Sancionatório, além de não haver uniformidade nos procedimentos executados, as decisões em segunda e, eventualmente, terceira instância não são colegiadas, e os valores das multas carecem de atualização. Assim, não se tem isonomia nos processos realizados nos departamentos da SDA e não se induz a mudança de comportamento dos jurisdicionados.
247.	Diante disso, este trabalho propõe que seja efetuada a lotação de AFFA-MV em todos os estabelecimentos que exigem inspeção permanente e que sejam adotadas medidas para garantir a continuidade e a sustentabilidade destas atividades. Ademais, que sejam estabelecidos e implementados critérios para rotatividade e para evitar remoção arbitrária de servidores lotados permanentemente em estabelecimentos de abate.
248.	Propõe-se, também, que sejam atualizados os regulamentos técnicos de inspeção de bovinos, suínos e aves; que sejam estabelecidos critérios, periodicidade e formas de divulgação dos resultados consolidados e individuais das fiscalizações; e que seja implementada a avaliação de risco no planejamento das fiscalizações realizadas pelo Dipov, pelo DFIP e pelo DFIA.
249.	Também foi incluída proposta de utilização das denúncias recebidas na Ouvidoria do MAPA, como subsídio para o planejamento anual; de implantação de sistema corporativo para gerenciamento do planejamento e execução das fiscalizações e inspeções, com registro das informações necessárias para o monitoramento, bem como de unificação dos sistemas de registro de estabelecimentos e produtos.
250.	Por fim, propõe-se a regulamentação das atividades de acompanhamento e avaliação das fiscalizações; que sejam desenvolvidos indicadores para avaliar o desempenho das fiscalizações realizadas; que sejam uniformizados os procedimentos do Processo Administrativo Sancionatório; e, ainda, que sejam atualizados os valores das multas.
251.	Espera-se que o atendimento às propostas apresentadas propicie maior sustentabilidade à atividade de fiscalização realizada pelo MAPA, aumente a segurança jurídica aos fiscalizados e a eficiência dos processos, bem como promova eficácia no alcance dos objetivos da Defesa Agropecuária.
5.	Proposta de Encaminhamento
252.	Ante o exposto, submete-se o presente relatório à consideração superior com as seguintes propostas:
Determinações
I.	Determinar ao Ministério da Agricultura, Pecuária e Abastecimento (MAPA) , com fulcro no art. 43, inciso I, da Lei 8.443/1992, combinado com art. 250, inciso II, do Regimento Interno do Tribunal de Contas da União, que 
a.	Adote medidas com vistas a garantir a continuidade e a sustentabilidade das atividades de inspeção permanente realizada em abatedouros, nos termos do inciso IV do parágrafo 1° do art. 27-A da Lei 8.171/1991 combinado com o art. 11 do Decreto 9.013/2017, considerando o impacto financeiro e as restrições orçamentárias, tendo em vista as perspectivas de redução do quadro de pessoal devido às aposentadorias iminentes e ao fim da vigência dos contratos temporários dos médicos veterinários. 
b.	Implante, com fulcro nos arts. 3 e 4 do Decreto 8.539/2015 e no princípio da eficiência, sistema corporativo que gerencie o planejamento e a execução das fiscalizações e inspeções realizadas no Dipoa, Dipov, DFIP e DFIA, registrando as informações necessárias para o monitoramento.
c.	Apresente, no prazo de 90 dias, plano de ação destinado ao cumprimento dos itens I.a e I.b, estabelecendo, no mínimo, as ações a serem tomadas, os responsáveis pelas ações e os prazos para a implementação.
II.	Determinar à Secretaria de Defesa Agropecuária (SDA) do Ministério da Agricultura, Pecuária e Abastecimento (MAPA) , com fulcro no art. 43, inciso I, da Lei 8.443/1992, combinado com art. 250, inciso II, do Regimento Interno do Tribunal de Contas da União, que:
a.	Efetue, no prazo de 60 dias, a lotação de Auditores Fiscais Federias Agropecuários formados em Medicina Veterinária em todos os estabelecimentos que exigem a inspeção permanente, com fundamento nos arts. 11, 14, 90, 97, 98, 106, 125 e 129 do Decreto 9.013/2017.
b.	Publique, em 60 dias e com base nos princípios da isonomia e da motivação, bem como no art. 2° e no inciso I do art. 50 da Lei 9.784/1999, regulamento com procedimentos para evitar remoção arbitrária de servidores lotados permanentemente em estabelecimentos.
c.	Publique, com fulcro no princípio da eficiência, versão atualizada dos regulamentos técnicos de inspeção de bovinos, suínos e aves.
d.	Publique, no prazo de 90 dias e com fulcro nos incisos II, III, IV e V do art. 3° da Lei 12.527/2011, regulamento com critérios, periodicidade e formas de divulgação dos resultados consolidados e individuais das fiscalizações e inspeções realizadas pela SDA e divulgue os resultados com informações qualificadas e de interesse do cidadão, preservado o sigilo devido, garantindo-se linguagem simples e de fácil compreensão.
e.	Publique regulamento e implemente metodologia de avaliação de risco e priorização de estabelecimentos e produtos a serem fiscalizados/inspecionados, no âmbito dos departamentos Dipov, DFIP e DFIA, nos termos do inciso II do art. 17 do Decreto 9.203/2017, e da Instrução Normativa Conjunta MP/CGU 1/2016.
f.	Publique, em 90 dias, com fundamento na alínea a do inciso V do art. 1º da Portaria MAPA 562/2018 (Regimento Interno da SDA) , regulamento contendo as atividades, periodicidade e responsáveis, para acompanhamento e avaliação das fiscalizações e inspeções realizadas em todos os departamentos e adote medidas para a sua implementação, conforme as regras definidas.
g.	Apresente, no prazo de 90 dias, plano de ação destinado ao cumprimento dos itens II.c e II.e, estabelecendo, no mínimo, as ações a serem tomadas, os responsáveis pelas ações e os prazos para a implementação.
Recomendações
III.	Recomendar ao Ministério da Agricultura, Pecuária e Abastecimento (MAPA) , com fulcro no art. 43, inciso I, da Lei 8.443/1992, combinado com art. 250, inciso III, do Regimento Interno do Tribunal de Contas da União que 
a.	Unifique os sistemas de registro de estabelecimentos e produtos existentes nos departamentos Dipov, DFIA e DFIP, utilizando tecnologia internalizada e manutenível.
b.	Uniformize os procedimentos do Processo Administrativo Sancionatório.
c.	Avalie a possibilidade de julgar os recursos em segunda e eventual terceira instância por órgão colegiado.
d.	Atualize os valores das multas existentes nos departamentos da SDA.
IV.	Recomendar à Secretaria de Defesa Agropecuária (SDA) do Ministério da Agricultura, Pecuária e Abastecimento, com fulcro no art. 43, inciso I, da Lei 8.443/1992, combinado com art. 250, inciso III, do Regimento Interno do Tribunal de Contas da União que: 
a.	Utilize as informações resultantes do tratamento das manifestações recebidas na Ouvidoria do MAPA para subsidiar o seu planejamento anual.
b.	Crie indicadores-chave para avaliar o progresso do planejamento e da execução das fiscalizações/inspeções realizadas pelo Dipoa, Dipov, DFIA e DFIP, definindo responsáveis por fornecer relatórios periódicos de acompanhamento às principais partes interessadas.
c.	Publique regulamento com critérios e procedimentos para rotatividade de servidores lotados permanentemente em estabelecimentos e, de acordo com as regras definidas, promova a rotatividade.
Outras Propostas
V.	Dar Ciência do Acórdão que vier a ser prolatado, bem como do Voto e Relatório que o fundamentam, ao Congresso Nacional e à Presidência da República para ciência, destacando os itens III.b, III.c e III.d por se referirem a alterações legislativas.
VI.	Autorizar a SecexAgroAmbiental a autuar processo de monitoramento das deliberações que vierem a ser prolatadas, dada a relevância da matéria e necessidade de atuação tempestiva do Tribunal na regularização das situações encontradas.
VII.	Arquivar os autos.’
Após a tramitação do processo para o meu gabinete, foi requerido pelo Conselho Federal de Medicina Veterinária (CFMV) acesso aos autos (peça 113) .
É o relatório.

não há.

Não atuou.

AUDITORIA OPERACIONAL. SDA/MAPA. ATIVIDADES DE FISCALIZAÇÃO E INSPEÇÃO DEFESA AGROPECUÁRIA FEDERAL. VISÃO SISTÉMICA SOBRE O DESEMPENHO DE ALGUNS DEPARTAMENTOS (DIPOA, DIPOV, DSVI E DSA). IDENTIFICAÇÃO DE FRAGILIDADES RECORRENTES DETECTADAS PELO CONTROLE INTERNO E EXTERNO E DIAGNÓSTICOS DA PRÓPRIA SDA/MAPA. POSSIBILIDADES DE MELHORIA. DETERMINAÇÕES. RECOMENDAÇÕES. CIÊNCIA. PLANO DE AÇÃO CONJUNTO. COMUNICAÇÕES.

RELATÓRIO DE AUDITORIA (RA)

Secretaria de Controle Externo da Agricultura e do Meio Ambiente (SecexAgroAmbiental).

Trago à apreciação deste colegiado relatório da auditoria realizada na Secretaria de Defesa Agropecuária do Ministério da Agricultura, Pecuária e Abastecimento (SDA/Mapa) , cujos objetivos essenciais estão expressos nas três questões formuladas na etapa de planejamento:[footnoteRef:2] [2:  Despacho autorizativo TC Processo 012.226/2018-1 (peça 4) . ] 
	“Questão 1:
Em que medida os procedimentos de planejamento, execução e monitoramento da fiscalização e inspeção federal agropecuária estão aderentes aos normativos vigentes de forma a garantir, com razoável segurança, a idoneidade dos insumos utilizados na agropecuária e a segurança higiênico-sanitária dos produtos agropecuários destinados aos consumidores finais?
Questão 2:
Em que medida o Mapa possuiu suporte de Tecnologia da Informação (TI) suficiente para o efetivo exercício das atividades de fiscalização e inspeção federal agropecuária?
	
Questão 3:
Em que medida o processo administrativo decorrente de infrações autuadas nas atividades de fiscalização e inspeção do Mapa é transparente e uniforme?”
Os exames abrangeram: (a) processos de fiscalização/inspeção de insumos pecuários e agrícolas e de produtos de origem animal e vegetal realizados pelo ministério; (b) suporte de tecnologia da informação (TI) ; e (c) processo administrativo sancionatório (PAS) decorrente das infrações autuadas nas fiscalizações.
Foram analisados processos dos seguintes departamentos da SDA: Departamento de Inspeção de Produtos de Origem Animal (Dipoa) , Departamento de Inspeção de Produtos de Origem Vegetal (Dipov) , Departamento de Fiscalização de Insumos Pecuários (DFIP) e Departamento de Fiscalização de Insumos Agrícolas (DFIA) , bem como as ações executadas por Superintendências Federais de Agricultura, Pecuária e Abastecimento (SFA) e pelos Laboratórios Nacionais Agropecuários (Lanagro) , relacionadas ao processo de fiscalização/inspeção das atividades de defesa sanitária e agropecuária federal.
Não fizeram parte do escopo da auditoria as atividades, até então desempenhadas, pelo Departamento de Saúde Animal (DSA) e pelo Departamento de Sanidade Vegetal (DSV) , atualmente denominados, respectivamente, Departamentos de Saúde Animal e Insumos Pecuários (DSA) e Departamento de Sanidade Vegetal e Insumos Agrícolas (DSVI) [footnoteRef:3]. [3:  O Decreto 9.250/2017 (utilizado como base pela equipe de trabalho da SecexAgroAmbiental) foi revogado pelo Decreto 9.667/2019, de 2/1/2019 (editado após o fechamento dos exames e do relatório de auditoria em 7/12/2018) , que entre outras providências, alterou a estrutura administrativa e regimental da Secretaria de Defesa Agropecuária (SDA) , sendo relevante anotar: manutenção do Departamento de Fiscalização de Produtos de Origem Animal (Dipoa) ; manutenção do Departamento de Fiscalização de Produtos de Origem Vegetal (Dipov) ; junção do Departamento de Fiscalização de Insumos Agrícola (DFIA) com o Departamento de Sanidade Vegetal (DSV) , formando o Departamento de Sanidade Vegetal e Insumos Agrícolas (DSVI) ; junção do Departamento de Fiscalização de Insumos Pecuário (DFIP) com o Departamento de Saúde Animal (DSA) , formando o Departamento de Saúde Animal e Insumos Pecuários (DSA) , sendo que o registro e a fiscalização de produtos destinados à alimentação animal, que pertenciam ao DFIA, foram transferidos para o Dipoa. Laboratórios Nacionais Agropecuários, atualmente denominados Laboratórios Federais de Defesa Agropecuária (LFDA) . Peça 79 – manifestações consolidadas da SDA em referência ao relatório preliminar da equipe de auditoria.] 
Após a edição do Decreto 9.250/2017, a gestão dos servidores que atuam na fiscalização e inspeção de produtos de origem animal foi centralizada no Dipoa/SDA, em Brasília[footnoteRef:4]. Antes disso, essa função era exercida nas SFA nos estados e no DF. Apresenta-se abaixo o organograma atual da SDA:  [4:  O Mapa denominou de verticalização da cadeia de comando e controle.] 
Ministério da Agricultura, Pecuária e Abastecimento-MAPA/Secretaria de Defesa Agropecuária-SDA (Estrutura Administrativa e Regimental – Decreto 9.667/19) 
Os procedimentos de auditoria foram aplicados em órgãos/unidades localizadas nos estados de Goiás, Pará, Paraná, Paraíba, Pernambuco e no Distrito Federal. Nessas localidades, promoveu-se reuniões e entrevistas com os gestores da SDA, das SFA e dos Lanagro[footnoteRef:5]; de órgãos estaduais de defesa agropecuária e de algumas entidades representativas de estabelecimentos produtores agropecuários. Além disso, efetuou-se observação direta das atividades de fiscalização e inspeção dos servidores do Mapa em diversos estabelecimentos. Também foi aplicada pesquisa com os auditores-fiscais federais agropecuários (AFFA) , mediante questionário estruturado. [5:  Laboratórios Nacionais Agropecuários, atualmente denominados Laboratórios Federais de Defesa Agropecuária (LFDA) .] 
Como forma de auxílio na identificação de fragilidades existentes no Mapa e na proposição de melhorias nos controles e nos procedimentos, a equipe de auditores valeu-se, acessoriamente, de informações da operação “Carne Fraca” da Polícia Federal, cujas investigações referem-se a irregularidades e indícios de crimes praticados por servidores e representantes dos estabelecimentos no exercício das atividades vinculadas à defesa agropecuária.
I
Contextualização das atividades de Defesa e Agropecuária Federal
Nos termos do art. 21 da Lei 13.844/2019, que estabelece a organização básica dos órgãos da Presidência da República e dos ministérios, constituem áreas de competência do Ministério da Agricultura, Pecuária e Abastecimento (Mapa) :
“ (...) 
VI - defesa agropecuária e segurança do alimento, abrangidos:
a) saúde animal e sanidade vegetal; b) insumos agropecuários, inclusive a proteção de cultivares; c) alimentos, produtos, derivados e subprodutos de origem animal e vegetal; d) padronização e classificação de produtos e insumos agropecuários; e e) controle de resíduos e contaminantes em alimentos;”
A defesa agropecuária federal exercida pela SDA/Mapa é responsável pela segurança e garantia da qualidade dos insumos agrícolas e pecuários, bem como dos produtos de origem vegetal e animal produzidos no país. O bom funcionamento das atividades de fiscalização e inspeção contribui para aprimoramento do setor agropecuário brasileiro e garantia da saúde dos consumidores.
Os objetivos e as ações da defesa agropecuária são[footnoteRef:6]: assegurar a sanidade vegetal e animal; a idoneidade dos insumos e dos serviços utilizados na agropecuária; e a identidade e segurança higiênico-sanitária dos produtos agropecuários finais destinados aos consumidores, com o fim de garantir a manutenção e permanente aperfeiçoamento do setor agropecuário brasileiro. Essas atividades são organizadas de forma a assegurar o cumprimento das legislações da defesa agropecuária e dos compromissos internacionais firmados pela União. [6:  Conforme art. 27-A da 8.171/1991 -  Lei da Política Agrícola.] 
Para atingir os objetivos da defesa agropecuária, o poder público deve desenvolver as seguintes atividades[footnoteRef:7]: a) vigilância vegetal e animal; b) inspeção e classificação de produtos de origem vegetal e animal, seus derivados, subprodutos e resíduos de valor econômico; e c) fiscalização dos insumos e dos serviços usados nas atividades agropecuárias. [7:  Conforme § 1º do art. 27-A da Lei 8.171/1991 – Lei da Política Agrícola.] 
Na esfera federal, as atividades de planejamento, normatização, coordenação, execução e supervisão das atividades de fiscalização e inspeção agropecuárias são da responsabilidade da Secretaria de Defesa Agropecuária, que é um órgão específico e singular do Mapa, com o apoio das divisões de defesa agropecuária das Superintendências Federais de Agricultura em todas as unidades federativas. As secretarias estaduais de agricultura também desempenham importante papel na defesa agropecuária brasileira em conjunto com a SDA/Mapa, formando, com outros atores, o Sistema Unificado de Atenção à Sanidade Agropecuária (Suasa) , regulamentado pelo Decreto 5.741/2006. 
No Plano de Defesa Agropecuário (PDA 2015-2020) , elaborado pela Secretaria de Defesa Agropecuária (SDA) , definiu-se como um dos objetivos do sistema “promover e implantar programas e ações de defesa agropecuária contribuindo com o desenvolvimento sustentável do agronegócio brasileiro, possibilitando as garantias para a preservação da vida e da saúde humana e animal; do meio ambiente; da segurança alimentar; e do acesso a mercados”. 
De acordo com o PDA, há um grande número de agentes envolvidos diretamente nas diversas etapas e atividades de defesa agropecuária: aproximadamente, 3.000 auditores-fiscais federais agropecuários (AFFA) , 6.000 fiscais estaduais, 40.000 profissionais privados entre engenheiros agrônomos e médicos veterinários.
No Plano Plurianual - PPA (2016-2019) , o Programa de Defesa Agropecuária (2028) elenca o objetivo: “Modernização da Defesa Agropecuária”, com ações voltadas para o aperfeiçoamento dos mecanismos que assegurem a sanidade dos vegetais, a saúde dos animais, a idoneidade dos insumos e serviços e a conformidade dos produtos agropecuários. Os auditores citaram as seguintes ações para o alcance desse objetivo[footnoteRef:8]: [8:  Item 265 do relatório de planejamento da auditoria (peça 110) .] 
“Isso será realizado a partir da adoção de novos métodos de gestão de processos e informações em defesa agropecuária, da estruturação de programas nacionais de avaliação de conformidade e de gerenciamento de risco, do aperfeiçoamento dos mecanismos de autocontrole dos agentes das cadeias produtivas, da implantação da certificação eletrônica fitossanitária e do sistema nacional de emergências zoosanitárias e fitossanitárias, bem como da modernização da infraestrutura dos Lanagro. O Objetivo prevê também a ampliação das zonas livre de pragas e doenças como a febre aftosa, a peste suína clássica e a mosca da carambola, além da adequação normativa para assegurar maior eficiência e eficácia dos serviços sanitários em todo o país.” (Não grifado no original) .
II
Ações de controle interno e externo, estudos e planos realizados anteriormente
Segundo o relatório de auditoria, os exames realizados permitiram uma visão sistêmica sobre as atividades da fiscalização federal agropecuária e possibilitaram constatar fragilidades no seu modelo atual, algumas das quais levantadas em diagnósticos anteriores: auditoria operacional do TCU, realizada em 2014, que analisou os controles internos com vistas a assegurar condições de higiene e bem-estar animal em abatedouros bovinos[footnoteRef:9]; Plano de Defesa Agropecuária (PDA) [footnoteRef:10], elaborado em 2015; produtos da consultoria contratada para reestruturação da SDA, em 2017[footnoteRef:11]; e nota técnica 20/2018 SDA/Mapa[footnoteRef:12], que apresenta proposta de modernização da defesa agropecuária brasileira.  [9:  TC Processo 030.013/2013-5.]  [10:  Peça 80.]  [11:  Peças 81-83.]  [12:  Peça 84.] 
Acrescento que, conforme registrado no relatório, a Controladoria Geral da União igualmente realizou, em 2016 e 2017, auditorias de avaliação em órgãos e ações da defesa agropecuária federal, das quais destacam-se as seguintes constatações: i) “inviabilidade de manutenção de inspeção permanente em todos os frigoríficos sob inspeção federal”; ii) deficiência de sistemas informatizados”; iii) “fragilidades na divulgação dos resultados das fiscalizações e das inspeções da SDA” e “baixo valor das taxas e das multas aplicadas pela atuação dos departamentos na defesa agropecuárias federal”.
Na auditoria realizada anteriormente pelo Tribunal, foram identificadas vulnerabilidades e falhas nos controles internos do ministério relativamente ao programa de defesa agropecuária, conforme registrado no voto do relator, ministro Walton Alencar Rodrigues, que resultou no Acórdão 3293/2014-TCU-Plenário: 
“ (...) (1) insuficiência de mecanismos de acompanhamento gerencial dos Serviços de Inspeção das Superintendências Federais de Agricultura (SFA) por parte da SDA/Mapa; (2) adoção de controles mais rígidos em frigoríficos exportadores em comparação aos que atendem o mercado interno; (3) não divulgação dos resultados das fiscalizações do Mapa; (4) inviabilidade de manutenção de inspeção permanente em todos os frigoríficos sob inspeção federal; (5) cumprimento insuficiente das competências da SDA/Mapa; além da (6) adoção de indicador que não reflete o cumprimento de seus objetivos estratégicos.
Já em relação ao marco legal adotado pelo Brasil para a regulação dos serviços analisados, destacam-se: (1) a desatualização do normativo que estabelece as regras de inspeção industrial e sanitária de produtos de origem animal (Riispoa) ; (2) o desalinhamento entre os normativos nacionais de bem-estar animal e de abate humanitário com os requisitos definidos pela OIE; e (3) a ausência de normativo específico para inspeção de carne bovina.”
Naquele contexto, o Tribunal deliberou no referido acordão por:
“9.1. determinar à Secretaria de Defesa Agropecuária do Ministério da Agricultura, Pecuária e Abastecimento (...) que:
9.1.1. estabeleça mecanismos de garantia da conformidade das informações e procedimentos realizados pelas unidades de inspeção de produtos de origem animal das Superintendências Federais de Agricultura, Pecuária e Abastecimento;
9.1.2. estabeleça sistemática de acompanhamento e uso gerencial dos resultados das supervisões, fiscalizações e inspeções realizadas pelas unidades de inspeção de produtos de origem animal das Superintendências Federais de Agricultura, Pecuária e Abastecimento e pelos Serviços de Inspeção Federal em matadouros e matadouros-frigoríficos de bovinos;
9.1.3. edite normativo para regulamentar a divulgação dos resultados das auditorias, supervisões e inspeções relacionadas com produtos de origem animal, preservadas as informações afetadas pelos sigilos profissional, empresarial, fiscal, bancário, facilitando o acesso público a essas informações (Lei nº 12.527/2011, art. 3º, incisos II, IV e V, Decreto nº 5.741/2006, arts. 94, §6º, e 156, caput, e Código de Defesa do Consumidor, art. 6º, inciso III) ;
 (...) 
9.2. recomendar à Secretaria de Defesa Agropecuária do Ministério da Agricultura, Pecuária e Abastecimento (...) que:
9.2.1. adote os mesmos procedimentos de controle para os estabelecimentos sob sua jurisdição, tanto no que se refere às normas sanitárias quanto às de bem-estar animal, observadas as peculiaridades regionais e o porte de cada estabelecimento (art. 152, §1º, do Decreto nº 5.741/2006) ;
9.2.2. avalie a conveniência de realização de inspeção federal periódica, sem exigir a presença permanente de fiscais federais agropecuários nos estabelecimentos relacionados nos itens 1-6, do parágrafo único, do art. 11, do Decreto nº 30.691/52, atribuindo a profissional contratado pelas empresas fiscalizadas a responsabilidade pela garantia da qualidade dos produtos de origem animal e do tratamento adequado dos animais, mas mantendo o controle ministerial, por meio de auditorias e supervisões periódicas, baseadas em matriz de riscos higiênico-sanitários de acordo com padrões técnicos a serem definidos;
 (...) 
9.2.4. edite normativo para padronizar critérios de conformidade para estabelecimentos de abate bovino, considerando a gravidade das inconformidades verificadas, para fins de aferição do indicador de ‘taxa de conformidade dos processos produtivos de produtos de origem animal’, de acordo com as ‘Orientações para Elaboração do PPA 2012-2015’ e de cumprimento do objetivo estratégico do Ministério da Agricultura, Pecuária e Abastecimento de ‘garantir a segurança alimentar’;
9.2.5. conclua a revisão e publique a nova versão da instrução normativa que aprova o regulamento técnico de manejo pré-abate e abate humanitário, tornando-a compatível com as regras do Capítulo 7.5 do Código Sanitário para Animais Terrestres da The World Organization for Animal Health (OIE) ;
9.2.6. normatize regulamento técnico específico para inspeção de carne bovina, a exemplo daqueles para inspeção de carne de aves (Portaria SDA/Mapa nº 210/98) e de suínos (Portaria Mapa nº 711/95) ;
9.3. recomendar à Casa Civil (...) que tome providências para publicação da nova versão do Regulamento de Inspeção Industrial e Sanitária de Produtos de .Origem Animal;
9.4. determinar ao Ministério da Agricultura, Pecuária e Abastecimento que (...) encaminhe ao Tribunal, no prazo de noventa dias da ciência, plano de ação contendo o cronograma de adoção das medidas necessárias à implementação das determinações e recomendações constantes dos itens 9.1 e 9.2, com definição dos responsáveis, prazos e atividades acerca das medidas a serem tomadas;”
A aludida deliberação foi recentemente monitorada pela SecexAgroAmbiental, resultando no acórdão 783/2019-TCU-Plenário, de 10/4/2019, relatoria do Ministro Walton Alencar Rodrigues. 
Nesta relevante auditoria, geradora de muitas expectativas, as análises e as conclusões da SecexAgroAmbiental constituem a base central de minhas razões de decidir, não obstante, considero pertinente colacionar considerações adicionais neste voto, seja para corroborar o que já consta do relatório da equipe de auditoria, seja para contextualizar o trabalho do controle externo frente ao amplo leque de atividades que envolve a defesa agropecuária federal.
Assim, doravante tratarei das recomendações e das determinações já monitoradas, bem como das questões versadas no PDA, no relatório da consultoria realizada em 2017, e em outros estudos que tangenciam o escopo desta auditoria, a exemplo do Relatório de Avalição de Políticas Públicas: Defesa Agropecuária, da Comissão de Agricultura e Reforma Agrária do Senado Federal (2015) e do Relatório de Avaliação do Plano Plurianual 2016-2019 (ano base 2018) .
Na sequência, resumidas em blocos, organizo, comento e agrego informações e análises as constatações do relatório.
III
A crucial questão dos modelos de inspeção, em especial a inspeção permanente
Os produtos de origem animal devem ser aprovados e registrados pelo Serviço de Inspeção Federal (SIF) , recebendo um rótulo, selo ou carimbo que representa a garantia da certificação sanitária e tecnológica dos produtos para o consumidor. O SIF é um serviço de saúde pública e tem atuação em mais de 5 mil estabelecimentos brasileiros sob a supervisão do Departamento de Inspeção de Produtos de Origem Animal da Secretaria de Defesa Agropecuária (Dipoa/SDA) – órgão federal responsável por assegurar a qualidade dos alimentos destinados ao mercado nacional e internacional. 
O registro no SIF é fornecido por estabelecimento. No Brasil, temos os serviços de inspeção nas esferas federal, estadual e municipal.
SIF (Serviço de Inspeção Federal) : selo ou carimbo exigido para estabelecimento industrial que realize comércio interestadual ou internacional.
SIE (Serviço de Inspeção Estadual) : selo ou carimbo exigido para estabelecimento industrial que realize comércio intermunicipal.
SIM (Serviço de Inspeção Municipal) : selo ou carimbo exigido para estabelecimento industrial que realize comércio municipal.
Segundo o art. 6º da Lei 1.283/1950, alterada pela Lei 7.889/1989, ambas dispondo sobre normas gerais de inspeção sanitária e industrial dos produtos de origem animal: “É expressamente proibida, em todo o território nacional, para os fins desta lei, a duplicidade de fiscalização industrial e sanitária em qualquer estabelecimento industrial ou entreposto de produtos de origem animal, que será exercida por um único órgão”. A lei prevê a celebração de convênios/acordos de cooperação entre os entes federados para o desempenho das atividades de defesa agropecuária (art. 5º da referida lei) . 
O glossário do relatório de auditoria traz os seguintes conceitos de inspeção periódica e inspeção permanente:
“Inspeção periódica: tipo de inspeção mais comum, sendo exercido em várias áreas da Secretaria de Defesa Agropecuária, que consiste em verificar, em intervalos planejados, se os estabelecimentos que atuam na produção agropecuária estão cumprindo os normativos existentes.
Inspeção permanente: tipo de inspeção exercida pela Secretaria de Defesa Agropecuária que se caracteriza pela alocação de servidores permanente no Serviço de Inspeção Federal, localizado dentro do estabelecimento industrial, onde é realizado diariamente procedimentos de fiscalização/inspeção. Somente é obrigatória nos estabelecimentos de carnes e derivados que abatem as diferentes espécies de açougue e caça. ”
Na forma periódica, os servidores da SDA realizam as inspeções em intervalos planejados e verificam se os estabelecimentos estão cumprindo as normas de produção. No segundo tipo, os fiscais ficam lotados[footnoteRef:13] no serviço de inspeção federal (SIF) localizado no próprio estabelecimento industrial, onde realizam diariamente os procedimentos de fiscalização de defesa agropecuária.  [13:  Os fiscais servidores são formalmente lotados em subunidades do ministério, SDA, SFA, como o Dipoa e o Sipoa, mas os locais em que prestam serviços são os próprios estabelecimentos fiscalizados.] 
O art. 11 do Decreto 9.013/2017, que regulamenta a inspeção industrial e sanitária de produtos de origem animal (Riispoa) , dispõe:
Art. 11. A inspeção federal será instalada em caráter permanente nos estabelecimentos de carnes e derivados que abatem as diferentes espécies de açougue e de caça.[footnoteRef:14] [footnoteRef:15] (Grifo nosso) . [14: Espécies de açougue - são os bovinos, búfalos, equídeos, suídeos, ovinos, caprinos, lagomorfos e aves domésticas, bem como os animais silvestres criados em cativeiro, abatidos em estabelecimentos sob inspeção veterinária; (art. 10, XI, Decreto 9.013/2017, com redação dada pelo Decreto 9.069/2017) . ]  [15:  Espécies de caça - aquelas definidas por norma do órgão público federal competente.] 
§ 1º No caso de répteis e anfíbios, a inspeção e a fiscalização serão realizadas em caráter permanente apenas durante as operações de abate. 
§ 2º Nos demais estabelecimentos previstos neste Decreto, a inspeção federal será instalada em caráter periódico.
O Riispoa estabelece atividades a serem realizadas pela equipe do SIF, por exemplo: verificação documental ante mortem; avaliação do comportamento e do aspecto do animal e dos sintomas de interesse para as áreas de saúde animal e pública; autorização para abate; análise da necessidade de abate de emergência; interrupção do abate ou redução de sua velocidade, caso se identifique deficiência no curso do abate; realização dos procedimentos de inspeção post mortem; verificação dos autocontroles dos estabelecimentos.
Esse mesmo regulamento prescreve que algumas dessas atividades são exclusivas do AFFA-MV: avaliação das condições apropriadas do animal para abate; acompanhamento do abate de emergência; julgamento e destinação das carcaças e dos órgãos identificados com anomalias; assinatura de certificados sanitários destinados ao comércio internacional; autuação das infrações. 
Além dessas atividades, os AFFA-MV são responsáveis por supervisionar e treinar os funcionários e inspetores dos próprios estabelecimentos fiscalizados. Esses indivíduos compõem as equipes oficiais do SIF e auxiliam nas atividades de inspeção permanente, conhecidos como “Art. 73”[footnoteRef:16]. [16:  Riispoa, art. 73, Riispoa – “Das Obrigações dos Estabelecimentos”. Em reunião do dia 12/11/2018, o diretor do Dipoa/SDA informou que há aproximadamente 12.000 pessoas nessa categoria, atuando em inspeção permanente.] 
Nesse ponto, cabe ressaltar que a inspeção sanitária primária é da responsabilidade do próprio estabelecimento, o qual, segundo prescreve o art. 74 do Riispoa, é obrigado a implementar programa de autocontrole[footnoteRef:17]: [17:  Análise efetuada pelo estabelecimento para controle de processo e monitoramento da conformidade das matérias-primas, dos ingredientes, dos insumos e dos produtos (art. 10, I, Decreto 9.013/2017 – Riispoa) ;] 
“Art. 74. Os estabelecimentos devem dispor de programas de autocontrole desenvolvidos, implantados, mantidos, monitorados e verificados por eles mesmos, contendo registros sistematizados e auditáveis que comprovem o atendimento aos requisitos higiênico-sanitários e tecnológicos estabelecidos neste Decreto e em normas complementares, com vistas a assegurar a inocuidade, a identidade, a qualidade e a integridade dos seus produtos, desde a obtenção e a recepção da matéria-prima, dos ingredientes e dos insumos, até a expedição destes.”
A equipe avalia que é possível haver “conflitos de interesse” na relação entre os servidores do Mapa e os funcionários dos estabelecimentos que atuam na inspeção permanente, já que esses últimos são subordinados tecnicamente aos AFFA-MV, que gerenciam a equipe do SIF, mas que são pagos e legalmente vinculados, em termos trabalhistas, aos responsáveis pelos estabelecimentos fiscalizados e jurisdicionados ao Mapa:
“Assim, verifica-se a existência de conflito de interesse na atuação desses funcionários conhecidos como “Art. 73” já que são treinados e orientados pelos servidores do MAPA e exercem parte central da inspeção permanente, mas são vinculados funcionalmente, ou sejam, são pagos pelos estabelecimentos que auxiliam a fiscalizar.”
A legislação vigente dispõe que as inspeções permanentes são atribuições específicas dos servidores das carreiras de auditor-fiscal federal agropecuário com formação em medicina veterinária (AFFA-MV) , do agente de inspeção sanitária e industrial de produtos de origem animal (Aisipoa) e dos demais cargos efetivos de atividades de fiscalização do ministério.
Constatou-se que na inspeção permanente há “insuficiência e, em alguns casos, ausência de servidores em estabelecimentos que realizam abates, em descumprimento aos normativos em vigor. Além disso, foi observado que são realizados procedimentos desnecessários e defasados”.
Por meio de comparação de parâmetros mínimos de dimensionamento apresentados pelo Dipoa/SDA[footnoteRef:18], a respeito da quantidade de servidores da carreira de AFFA-MV necessários para a realização da inspeção permanente ante e post mortem nos abatedouros, considerando a carga horária, a quantidade de turnos de abate e de dias da semana, a equipe verificou que “o modelo atual de fiscalização de abatedouros exige um número de AFFA-MV superior ao atual quadro de pessoal lotado em fiscalização permanente.”  [18:  Memorando-Circular 2/2017/Dipoa/SDA/Mapa e planilha anexa ao e-mail Dipoa/SDA de 12/11/2018 (peça 90) – último dado considerado. Segundo o relatório de auditoria, para atender às requisições, o Dipoa/SDA teve dificuldade para consolidar as informações dos servidores lotados em inspeção permanente, encaminhando por três vezes as informações requeridas pela equipe de auditores (vide item 52 do relatório de auditoria) .] 
Tabela 4 - Quantidade de AFFA-MV em lotação permanente – novos dados
	Estabelecimentos
Ativos
	Estabelecimentos sem AFFA-MV
	AFFA-MV
mínimo
	AFFA-MV
atual
	Diferença

	419
	19
	865
	646
	219

Fonte: Equipe de Auditoria
Dados enviados por e-mail pelo Dipoa no dia 12/11/2018 
A diferença entre a lotação mínima e a atual pode aumentar ainda mais se consideradas as situações em que há AFFA-MV lotados em diferentes estabelecimentos ou lotados periodicamente em abatedouros que exigem a inspeção permanente. Por isso, o detalhamento do local onde cada servidor atual é importante para quantificar o déficit de AFFA-MV em inspeção permanente.
Como se vê na tabela acima, na mesma avaliação identificou-se que há estabelecimentos (19) sem a presença de auditores-fiscais federais agropecuários. O relatório dos auditores registra que, normalmente, nos estabelecimentos em que não há lotação permanente de AFFA-MV, a inspeção oficial federal é realizada por médicos veterinários com contratos temporários ou contratados mediante acordos de cooperação firmados com estados e municípios; servidores da carreira de Aisipoa ou na forma da inspeção periódica. Essa situação contraria o art. 11 do Decreto 9.107/2017 (Riispoa) .
Volto aqui a mencionar a auditoria realizada pelo Tribunal, em 2014, na SDA/Mapa, com o objetivo de examinar a legislação e os controles internos do ministério quanto à observância das condições de higiene e de tratamento adequado dos bovinos nos estabelecimentos das diferentes espécies em açougue (Serviço de Inspeção Federal) , bem como verificar a aderência das normas nacionais às regras e aos padrões internacionais (TC Processo 023.863/2015-3) .
Uma das relevantes constatações daquela auditoria, novamente discutida neste trabalho, foi a inviabilidade de manutenção de inspeção permanente em todos os frigoríficos sob inspeção federal. No item 9.2.2 do Acórdão 3293/2014-TCU-Plenário, o Tribunal recomendou à SDA/Mapa que:
“[...] avalie a conveniência de realização de inspeção federal periódica, sem exigir a presença permanente de fiscais federais agropecuários nos estabelecimentos relacionados nos itens 1-6, do parágrafo único, do art. 11, do Decreto nº 30.691/52, atribuindo a profissional contratado pelas empresas fiscalizadas a responsabilidade pela garantia da qualidade dos produtos de origem animal e do tratamento adequado dos animais, mas mantendo o controle ministerial, por meio de auditorias e supervisões periódicas, baseadas em matriz de riscos higiênico-sanitários de acordo com padrões técnicos a serem definidos;”
Em referência a tal recomendação, a SDA/Mapa respondeu, em 18/6/2018[footnoteRef:19]: [19:  Plano de ação SDA/Mapa: auditoria operacional – higiene e bem-estar animal em abatedouros bovinos (peça 90) .] 
“O Decreto nº 8.444 de 06/05/2015 alterou o Regulamento da Inspeção Industrial e Sanitária de Produtos de Origem Animal, aprovado pelo Decreto nº 30.691, de29 de março de 1952, e definiu que a inspeção federal será instalada em caráter permanente nos estabelecimentos de carnes e derivados que abatem as diferentes espécies de açougue e de caça e nos demais estabelecimentos previstos neste regulamento, a inspeção federal será instalada em caráter periódico. 
As atividades de fiscalização de produtos de origem animal são finalísticas e, portanto, não podem ser delegadas a outros entes não pertencentes ao Estado brasileiro, portanto não consideramos conveniente, nem oportuno, nem legal, o proposto no subitem 9.2.2, podendo ainda causar grande impacto na exportação de produtos de origem animal na qual o Brasil ainda possui papel de destaque. 
Destacamos ainda que manifestamos a necessidade de recomposição de quadro de servidores por meio do despacho n° 70500.009135/2015-70 a Secretaria Executiva do MAPA.”
Nesse ponto, os auditores destacam que, em 2015, o Decreto 8.444/2015 alterou o Riispoa até então vigente (Decreto 30.691/1952) e, desde então, os estabelecimentos que recebem e distribuem leites e ovos deixaram de ser inspecionados de forma permanente. Atualmente, esses estabelecimentos representam 45% das unidades com SIF. Não obstante, concluiu-se que: “mesmo diante de tal redução do número de estabelecimentos, nos dias atuais há defasagem de servidores do Mapa para realizar a inspeção permanente”.
Recentemente, foi realizado o primeiro monitoramento daquela deliberação, a qual foi considerada como atendida, tendo como fundamento as seguintes razões expostas pela SecexAgroAmbiental[footnoteRef:20]: [20:  (TC Processo 023.863/2015-3, peça 11) .] 
“Análise
O item 9.2.2 recomendou que fosse avaliada a conveniência de realização de inspeção federal periódica, sem exigir a presença permanente de fiscais federais agropecuários nos estabelecimentos de abate obrigatórios por lei. 
Entretanto, o Dipoa entende que atividades finalísticas não podem ser delegadas a profissional contratado pelas empresas fiscalizadas e dessa forma, considerando inoportuno e ilegal tal medida.
Como a deliberação deixou margem para decisão discricionária do Mapa, quando recomenda “avaliar a conveniência”, conclui-se que o entendimento descrito no plano de ação pode ser considerado como acatado, visto que emitiu uma opinião devidamente embasada, não cabendo avaliação nesta instrução quanto ao mérito de sua decisão.
Neste sentido, propõe-se que a deliberação seja considerada implementada.”
Conforme ressaltado pelos auditores, a possibilidade de delegação de atividades de inspeção federal agropecuária para a iniciativa privada é matéria controversa, havendo diferentes entendimentos dependendo do tipo de atividade que está sendo delegada. 
A nível do serviço de inspeção estadual, registraram, a título demonstrativo, a solução adotada por alguns estados da federação em busca de modelos alternativos de inspeção em abatedouros, em que parte das atividades são executadas por empresas terceirizadas como ocorre nas fiscalizações estaduais em Santa Catarina, Paraná e Rio Grande do Sul.
A equipe visitou a Agência de Defesa Agropecuária do Paraná (Adapar) . Os gestores entrevistados informaram que o modelo de inspeção permanente era inviável e que, em 2015, alteraram-no para permitir o credenciamento de empresas para realização da inspeção ante e post mortem e a fiscalização periódica da atuação desses profissionais, com melhorias para a defesa agropecuária do Paraná.
Em relação aos modelos alternativos implantados pelos estados, a SDA/Mapa, em resposta ao relatório preliminar apresentado pelos auditores, assim se manifestou[footnoteRef:21]: [21:  Informação 18/SDA/Mapa, 3/12/2018 (peça 79) . ] 
“[...], consideramos o entendimento quanto à indelegabilidade das atividades de inspeção permanente em estabelecimentos de abate baseia-se no princípio da independência na atuação da administração pública exercida pelos médicos veterinários oficiais, sendo que tal entendimento e ratificado por Decisão do Tribunal Superior do Trabalho, conforme Acórdão da 2ª TURMA: PROCESSO Nº TST-RR-745100-61.2009.5.12.0001”[footnoteRef:22] [footnoteRef:23] [22: . Ação civil pública interposta pelo Ministério Público do Trabalho da 12ª Região em desfavor da Companhia Integrada de Desenvolvimento Agrícola de Santa Catarina – CIDASC, do Instituto Catarinense de Sanidade Agropecuária (ICASA) e da Cooperativa de Médicos Veterinários, em que se discute a contratação (terceirização) por meio de termo de cooperação técnica com cooperativa de médicos veterinários (UNIMEV) para prestação de serviços de vigilância e defesa sanitária e inspeção dos produtos de origem animal, e não por meio da convocação e nomeação de candidatos aprovados em concurso público (edital CIDASC 2/2006 – emprego: médico veterinário) .  ]  [23:  Sobre o tema “terceirização de atividades fim”, destaca-se o art. 9º, § 3º da Lei 6.019/1974 (trabalho temporário nas empresas urbanas) , alterada pela Lei 13.429/2017 (reforma trabalhista) , que dispõe: § 3º O contrato de trabalho temporário pode versar sobre o desenvolvimento de atividades-meio e atividades-fim a serem executadas na empresa tomadora de serviços. ] 
Nesse quadro, os auditores esclarecem que nesta auditoria não se fez comparações entre o modelo federal e os modelos alternativos na esfera de atuação do serviço de inspeção estadual, bem como não se avaliou a legalidade das atividades de inspeção sanitária atribuídas à iniciativa privada nos de SC, PR e RS. Apenas apresentaram opções que podem ser avaliadas em busca do aperfeiçoamento e da sustentabilidade do atual modelo de inspeção federal.
A equipe ressalta que em 2017 o ministério realizou concurso para admissão de 300 médicos veterinários com base na Lei 8.745/1993, que dispõe sobre a contratação por tempo determinado para atender à necessidade de excepcional interesse público. Desse total, foram lotados 219 na inspeção permanente. Embora esses servidores possam compor a equipe do SIF instalada permanentemente nos abatedouros, não podem realizar uma série de atribuições privativas dos AFFA-MV.
Acrescento que por meio da Portaria Mapa 1.018, de 29/6/2018, houve a nomeação em cargo efetivo de 300 AFFA-MV (concurso 2017/2018) .
Segundo os auditores, o acréscimo na força de trabalho ocorrido em 2017 e 2018, por meio dos citados concursos, foi considerado no cálculo do déficit de AFFA-MV em inspeção permanente nos estabelecimentos em que esse modelo é exigido.
A equipe do trabalho ressalta que o ministério realizou, em 2017, concurso para admissão de 300 médicos veterinários com base na Lei 8.745/1993, que dispõe sobre a contratação por tempo determinado para atender à necessidade de excepcional interesse público. Desse total, foram lotados 219 na inspeção permanente. Embora esses servidores possam compor a equipe do SIF instalada permanentemente nos abatedouros, não podem realizar uma série de atribuições, que são privativas dos AFFA-MV.
Assim, o déficit de servidores, constatado na auditoria em exame, considerou as efetivações dos novos servidores empossados e lotados em inspeção permanente no ano de 2018. De acordo com o edital, a validade do certame será por 2 anos, prorrogável por igual período a partir da data de sua homologação, que ocorreu em 28/3/2018.
Segundo os auditores o acréscimo na força de trabalho ocorrido em 2017 e 2018, por meio dos citados concursos, foi considerado no cálculo do déficit de AFFA-MV em inspeção permanente nos estabelecimentos em há exigência regulamentada.
Concluem esse ponto registrando que: “a inspeção permanente realizada pelo Mapa apresenta deficiências e riscos relativos à continuidade e sustentabilidade de suas atividades (...) . Isso é corroborado pelas evidências que comprovam a incapacidade do Mapa de exercer já há algum tempo todas as suas atribuições: devido ao modelo em que assume um número extenso de responsabilidades; ao déficit de servidores, que tende a piorar por causa das aposentadorias iminentes; ao término da vigência dos contratos temporários e às dificuldades orçamentárias existentes no Brasil”.
Assim, suas propostas de encaminhamento são no sentido de expedir duas determinações – uma para a SDA, para que efetue a lotação de AFFA-MV em todos os estabelecimentos que exigem a inspeção permanente de acordo com os normativos vigentes; e a outra dirigida ao Mapa, para que apresente plano de ação com as providências para garantir a continuidade e a sustentabilidade de atividades de inspeção permanente realizada em abatedouros.
***
Como se vê, permanece o complexo problema de compatibilizar o quadro de pessoal especializado e as restrições orçamentárias com os modelos de controle oficial, periódico e permanente, e o autocontrole (regimes de fiscalização) , com base em padrões técnicos de inspeção atualizados.
Destaco que as Leis 1.283/1950 e 7.889/1989 dispõem apenas sobre normas gerais de inspeção sanitária e industrial dos produtos de origem animal. A fixação dos critérios norteadores da seleção dos estabelecimentos que industrializam e comercializam produtos de origem animal (carnes e derivados) que deverão instalar inspeção permanente ou receber a inspeção periódica dos fiscais do Mapa, é estabelecida a nível de decreto presidencial, no caso do regulamento da inspeção sanitária de produtos de origem animal (Riispoa) . 
Anoto que em 2015, por meio do Decreto 8.444/2015, houve alteração pontual de procedimentos no então vigente Riispoa (Decreto 30.691/1952) , consistindo na exclusão da inspeção permanente de leite e ovos, que vigorou por 63 anos. A propósito, a edição do novo Riispoa em substituição ao antigo regulamento, constituiu-se em boa e necessária medida que, há muito, era objeto de deliberação dos órgãos de controle.
Sobre essa questão, o relatório da auditoria anteriormente realizada pelo Tribunal registrou, em 2013[footnoteRef:24]: [24:  Auditoria operacional – TC Processo 030.013/2013-5.] 
“Inviabilidade de manutenção de inspeção permanente em todos os frigoríficos sob inspeção federal.
Não é viável, nas condições atuais do Mapa, o cumprimento do disposto no art. 11, § único, do Decreto nº 30.691/1952, que estabelece a inspeção federal permanente nos estabelecimentos de carnes e derivados que abatem e industrializam as diferentes espécies de açougue. Para que isso possa ocorrer, segundo dados fornecidos pelo próprio Mapa, é necessária a contratação de 1.562 Fiscais Federais Agropecuários (FFAs) .
Segundo informado, existem 219 FFAs no quadro do Mapa e 159 médicos veterinários conveniados, totalizando 378 profissionais inspecionando em caráter permanente matadouros e matadouros-frigoríficos de bovinos sob inspeção federal, sendo que a quantidade total de abatedouros bovinos de responsabilidade do Mapa é de 274, gerando relação de 1,38 FFA por estabelecimento, ocorrendo, contudo, discrepâncias em unidades do Mapa nos estados.
Excluídos os FFAs conveniados, o SIF conta com 219 FFAs do próprio quadro de pessoal do Mapa, o que gera relação de 0,8 FFA por estabelecimento, isso sem considerar os estabelecimentos exportadores que possuem até mais de 3 FFAs em caráter permanente, em regime de rodízio, já que o abate ocorre, muitas vezes, em turnos ininterruptos.
Nos estados da Bahia, Espírito Santo e Paraná a quantidade de FFAs é menor que a de abatedouros, não atendendo a exigência do Riispoa de um FFA por estabelecimento. Já nos estados do Pará e de Roraima, a relação FFA por estabelecimento é de aproximadamente um e, na Paraíba, existe um estabelecimento e nenhum FFA. Em ambas as situações fica fragilizada a inspeção. Não estão ainda considerados, nesse estudo, os períodos de férias e/ou outros afastamentos legalmente permitidos para os FFAs e que interrompem as atividades de inspeção.
A força de trabalho informada pela SDA é de 877 FFAs disponíveis para o SIF, com necessidade de acréscimo de 1.562 FFAs, totalizando 2.439 FFAs. Esses quantitativos incluem outros estabelecimentos que não abatedouros de bovinos. 
Considerando, com base no Ofício 196/GAB/DIPOA/SDA/2014, custo médio de R$ 12.539,38 por FFA em início de carreira, apenas em salários diretos, o valor total necessário, caso mantida a obrigação disposta no art. 11, parágrafo único, do Riispoa, seria de aumento nos custos de fiscalização de pelo menos R$ 235 milhões/ano, apenas em salários diretos, sem encargos e custos indiretos, com tendência de alta (dado o aumento dos salários devido ao plano de carreira dos FFAs) , o que contraria o princípio da economicidade, uma vez que não há análise custo-benefício desse aumento de FFAs por parte do Ministério.
Como efeito da inviabilidade de ter um FFA em cada estabelecimento de abate, destaca-se que as competências do SIF acabam sendo exercidas, em alguns estabelecimentos, por médicos veterinários contratados por meio de acordos de cooperação firmados com municípios.”
Atualmente, a legislação federal de regência das atividades de defesa agropecuária não diferencia, técnica e juridicamente, os termos “fiscalização” e “inspeção”, utilizados muitas vezes como sinônimos. Tramita no Senado Federal o projeto de lei 326/2016, de autoria do senador Dário Berger, que consolida o marco regulatório e institui a Política Nacional de Defesa Agropecuária (PNDA) [footnoteRef:25]. [25:  Última posição, em 6/8/2019 – Audiência Pública na Comissão de Constituição, Justiça e Cidadania (Secretaria de Apoio à Comissão de Constituição, Justiça e Cidadania) .] 
O texto do projeto, entre outras inovações, institui o “certificado de conformidade sanitária” e procura estabelecer conceitos de fiscalização, auditoria e inspeção sanitária. A proposta prevê que a fiscalização sanitária dar-se-ia por meio de dois instrumentos: auditoria sanitária (oficial do poder público) e a inspeção sanitária (delegada aos próprios estabelecimentos por meio do autocrontrole) . 
O Núcleo de Estudos e Pesquisas da Consultoria Legislativa do Senado Federal publicou “Textos para Discussão 230” em que apresenta comentários ao PLS 326/2016[footnoteRef:26]:  [26:  Textos para Discussão – Núcleo de Estudos e Pesquisas da Consultoria Legislativa (230) – Eduardo Simão de Souza Vieira - Defesa Agropecuária e Inspeção de Produtos de Origem Animal: uma breve reflexão sobre a Operação Carne Fraca e possíveis contribuições ao aprimoramento dos instrumentos normativos aplicáveis ao setor.] 
O Projeto preconiza um modelo de fiscalização em que a inspeção permanente em estabelecimentos sujeitos à fiscalização sanitária poderia ficar a cargo de agentes privados, entidades ou profissionais habilitados credenciados junto ao órgão executor.
A medida tem forte oposição das entidades representativas das categorias de fiscais agropecuários, sob a alegação de que a inspeção realizada por um agente privado, que não goza da mesma estabilidade que um servidor público, seria pouco efetiva, por esse agente estar mais sujeito a pressões. 
Por outro lado, é importante registrar que o Projeto define, também, a atividade de auditoria sanitária, que seria o instrumento por excelência do exercício do poder de polícia do Estado, de forma privativa e não delegável. Os próprios serviços de inspeção estariam sujeitos aos procedimentos de auditoria. 
Além disso, a delegação da atividade permanente de inspeção à iniciativa privada pode liberar servidores qualificados para a realização de procedimentos de auditoria, que seriam planejados por meio da utilização de instrumentos de mapeamento de risco e amostragem probabilística, o que proporcionaria o uso mais racional dos recursos. (grifo nosso) 
Na justificação do projeto, o autor defende que:
“Adicionalmente, o PLS propõe, no art. 8º, permitir que qualquer profissional legalmente habilitado, mesmo do setor privado, possa certificar que animal, vegetal, seus produtos ou subprodutos, assim como insumos agropecuários, estão livres de contaminações, pragas ou doenças que ameacem o meio ambiente, a segurança da produção rural e a saúde humana. Tal medida ampliará significativamente o contingente de profissionais que atuarão na defesa agropecuária, reduzindo os entraves burocráticos que atualmente decorrem da insuficiência de fiscais agropecuários dedicados à certificação oficial. Por outro lado, as ações de auditoria continuarão exclusivas do poder público, que terá sua capacidade de atuação ampliada.”
Sobre a questão da participação de agentes privados na inspeção sanitária, o relator do aludido PLS na CCJ do Senado apresentou parecer com sugestão de emenda, justificando:
“Dessa forma, apresentamos uma emenda para estabelecer que a inspeção sanitária privada deva ser prestada por entidade credenciada, que ficará responsável pela contratação direta dos profissionais habilitados. É mantida a exigência de credenciamento específico para os profissionais junto à autoridade sanitária competente, que deverão estar necessariamente vinculados a uma entidade credenciada. O estabelecimento, ao demandar os serviços de inspeção sanitária, deverá contratar uma entidade certificadora, de forma que não haja vínculo direto do estabelecimento inspecionado com o profissional responsável pela inspeção.
Além disso, essa primeira emenda veda expressamente que o estabelecimento inspecionado exerça qualquer tipo de influência junto às entidades credenciadas com o fim de atingir a independência funcional dos profissionais encarregados dos serviços de inspeção e proíbe, ainda, a participação societária, nas entidades prestadoras de serviços de inspeção, de sócios, controladores, dirigentes, empregados ou outras pessoas que possuam relações negociais com os estabelecimentos sujeitos à inspeção pela entidade credenciada, excetuados os contratos decorrentes da aplicação da lei que institui a PNDA e das relações de consumo. Vedações semelhantes aplicar-se-ão aos profissionais habilitados, bem como a seus auxiliares.”
O relator destacou na justificação do projeto, que a Política Nacional de Defesa Agropecuária proposta passaria a prever: 1) compartilhamento de responsabilidades com o setor privado; 2) maior racionalidade e flexibilidade quanto às formas de fiscalização; e) 3) sanções severas para aqueles que tentarem burlar o sistema. 
Cabe registro o que dispõe o longevo Decreto-lei 818/1969[footnoteRef:27]: [27:  Não há informações a respeito da revogação expressa deste decreto-lei.] 
“Art. 1º Nas unidades administrativas onde não existirem, ou forem em número insuficientes, médicos-veterinários pertencentes ao serviço público federal, fica o Ministério da Agricultura autorizado a aceitar atestados zoosanitários firmados por médicos-veterinários não vinculados à administração federal, que sejam portadores de carteira de identificação profissional expedida pelos Conselhos Federal ou Regionais de Medicina Veterinária.
§ 1º A aceitação dos atestados fica condicionada à comprovação pelos médicos-veterinários, de conhecimento da legislação específica de defesa sanitária animal e das normas referentes a profilaxia das doenças infecciosas, infecto-contagiosas ou parasitárias, objeto de programas federais de controle ou erradicação, a critério do Ministério da Agricultura.
§ 2º A autorização prevista neste artigo somente terá validade nas unidades administrativas que sejam objeto de declaração pelo Ministério da Agricultura e em caso algum poderá acarretar qualquer ônus para os cofres públicos.
Art. 2º O médico-veterinário que infringir o disposto no presente Decreto-lei, ou as demais disposições legais e regulamentares atinentes a defesa sanitária animal, será declarado inidôneo para o fornecimento dos atestados, por ato do Ministério da Agricultura, que também representará contra o infrator junto aos Conselhos Federal ou Regionais de Medicina-Veterinária, para a aplicação das medidas disciplinares cabíveis.”
Com vistas ao aperfeiçoamento e à modernização da defesa agropecuária brasileira, em 2016, a SDA lançou o Plano de Defesa Agropecuária (PDA) [footnoteRef:28]. Segundo o que consta do relatório de planejamento da auditoria[footnoteRef:29], buscou-se no plano o redesenho institucional e um novo modelo de gestão, com foco no ganho de eficiência, eficácia e efetividade nos serviços prestados; o fortalecimento da ação conjunta nos níveis federal, estadual e local; atualização e comandos normativos; adaptação de procedimentos, modernização da infraestrutura e equipamentos, aperfeiçoamento e capacitação dos recursos humanos para a tomada de decisões com base no conhecimento científico e análise de risco. [28:  Peça 80.]  [29:  Item 265, peça 110.] 
O PDA foi estruturado nos seguintes eixos:
Modernização e desburocratização, com vistas a acelerar o processo de transformação da SDA em uma organização voltada para resultados, que busca atender às necessidades de seus clientes e a gestão governamental, com eficiência, eficácia e efetividade;
Marco regulatório, que prevê a revisão das normas legais que não mais se ajustam às tecnologias/necessidades atuais e às boas práticas regulatórias; 
Conhecimento e suporte estratégico, com vistas a conferir à defesa agropecuária a base de conhecimento técnico, científico e analítico capaz de assegurar a segurança alimentar e a sustentabilidade do setor agropecuário brasileiro;
Programas e projetos técnicos, com vistas a dar suporte ao trabalho operacional de vigilância, fiscalização e inspeção; 
Sustentabilidade, que objetiva conferir à defesa agropecuária condições para funcionar de forma planejada e sustentável ao longo do tempo; e
Avaliação e monitoramento, que objetiva prover informações, de forma periódica e organizada, sobre a situação da execução do PDA e de avaliações intermediárias e final do Plano, para todas suas partes interessadas.
Ainda sobre o PDA, o Relatório de Avaliação do Plano Plurianual 2016-2019 (ano base 2018, publicado em março/2019) [footnoteRef:30] registra a seguinte análise: [30:  Disponível em: . Acesso em: 16/9/2019.] 
“Para viabilizar a execução do PDA foi elaborado o Programa de Modernização e Fortalecimento da Defesa Agropecuária – ProDefesa, estruturado em forma de programa financiado pelo Banco Interamericano de Desenvolvimento – BID, estando na sua última fase de aprovação que ocorrerá no Senado Federal até março de 2019. O ProDefesa foi estruturado em quatro (4) componentes, a saber: (a) Componente 1 - Melhoria da eficiência dos serviços de defesa agropecuária; (b) Componente 2 - Controle e erradicação de pragas e de doenças; (c) Componente 3 - Conhecimento e inovação para a defesa agropecuária do futuro; e, (d) Componente 4 - Acompanhamento, avaliação e aprendizagem. O ProDefesa terá o prazo de execução entre 2019-2023, com um custo estimado de US$ 200.000.000,00 (duzentos milhões de Dólares) .”
 (...) 
Para apoio de todas as atividades descritas acima, dentre outras, e com o intuito de fortalecer as ações de sanidade agropecuária no Brasil, em 2017, o Ministério da Agricultura, Pecuária e Abastecimento conseguiu, na Comissão de Financiamentos Externos (Cofiex/Ministério do Relatório Anual de Avaliação do Plano Plurianual 2016-2019 – Exercício 2018 Página 219 Planejamento) , aprovação da Carta Consulta do Programa de Modernização da Defesa Agropecuária - ProDefesa. O projeto, foi elaborado e encontra-se em fase final de negociação. O ProDefesa já foi aprovado pelos órgãos ministeriais do Governo Federal e pelo Banco Interamericano de Desenvolvimento - BID. Os documentos contratuais já foram todos negociados com as partes envolvidas. Aguarda-se o envio para aprovação pelo Senado Federal. O projeto tem o valor final de US$ 200 milhões sendo US$ 160 milhões na modalidade ‘Projeto por Resultados’, US$ 35 milhões na modalidade ‘Cooperação Técnica Reembolsável’ e US$ 5 milhões de contrapartida. As ações relativas à previsão orçamentária para 2019 já foram tomadas.”
Em 2017, no bojo do projeto de cooperação técnica com o Instituto Interamericano de Cooperação para a Agricultura (IICA) , o Mapa contratou consultoria especializada em estudo de modelos jurídicos alternativos para a administração pública. De acordo com o termo de referência, a contratação tinha como objetivo principal: “elaborar proposta de novo modelo conceitual para o Sistema de Defesa Agropecuária e de modelo jurídico e organizacional para a Defesa Agropecuária no Ministério da Agricultura, Pecuária e Abastecimento”.
O relatório de planejamento desta auditoria cita as principais e impactantes conclusões do estudo apresentado pela empresa de consultoria[footnoteRef:31], muitas também alcançadas por esta Corte, nesta e em outras auditorias: [31:  Itens 292 e 294 do relatório de planejamento da auditoria (peça 110) .] 
“Produto 1 – Diagnóstico Situacional do Sistema de Defesa Agropecuária:
 (...) 
Quanto às atividades-fim, os resultados do diagnóstico indicaram que os principais problemas, dificuldades e necessidades estão relacionados a: obsolescência da legislação; excesso de regramentos e falta de padronização; ausência de mapeamento dos processos de trabalho e de sua manualização; falta de transparência e dificuldade de acesso aos procedimentos; interferência política nas unidades estaduais; indistinção entre atividades que importam em exercício do Poder de Polícia Administrativo e as que não; falta de segregação de funções; existência de algumas atividades realizadas pela SDA (e outras que querem migrar para a SDA) que, aparentemente, não têm relação direta com prevenção e controle fito e zoo sanitários e segurança alimentar.
Quanto às atividades-meio e aspectos gerais de gestão, os resultados do diagnóstico indicaram que os principais problemas, dificuldades e necessidades estão relacionados a: baixo reconhecimento e aceitação das Coordenações Transversais; fortes restrições orçamentárias; falta de autonomia da SDA para a gestão de recursos próprios; má gestão de cadeia de suprimentos e logística; deficiência em Tecnologia da Informação e Comunicação; dificuldades com Consultoria Jurídica e Contencioso Judicial; dificuldades com o Controle Interno; ausência de sistematização de trabalho da Ouvidoria; inadequação do instrumento convênio para execução do Suasa; e, dificuldades em gestão de pessoas – falta de reconhecimento da SDA pelos AFFA e técnicos; deficiência no quantitativo de pessoas; falta de planejamento na distribuição da força-de-trabalho; gestão das carreiras; desvirtuação da Carreira AFFA; falta de estímulo para área-meio (administrativa) ; inexistência de formação prévia para o trabalho; deficiência na capacitação; ‘falta’ de política de remoção; ‘falta’ de instrumentos de avaliação de desempenho e meritocracia. 
294. Por fim o relatório conclui que:
Não se pode olvidar, ainda, a visão do mercado administrado a respeito da lógica e funcionamento da SDA, numa perspectiva bastante negativa, bem como sua abertura à adoção de mecanismos que garantam a adequada operação da defesa sanitária, desde a auto-regulamentação até a cobrança de taxas pelo exercício de atividade de polícia, entre outros. Afinal, o interesse do mercado é ter um sistema de defesa agropecuária que não prejudique sua expansão econômica. Não menos importante é a discussão engendrada sobre o que é e o que não é atividade com exercício de poder de polícia e sobre o que pode/deve e o que não pode/não deve ser executado por agente (ou ente) particular, que não seja servidor público, nem dotado de fé pública. Esta é uma reflexão cara e necessária para a governança da SDA e que deve ser feita com observância da lei, da doutrina e da jurisprudência sobre a matéria, vis a vis com cada atividade realizada no âmbito da defesa agropecuária, de modo a aplicá-la à luz da realidade da Secretaria. Nesse sentido, embora sem a pretensão de ser uma peça jurídica, este relatório contribuiu com subsídios para o debate, trazendo elementos que, nos últimos tempos, estão em pauta tanto no campo político (a exemplo de dois PL em tramitação) , quanto no campo doutrinário e jurisprudencial (vide caso BHTRANS) . São abordagens controversas sobre e cuja discussão está longe de se encerrar. A discussão sobre a matéria, bem como sua aplicação no campo prático, parece já ter-se iniciado na SDA, não livre das polêmicas e controvérsias que pairam sobre esta temática.
 (...) 
‘Produto 2 – Proposta de Modelo Conceitual para o Sistema de Defesa Agropecuária
O estudo concluiu que: 
O que se apresenta, nesse estudo, é que o Sistema de Defesa Agropecuária federal brasileiro adote um dos modelos de Administração Pública e, caso se entenda adequado, um dos modelos de direito privado, respectivamente para atividades que impliquem poder de polícia / atividade exclusiva de Estado e para atividades que não possuam poder de polícia/atividade não-exclusiva de Estado. 
Entre os modelos de Direito Público, destacam-se, nesse quesito, o ‘Neo’ (novo) Órgão Autônomo, a Autarquia Especial e a Agência Reguladora. Entre os modelos de Direito Privado, destaca-se a Entidade de Colaboração - ‘Operador Nacional do Sistema Elétrico’ -, que pode ser adaptado à realidade e às necessidades do Sistema de Defesa Agropecuária federal brasileiro, atuando em colaboração, mediante contrato de gestão, com o órgão ou ente de Direito Público da Defesa Agropecuária, no modelo jurídico-institucional a ser selecionado.
A tendência e/ou preferência das autoridades da Secretaria de Defesa Agropecuária, da Secretaria Executiva e do Ministério da Agricultura, Pecuária e Abastecimento tiveram maior receptividade pelo modelo dual, este composto por um ‘Neo’ (novo) Órgão Autônomo e uma Entidade de Colaboração, tanto que esta modelagem foi apresentada para debate interno e externo.”
Como produto 3 da consultoria, foi formulada proposta de novo modelo jurídico para a defesa agropecuária brasileira, materializada em anteprojeto de lei, entre outras, com as seguintes proposições[footnoteRef:32]: [32:  Peça 83.] 
Instituir a Secretaria de Defesa Agropecuária do Brasil (SDAB) (nos moldes da Receita Federal do Brasil) ; 
Criar o Conselho Técnico-Científico de Defesa Agropecuária (CTCDA) ;
Instituir a taxa de defesa agropecuária (serviços prestados e exercício do poder de polícia) ;
Autorizar a instituição do Operador Nacional de Defesa Agropecuária (sem poder de polícia, modelo do Operador Nacional do Sistema Elétrico) ;
Criar o Conselho Administrativo de Recursos da Defesa Agropecuária (órgão colegiado, paritário e de caráter judicante) . 
Os planos e as propostas de alterações legislativas trazem como solução para a sustentabilidade do programa de defesa agropecuária que a fiscalização federal deve concentrar atuação na implantação e funcionamento dos programas de autocontrole dos estabelecimentos industriais (frigoríficos e abatedouros) . Nesse sentido, inclusive, conforme contextualizado anteriormente, o aperfeiçoamento dos mecanismos de autocontrole dos agentes das cadeias produtivas faz parte dos objetivos do PPA para a modernização da defesa agropecuária.
São convergentes os diagnósticos anteriores, quer sejam oriundos de órgãos de controle, quer sejam provenientes de planos e estudos realizados pela própria SDA ou a seu pedido, no sentido de que é necessária e urgente a adoção de medidas que visem dotar a SDA de instrumentos e meios que venham a contribuir para o exercício sustentável de suas competências, sobretudo relacionados à inspeção permanente nos abatedouros. Vale dizer, o ministério já dispõe de muitas análises que lhe possibilitam avaliar e reformular seus processos e normas de trabalho, cabendo ciência ao jurisdicionado. 
IV
Obsolescência dos regulamentos técnicos de inspeção de bovinos e aves 
O relatório trata da defasagem dos regulamentos técnicos de inspeção de bovinos, suínos e aves. Destaca que o primeiro regulamento foi editado em 1971 e, apesar de ser considerado internamente como um manual, nunca foi publicado, enquanto os demais foram publicados em 1995 (portaria 711/1995) e 1998 (portaria 2010/1998) , respectivamente, mas até o momento não foram revisados. 
Em entrevistas com gestores do Mapa e nas visitas realizadas pelos auditores em abatedouros bovinos, suínos e aves, foi afirmado que diversos procedimentos nesse segmento não são mais necessários, tendo em vista que, entre outros fatores, a inspeção post mortem adota exames que, atualmente, não correspondem à grande parte dos riscos à saúde do consumidor.
O Mapa demandou à Empresa Brasileira de Pesquisa Agropecuária (Embrapa) estudos para modernizar os procedimentos de inspeção sanitária em abatedouros de bovinos, suínos e aves. A Embrapa criou projetos específicos para cada tipo de animal. O mais adiantado é o de suínos, cujo relatório preliminar está sob a avaliação do ministério e do qual se reproduz o seguinte trecho:[footnoteRef:33] [33:  Embrapa. Opinião Científica (versão preliminar) : Modernização da Inspeção sanitária em Abatedouros de Suínos – Inspeção baseada em risco.] 
“Sumarizando, a maioria dos perigos à saúde do consumidor, elencados atualmente, é composta por microrganismos que não causam lesões observáveis nas linhas de inspeção. Esta modificação de cenário incitou a necessidade de revisão e modernização do sistema de inspeção de carnes nos países produtores, direcionando seu foco para os riscos que efetivamente ameaçam a inocuidade dos alimentos. A necessidade de mudança foi defendida por autoridades reconhecidas em higiene da carne em todo o mundo: Blackmore (1983) ; Hathaway et al., (1987) ; Berends et al., (1993) ; Johnston (1994) , e muitos outros. No entanto, é essencial que quaisquer alterações nos sistemas existentes sejam baseadas em princípios científicos sólidos de higiene da carne e análise de risco; e não sejam indevidamente influenciadas por questões externas (Huey et al., 2014) .”
Segundo esse estudo, há viabilidade de mudança nos procedimentos de inspeção. Parte das atividades atualmente executadas poderiam ser excluídas, pois não são necessárias. Algumas aumentam o risco à saúde humana; e outras poderiam ser realizadas por médico veterinário do estabelecimento, reduzindo a carga de trabalho dos servidores do ministério. Segue outro excerto da conclusão do relatório[footnoteRef:34]: [34:  Item 110 do relatório de auditoria.] 
“O projeto conclui que o risco de infecções alimentares pelo consumo de carne suína no Brasil é baixo e que mudanças nos procedimentos de inspeção podem ser realizadas sem prejuízo a saúde dos consumidores. O exame ante mortem deve ser realizado pelo veterinário oficial com objetivo de identificar e segregar animais que necessitam de maior atenção no post mortem, bem como garantir a execução de programas oficiais de vigilância sanitária em doenças como febre aftosa e peste suína. Na avaliação post mortem, alguns exames realizados em vísceras e carcaças poderão ser totalmente excluídos. Os exames para identificação de falhas de processo poderão ser detectados e tratados pelo médico veterinário da própria empresa, sob a verificação oficial. O serviço oficial manterá sob sua tutela o exame de linfonodos mesentéricos, o Departamento de Inspeção Final e as verificações dos procedimentos e decisões realizados pela agroindústria e indicadores de bem-estar animal. Também, devem ser mantidas no escopo do veterinário oficial, as atividades de verificação de processos de higiene, coletas oficias e a tomada de ações fiscais sob produtos e processos.”
O relatório da pesquisa aponta que a estratégia utilizada pelos pesquisadores no projeto de suínos, em que foram priorizados os perigos biológicos à saúde pública na cadeia de produção industrial para construção de uma proposta de inspeção, pode ser aplicada também para aves e bovinos[footnoteRef:35]  [35:  . Acesso em 16/9/2019.] 
Sobre esse ponto, registro que, após o término da auditoria, foi publicada a instrução normativa Mapa 79, de 14/12/2018, a qual aprova os procedimentos de inspeção ante e post mortem de suínos, com base em risco. E, por meio da IN Mapa 60, de 20/12/2018, foi estabelecido o controle microbiológico em carcaça de suínos e em carcaça e carne de bovinos em abatedouros frigoríficos, registrados no Dipoa/Mapa, com o objetivo de avaliar a higiene do processo e reduzir a prevalência de agentes patogênicos.
Por bem ilustrar a distinção de atuação dos AFFA e dos próprios estabelecimentos industriais de abate (art. 73 e 74 do Riispoa) em atividades da defesa agropecuária, reproduzo trecho da cartilha com perguntas e respostas disponibilizada após a edição da Instrução Normativa 60/2018[footnoteRef:36]: [36:  Disponível na internet no sítio: . Acesso em 16/9/2019.] 
“1. 	Quais são as diferenças entre as amostras de autocontrole e as amostras de verificação oficial citadas na Instrução Normativa Nº 60/2018? 
As amostras de autocontrole dizem respeito às análises efetuadas pelo próprio abatedouro frigorífico para avaliar a higiene do processo e reduzir a prevalência de agentes patogênicos. Já as amostras de verificação oficial são aquelas coletadas pelo Serviço de Inspeção Federal (SIF) com o objetivo de avaliar a efetividade do controle microbiológico realizado pelos abatedouros frigoríficos.” (grifamos) 
Em razão da auditoria anteriormente realizada, o Tribunal, no subitem 9.2.6 do Acórdão 3293/2014-TCU-Plenário, recomendou à SDA, que: 
“normatize regulamento técnico específico para inspeção de carne bovina, a exemplo daqueles para inspeção de carne de aves (Portaria SDA/Mapa nº 210/98) e de suínos (Portaria Mapa nº 711/95) ;”
O cumprimento dessa deliberação foi objeto de monitoramento recente, que a considerou não implementada. Transcrevo a análise da unidade instrutiva a respeito:
“O Mapa afirmou que não há previsão para elaboração da norma para a inspeção de carne bovina, mesmo que a atual seja bastante antiga e jamais foi publicada ou revisada.
Como o Dipoa sequer considera a normatização de regulamento técnico específico como prioridade, propõe-se que a deliberação seja considerada não implementada.”
Verifica-se que continuam pendentes de regulamentação/atualização técnica a inspeção de bovinos e aves. Todavia, deixo de acolher as propostas da equipe de auditoria para expedir determinação à SDA para que publique e implemente versão atualizada dos regulamentos técnicos de inspeção de bovinos, suínos e aves, tendo em vista que, em outro processo de auditoria, deliberação semelhante (embora seja recomendação) se encontra em monitoramento pela SecexAgroAmbiental. Não sendo, portanto, conveniente demandar outra decisão com a mesma finalidade. 

V
Melhorias no planejamento e controle das fiscalizações e na avaliação e divulgação de seus resultados
A auditoria constatou que o planejamento das inspeções e fiscalizações agropecuárias realizadas no âmbito do Dipov, DFIP (atual DSA) , DFIA (atual DSVI) não utiliza critérios objetivos padronizados de avaliação de risco para seleção e/ou priorização de estabelecimentos, e não contempla todas as informações disponíveis, como as resultantes das investigações de denúncias.
Na ocasião dos exames, os auditores observaram que o processo de planejamento contava com a participação dos departamentos e dos serviços técnicos correspondentes localizados nas SFA. A equipe mapeou, de modo geral, as seguintes macro etapas:
a)	Levantamento de dados (metas PPA, orçamento) e definição de diretrizes, metas e prazos;
b)	Elaboração de orientações gerais e desenvolvimento de modelo de POA (planilha eletrônica) ; compartilhamento com os serviços técnicos respectivos nas SFA ou Sipoa;
c)	Elaboração do planejamento pelos serviços técnicos/SFA e encaminhamento ao departamento respectivo do arquivo POA e da programação orçamentário-financeira (via Sistema de Gestão Integrada) ;
d)	Avaliação e aprovação dos planejamentos individuais e consolidação das informações em um único arquivo para acompanhamento do cumprimento das metas.
Constatou-se que as atividades de planejamento realizadas pelos departamentos da SDA possuem algumas características comuns, não obstante diferentes graus de maturidade do processo, conforme tabela a seguir:
“Tabela 6 - Características gerais do planejamento
	Aspectos analisados
	Dipoa
	Dipov
	DFIA
	DFIP

	Se há normas formalmente aprovadas que estabeleçam estimação de risco.
	S
	N
	N
	N

	Se há normas que definam frequência mínima de fiscalização por estabelecimento.
	S
	N
	S
	N

	Se há evidências de aplicação das normas existentes quanto à estimação de risco e de exercício da frequência mínima.
	S
	N/A
	S*
	N/A

	Se há evidência de uso de métodos objetivos para escolha dos estabelecimentos que serão fiscalizados ou inspecionados.
	S
	N
	N
	N

	Se há evidência de uso, no planejamento das fiscalizações/inspeções agropecuárias, de informações obtidas a partir da investigação de casos objeto de denúncias apresentadas ao MAPA.
	N
	N
	N
	N

	Se há estimativa de necessidade de análises laboratoriais, planos amostrais de coleta previamente estabelecidos ou procedimentos similares com vistas ao levantamento de demandas laboratoriais.
	S
	Em parte
	N
	N

	áHSe há sistemas gerenciais ou ferramentas integradas que deem suporte à etapa de planejamento.
	N
	N
	N
	N

Fonte: Equipe de Auditoria. *Quanto à frequência mínima.” 
Não há norma interna aprovada que regulamente metodologia com critérios objetivos de análise de riscos, ou determine periodicidade mínima para as ações fiscalizatórias dos departamentos Dipov, DFIP e DFIA.
A partir de levantamentos em departamentos de fiscalização da SDA e de visitas às superintendências federais de agricultura de GO, PA, PR, PB, PE e DF, os auditores relatam que, com exceção da SFA do Paraná, onde há classificação dos riscos dos estabelecimentos para as áreas vinculadas ao DFIA e o Dipoa, os demais departamentos de fiscalização da SDA (Dipov, DFIP [atual DSA] e DFIA [atual DSVI]) não utilizam critérios objetivos para avaliação de riscos. 
De modo geral, os serviços técnicos correspondentes nas SFA planejam as fiscalizações com base na realidade de cada estado, inclusive quanto à identificação dos riscos a considerar, para fins de priorização de estabelecimentos e para programação operacional das fiscalizações. O procedimento mais comum utilizado é escolher empresas há mais tempo sem fiscalização.
A equipe mostra que Decreto 9.203/2017, que dispõe sobre a política de governança da administração pública federal, determina que a alta administração pública mantenha sistema de gestão de riscos e controle internos com vista a identificação, à avaliação, ao tratamento, ao monitoramento e à análise crítica de riscos que possam impactar a implementação da estratégia e a consecução dos objetivos da organização.
Na mesma linha, cita a Instrução Normativa Conjunta MP/CGU 1/2016, a qual estabelece que “os órgãos e entidades do Poder Executivo federal deverão implementar, manter, monitorar e revisar o processo de gestão de riscos, compatível com sua missão e seus objetivos estratégicos (...) ”, e o Manual de Gestão de Integridade, Riscos e Controles Internos da Gestão.
Acrescenta que o próprio Plano de Defesa Agropecuário (PDA) , lançado em 2015, contempla como um dos princípios fortalecedores da defesa agropecuária a “utilização de análises de riso e análises de custo/benefício para fundamentar a ação regulatória”.
Avalia também que o planejamento das ações de fiscalização sem o insumo proveniente de metodologia para padrão de análise de riscos pode gerar a realização de ações fiscalizatórias em número e em estabelecimentos possivelmente não condizentes com a real necessidade das atividades da defesa agropecuária, e que avaliação descentralizada, individualizada por AFFA e não padronizada dos riscos (em cada SFA) , pode resultar em planejamentos tão distintos e dispersos.
De fato, a boa regulamentação de critérios de fiscalização é instrumento indispensável para alocação racional de recursos escassos, bem como de efetividade dessa função.
Em acréscimo, registro que o relatório da consultoria anteriormente mencionada, no “Subtema 2.4.3. Falta de planejamento na distribuição de força-de-trabalho”, registra a seguinte proposição quanto à adoção de gestão e avaliação de riscos nas atividades de fiscalização da SDA[footnoteRef:37]: [37:  Peça 83, p. 17.] 
“A adoção de sistemática de gestão e avaliação de riscos para todas as ações fiscais, por exemplo, poderia ser um importante parâmetro para otimizar a alocação da mão-de-obra dos fiscais federais agropecuários.”
Diante desse quadro, com ajustes de redação, é adequada a proposta da equipe de dirigir determinação à ministério para que apresente plano de ação para implantação de metodologia de avaliação de risco, além de priorização de estabelecimentos e produtos a serem fiscalizados/inspecionados, no âmbito dos referidos departamentos.
***
O relatório de auditoria apontou que não foram identificadas evidências do uso, no planejamento anual das fiscalizações e inspeções, de informações provenientes das denúncias e manifestações apresentadas por meio da Ouvidoria do ministério.
Conforme a portaria Mapa 1.879/2017, a Ouvidoria é o canal de atendimento e tratamento de denúncias sobre possíveis irregularidades nas atividades fiscalizadas pelo ministério, bem como de desvios de conduta de seus servidores. Há diversos canais para oferecimento de denúncias: atendimento 0800, telefone fixo, correspondência eletrônica, formulário na internet e atendimento presencial. Todas são cadastradas no sistema e-OUV, desenvolvido pela então CGU.
Esclarecem os auditores que todas as denúncias recebidas pelo Mapa são apuradas seguindo um fluxograma de tratamento específico, sendo estabelecido prazo de 30 dias, prorrogável por igual período, para que a Ouvidoria apresente proposta conclusiva às manifestações, seguindo a regulamentação do Decreto 9.492/2018.
Os auditores ressaltam que, de acordo com dados da ouvidoria do Mapa, em 2017, cerca de 83% das denúncias, do total de 1.361, tiveram como assunto “Atividades Fiscalizadas”. Dessas manifestações, 846 necessitaram de ações para análise dos fatos narrados, e 43% das denúncias apuradas foram consideradas procedentes. 
Apesar da significância desses números e da importância da base de informações originárias da Ouvidoria, apurou-se, a partir de levantamentos na Ouvidoria e entrevistas com gestores da SDA e das SFA visitadas, que não estão sendo utilizados os dados registrados como insumos para o planejamento das ações de fiscalização.
Adicionalmente pontuo que, segundo o “Guia de Gestão da Ouvidoria Pública” lançado pela CGU em 2013, considera-se como boa prática que as informações da ouvidoria sejam “identificadas, selecionadas e organizadas para subsidiar a análise crítica do seu desempenho e o planejamento estratégico do órgão/entidade.”[footnoteRef:38] [38:  Disponível em: . Acesso em 16/9/2019.] 
A consultoria também abordou a fragilidade em questão. Como solução, apresentada no anteprojeto para a instituição da nova Secretaria de Defesa Agropecuária do Brasil (SDAB) , propõe a criação de ouvidoria própria da defesa agropecuária[footnoteRef:39]:  [39:  Peça 83, p. 36.] 
	Problema/Limitação no Diagnóstico (Produto 1) 
	Descrição do Problema/Limitação
	Mitigação/Solução no Novo PL (Produto 3) 

	Subtema 2.2.8 Ausência de sistematização de trabalho da Ouvidoria 
	Ausência de sistemática de análise de risco sobre as demandas/reclamações recebidas, de modo a se criar um fluxo de prioridades
	Criação de Ouvidoria da SDAB (Art. 4º) .

Assim, concordo com a proposta dos auditores de dirigir recomendação à SDA, no sentido de que utilize as informações resultantes do tratamento das manifestações recebidas na Ouvidoria do Mapa para subsidiar o planejamento das fiscalizações.
***
O relatório da auditoria informa que, a despeito de previsão regimental, os departamentos da SDA (Dipoa, Dipov, DFIA (atual DSVI) e o DFIP (atual DSA) “não acompanham a eficácia e nem a efetividade das fiscalizações e inspeções realizadas”, além de inexistir padronização de procedimentos e de indicadores de desempenho adequados para este mister.
As atividades de monitoramento resumem-se ao acompanhamento periódico do cumprimento de metas numéricas (quando há dados para se comparar) e, em alguns casos, à realização de reuniões ou conferências para discussões específicas, conforme tabela abaixo:

“Tabela 8 - Resumo do Acompanhamento Gerencial por Departamento
	Dipoa

	As informações estão disponíveis apenas no SEI e somente podem ser consultadas individualmente, ou seja, não estão estruturadas em sistemas gerenciais. 

	Dipov

	Acompanha a execução das inspeções por meio dos relatórios de atividades mensais com dados numéricos agregados.

	DFIP (atual DSA) 

	Acompanha por meio de reuniões presenciais ou por videoconferência as ações desenvolvidas pelos serviços, e também por planilhas eletrônicas.

	DFIA (atual DSVI) 

	Acompanha por meio de relatórios com dados mensais das fiscalizações, os quais são encaminhados trimestralmente. Realiza, também, reuniões presenciais anuais para discussões das atividades desenvolvidas pelos serviços, a fim de orientar, discutir resultados e harmonizar procedimentos.

Fonte: Equipe de Auditoria”
A equipe avalia que:
“173.	As consequências são a redução da possibilidade de os departamentos identificarem tempestivamente falhas graves nas atividades de fiscalização e inspeção, bem como o aumento na probabilidade de tratamento desigual para fiscalizados em mesmas condições, em desacordo com o princípio da isonomia e o disposto no caput art. 29-A, da Lei 8.171/1991, in verbis:
‘A inspeção industrial e sanitária de produtos de origem vegetal e animal, bem como a dos insumos agropecuários, será gerida de maneira que os procedimentos e a organização da inspeção se faça por métodos universalizados e aplicados equitativamente em todos os estabelecimentos inspecionados.’”
A questão já havia sido tratada no Acórdão 3293/2014-TCU-Plenário. No subitem 9.1.2 o Tribunal determinou à SDA que:
“estabeleça sistemática de acompanhamento e uso gerencial dos resultados das supervisões, fiscalizações e inspeções realizadas pelas unidades de inspeção de produtos de origem animal das Superintendências Federais de Agricultura, Pecuária e Abastecimento e pelos Serviços de Inspeção Federal em matadouros e matadouros- frigoríficos de bovinos;” (grifei) 
Essa deliberação foi recentemente monitorada e considerada não implementada pela SDA/Mapa (acórdão de relação 783/2019-TCU-Plenário) , cabendo transcrever as análises da SecexAgroAmbiental acolhidas pelo relator do monitoramento, ministro Walton Alencar Rodrigues:
“33.	Não há nos autos informações de que SDA/Mapa passou a acompanhar os resultados das supervisões, fiscalizações e inspeções que são realizadas pelas SFAs e pelos SIFs nos estabelecimentos de abates de bovinos sob a responsabilidade do Ministério. Pelo o que foi apresentado no Plano de Ação, os resultados desses trabalhos ainda permanecem nas próprias SFAs e estabelecimentos de abate, sem a sua utilização gerencial por parte do Dipoa.
34.	Não foi implementada uma sistemática de acompanhamento e uso gerencial dos resultados das supervisões, fiscalizações e inspeções realizadas pelas unidades de inspeção de produtos de origem animal das SFAs.
35.	Pelo que foi informado, não há utilização de informações provenientes de supervisões, fiscalizações e inspeções para retroalimentar trabalhos futuros da Dipoa e melhorar processos de trabalho, bem como detectar e corrigir falhas nos serviços prestados pelas unidades específicas de inspeção de produtos de origem animal das SFAs.”
Nesse acórdão, no subitem 9.2.4, o Tribunal determinou:
“[...] edite normativo para padronizar critérios de conformidade para estabelecimentos de abate bovino, considerando a gravidade das inconformidades verificadas, para fins de aferição do indicador de ‘taxa de conformidade dos processos produtivos de produtos de origem animal’, de acordo com as ‘Orientações para Elaboração do PPA 2012-2015’ e de cumprimento do objetivo estratégico do Ministério da Agricultura, Pecuária e Abastecimento de ‘garantir a segurança alimentar;[...]”
A instrução do monitoramento ressalta que a situação que justificava a proposição dessa determinação era inexistência de normativo padronizando os critérios para definir se um estabelecimento fiscalizado/inspecionado está em conformidade ou não, propiciando grande discricionariedade aos fiscais, assim como a ausência de componente qualitativo no indicador numérico, de modo a refletir inconformidades mais graves, com peso diferente para inconformidades menos graves. 
A referida deliberação foi considerada não implementada pela SecexAgroAmbiental, com a seguinte análise:
“Análise
88.	A Dipoa informou apenas que revogou a norma que estabelece a lista de temas a serem regulamentados pelo Dipoa e que foi alterado o indicador que mensurava o índice de conformidade de processo produtivo pelo índice de conformidade de produtos de origem animal.
89.	Existe também uma previsão de publicação de normativo estabeleça condições gerais de instalações, equipamentos e práticas operacionais de estabelecimento agroindustrial de pequeno porte que realize atividade de abate ou industrialização de animais produtores de carnes, mas até o presente momento nada de concreto foi implementado.
90.	A deliberação recomendava a edição de normativo para padronizar critérios de conformidade para estabelecimentos de abate bovino, considerando a gravidade das inconformidades verificadas, para fins de aferição do indicador de “taxa de conformidade dos processos produtivos de produtos de origem animal”, mas tal normativo ainda não foi publicado nem foi informada previsão de publicação no Plano de Ação. Ademais, não foram apresentadas evidências da substituição do indicador do PPA e da desnecessidade de padronização dos critérios para definição da conformidade de estabelecimentos.
Em 2016, a Controladoria Geral da União realizou auditoria nas atividades da SDA, emitindo o relatório 20170155. A respeito das falhas no monitoramento das fiscalizações, registrou-se: 
“E) Atividade de Monitoramento
Verificou-se que o Ministério não dispõe de sistema corporativo destinado ao registro e acompanhamento dos resultados obtidos nas ações de fiscalização/inspeção nas áreas de produtos de origem animal e vegetal, prejudicando o controle gerencial, notadamente em razão dos registros serem mantidos apenas fisicamente em papel, inclusive no que se refere ao monitoramento das medidas saneadoras das não conformidades adotadas pelos estabelecimentos, limitando as ações de acompanhamento, pelo órgão central, do resultado das fiscalizações, e do cumprimento, pelas SFA, do planejamento dos trabalhos. 
Exames realizados em âmbito regional reforçam a existência dessas fragilidades nos mecanismos de monitoramento que podem dar ensejo a situações como a não utilização de critérios técnicos na definição da frequência de fiscalizações, alterações no planejamento sem motivação adequada e podem, até mesmo, contribuir com ocorrências graves na atuação das SFA, a exemplo daquelas que foram evidenciadas na SFA/PR, citadas em item específico do Relatório. Em adição, nos trabalhos desenvolvidos nas SFA, observou-se a existência de indicadores atualizados mensalmente com a quantidade de fiscalizações/inspeções efetuadas, porém não foi evidenciada a utilização sistemática desses indicadores, por parte das Superintendências, para avaliar o desempenho dos serviços vinculados à defesa agropecuária durante o exercício, assim como não foram identificadas ações realizadas por parte da Unidade para sanear desvios entre as metas de fiscalização/inspeção planejadas com os resultados obtidos mensalmente.”
Observa-se que as falhas no monitoramento das fiscalizações e inspeções advêm, em boa parte, das deficiências ou inexistência de sistemas informatizados, problema que será abordado no próximo bloco.
No Decreto 9.667/2019, que estabelece a nova estrutura orgânica e regimental do Mapa e da SDA, o acompanhamento das atividades de fiscalização sanitária está previsto como atribuição essencial em todos os departamentos finalísticos da secretaria. Esse deve ser o principal critério e fundamento para corroborar o achado da auditoria. 
Nesse panorama, mas considerando que há determinação proveniente de auditoria anterior, em monitoramento, que abarca as propostas corretivas encaminhadas nesta auditoria, não é necessário nem pertinente exarar nova determinação neste processo, relativamente ao estabelecimento de procedimentos para acompanhar e avaliar as fiscalizações e as inspeções realizadas pelos departamentos da SDA. 
***
Outra questão relevante sobre a fiscalização refere-se à divulgação dos resultados.
Os auditores avaliam que as informações relativas às fiscalizações e inspeções agropecuárias realizadas pelo Mapa não são disponibilizadas ao público de forma transparente e abrangente, com prejuízo ao controle social e ao desenvolvimento da cultura de transparência na administração pública.
Ressaltam que as ações fiscalizatórias realizadas pela SDA para atingir os objetivos da defesa agropecuária[footnoteRef:40] geram informações relevantes para o público em geral, como: estabelecimentos fiscalizados, o tipo e a quantidade de produtos apreendidos/condenados, as doenças e pragas mais recorrentes, a localização/regionalização dos problemas mais comuns, o índice de conformidade por estabelecimento, sanções aplicadas. [40:  Art. 27-A, Lei 8.171/1991 – São objetivos da defesa agropecuária assegurar: I – a sanidade das populações vegetais; II a saúde dos rebanhos animais; III – a idoneidade dos insumos e dos serviços utilizados na agropecuária; IV a identidade e a segurança higiênico-sanitária e tecnológica dos produtos agropecuários finais destinados aos consumidores.] 
Explicam que a Lei 12.527/2011 – Lei de Acesso à Informação (LAI) estabelece o dever de divulgação de informações de interesse público, independentemente de solicitações, em meios de comunicação viabilizados pela tecnologia da informação para fomento à cultura da transparência e do desenvolvimento do controle social da administração pública.
E, ainda, que o art. 6º da Lei 8.078/1990 – Código de Defesa do Consumidor (CDC) – define como direito básico do consumidor o acesso a informações claras acerca de produtos e serviços de forma a lhe ser assegurada a liberdade de escolha.
Entrevistas com gestores das secretarias federais de Agricultura e do Serviço Inspeção Produtos Origem Animal (Sipoa) , bem como as informações encaminhadas pela SDA, confirmam que não há normativos internos que regulamentem os critérios para divulgação dos resultados das fiscalizações e inspeções. Consequentemente, não há publicização regular das ações de controle das atividades de defesa agropecuária realizadas nos estabelecimentos, mas apenas em casos excepcionais, autorizados pelas coordenações sediadas em Brasília.
A partir de consulta ao sítio do Mapa na internet, os auditores analisaram como ocorre a divulgação dos resultados das fiscalizações, por departamento: 
“Tabela 5 - Resumo da Transparência por Departamento
	Dipoa

	Não há informações dos resultados individuais das fiscalizações, somente do total de fiscalizações realizadas, sem mencionar nenhum índice de avaliação de eficácia ou efetividade das ações. O único índice existente é de conformidade das análises laboratoriais no âmbito do PACPOA. Publicações existentes no site:
i. Anuário dos programas de controle de alimentos de origem animal de 2017: tem resultado quantitativo das fiscalizações apenas dos programas especiais gerenciados pelo Dipoa: Programa Nacional de Controle de Patógenos (PNCP) ; Programa de Avaliação de Conformidade de Parâmetros Físico-Químicos e Microbiológicos de Produtos de Origem Animal (PACPOA) ; 
ii. Relatório de Gestão de 2016: contém somente o total de fiscalizações realizadas e o resultado quantitativo de uma ação especial na área de pescado.
iii. RAI (Regime de Alerta de Importação) : elenca as empresas estrangeiras, cujos produtos exportados para o Brasil tenham apresentado alguma não conformidade durante os procedimentos de fiscalização.

	Dipov) 

	Não há informação sobre as fiscalizações realizadas. No entanto, foi encontrado relatório da fiscalização realizada em produtores de azeite, em 2017, com o resultado individualizado por estabelecimento na área de notícias.

	DFIA (atualmente DSVI) 

	Somente a área de fertilizantes divulga relatório com informações do quantitativo de fiscalizações e os resultados das ações, mas mesmo assim não tem informação individualizada e os dados só foram atualizados até o ano de 2016.

	DFIP (atualmente DSA) 

	Não se verificou na área de publicações nenhuma informação das fiscalizações realizadas.

Fonte: equipe de auditoria, pesquisa sitio do Mapa na internet, em 24/10/2018” 
Assim, o relatório conclui que, além da carência de informações, os dados estão disponibilizados de forma não padronizada, sem destaque na página do ministério na internet.
O relatório também informa que várias entidades disponibilizam os resultados de suas ações fiscalizatórias a exemplo do Instituto Nacional de Metrologia, Qualidade e Tecnologia (Inmetro) : divulga relatórios com resultados individualizados das empresas e produtos analisados; da Agência Nacional de Vigilância Sanitária (Anvisa) : publica, individualmente, o resultado das ações fiscalizatórias em seu sítio na internet; e da Agência Nacional de Telecomunicações (Anatel) , que divulga o ranking das empresas fiscalizadas com base em indicadores de desempenho.
No que se refere às sanções administrativas, anotam que a portaria MAPA/SDA 108/2016 determina que os departamentos da SDA devem torná-las públicas, no sítio eletrônico do Mapa, após o trânsito em julgado na esfera administrativa. No decorrer da auditoria a SDA passou a divulgar as sanções administrativas visando a atender ao normativo, apesar de necessitar de aperfeiçoamentos para contemplar informações sobre as medidas cautelares administrativas e definição de sua periodicidade.
Trabalhos anteriores da Controladoria-Geral da União, em 2016, e deste Tribunal, em 2014, já haviam constatado a inexistência ou incipiência da divulgação dos resultados das fiscalizações e inspeções da SDA, destacando a necessidade de implementação de política para a obtenção, geração, utilização e divulgação interna e externa de informações significativas do processo de fiscalização.
Destaco que o Riispoa vigente (Decreto 9.013/2017) estabelece, no art. 530, que “será dado conhecimento público dos produtos e dos estabelecimentos que incorrerem em adulteração ou falsificação comprovadas em processos com trânsito em julgado no âmbito administrativo” que “também pode ser divulgado o recolhimento de produtos que coloquem em risco a saúde ou os interesses do consumidor”.
Ao final da análise, a equipe de auditoria sugere determinar à SDA que publique ato normativo regulamentando a divulgação dos resultados das fiscalizações e inspeções, e implemente a divulgação com informações qualificadas e de interesse do cidadão.
A esse respeito, constato que o Tribunal, no subitem 9.1.3 do Acórdão 3293/2014-TCU-Plenário, já expediu determinação dessa natureza: 
“ (...) edite normativo para regulamentar a divulgação dos resultados das auditorias, supervisões e inspeções relacionadas com produtos de origem animal, preservadas as informações afetadas pelos sigilos profissional, empresarial, fiscal, bancário, facilitando o acesso público a essas informações (Lei nº 12.527/2011, art. 3º, incisos II, IV e V, Decreto nº 5.741/2006, arts. 94, §6º, e 156, caput, e Código de Defesa do Consumidor, art. 6º, inciso III) ;”
Recentemente, essa deliberação foi monitorada e considerada não implementada. Considero que o achado desta auditoria reforça que as fragilidades quanto à divulgação dos resultados das fiscalizações continuam pendentes de solução. Assim, não acolho a proposta dos auditores, porquanto a questão já foi demandada em outra deliberação do Tribunal, que se encontra sob monitoramento pela unidade instrutora, no bojo daquele processo de auditoria.
VI
Necessidade de aprimoramento movimentação dos fiscais 
Achado relevante refere-se à necessidade de melhor controle da lotação e definição de critérios para movimentações dos servidores, especialmente dos auditores-fiscais federais agropecuários. 
Em questionários e entrevistas com os gestores do Mapa, a equipe apurou inexistir critérios de rotatividade dos servidores lotados na inspeção permanente, e que a secretaria não dispõe, de forma sistematizada, das informações sobre o período de lotação de cada fiscal nos estabelecimentos, permitindo que os mesmos passem muitos anos atuando no mesmo local, o que favoreceria a chamada “captura” pelo setor privado.
O relatório de auditoria destaca que na investigação da Polícia Federal, iniciada em 14/1/2015 e concluída em 15/4/2017, denominada operação “Carne Fraca” foram apontados diversos indícios de crimes envolvendo servidores e estabelecimentos sujeitos à fiscalização sanitária do Mapa, como: corrupção, prevaricação, concussão, formação de organização criminosa e crime contra a saúde pública. 
Nessa situação, de acordo com o inquérito policial, os servidores receberam benefícios em troca de atuações irregulares[footnoteRef:41]. Por pertinente, transcrevo a relação das espécies de irregularidade citadas no trabalho “Defesa Agropecuária e Inspeção de Produtos de Origem Animal: uma breve reflexão sobre a Operação Carne Fraca e possíveis contribuições ao aprimoramento dos instrumentos normativos aplicáveis ao setor”, elaborado com base em decisão judicial tornada pública[footnoteRef:42] [footnoteRef:43]: [41:  Informações extraídas do relatório da operação “Carne Fraca” divulgado pelo site Estadão (ESTADAO, 2018) (peças 105 e 106) .]  [42:  Eduardo Simão de Souza Vieira. Textos para Discussão – 230. Núcleo de Estudos e Pesquisas da Consultoria Legislativa do Senado Federal. ]  [43:  Conforme íntegra da Decisão do Juízo da 14ª Vara Federal de Curitiba, que trata da representação relacionada ao inquérito policial nº 0136/2015 SR/DPF/PR, disponível em:  Acesso em 21/03/2017.] 
“i) Remoções de servidores desamparadas de critérios técnicos (p. 7) ;
ii) Obtenção de certificado sanitário a despeito da existência de irregularidades por meio de pagamento de propina a fiscais e agentes de inspeção (pp. 7-8; 9; 12; 14) ;
iii) Aproveitamento de animais mortos para produção de gêneros alimentícios (p. 8) ; 
iv) Exigência de propina a despeito da existência de irregularidades (pp. 8; 15- 16) ;
v) Adição de ingredientes não permitidos ou em desconformidade com a norma técnica (pp. 8; 11; 14) ;
vi) Exoneração/nomeação de servidor em cargo de confiança motivada por pressão do fiscalizado (pp. 8; 12; 13; 14) ;
vii) Falsificação de documentos fiscais (pp. 11; 13) ; 
viii) Fornecimento de amostras para análise sob medida para a fiscalização (p. 11) ;
ix) Conluio entre laboratório e fiscalizado (pp. 11; 13; 14) ;
x) Reuniões a portas fechadas entre administradores do estabelecimento fiscalizado e fiscal (pp. 11-12) ;
xi) Atuação de fiscal na defesa dos interesses de empresa fiscalizada (p. 12) ; 
xii) Reembalagem de produtos inadequados para venda (p. 15) .”
A auditoria enfatiza que a rotatividade de servidores é um tipo de controle que visa evitar que uma mesma pessoa seja responsável por atividades sensíveis por período indeterminado de tempo no mesmo local. Explica que, para não comprometer a independência, a imparcialidade e a objetividade na execução dos trabalhos, as boas práticas e as normas de auditoria e fiscalização estabelecem que o auditor/fiscal deve evitar relacionamento prolongado com a entidade auditada/fiscalizada.
Cita duas referências nesse sentido. A primeira é o Referencial de Combate à Corrupção Aplicável a Órgãos e Entidades da Administração Pública, editado e publicado pelo Tribunal:
“Além da segregação, a organização deve considerar implantar uma política de rotação de pessoal. Dependendo da criticidade da função, um prazo pode ser estabelecido para uma pessoa ocupar uma posição. A longa permanência de uma pessoa na mesma função pode encorajá-la a cometer fraude e corrupção, haja vista que conhecerá os controles existentes e a frequência e a profundidade das auditorias” (grifo nosso) .
Outra referência é a instrução CVM 308/1999 da Comissão de Valores Mobiliários, que trata da rotatividade de auditores independentes e prescreve em seu art. 31:
“O Auditor Independente - Pessoa Física e o Auditor Independente - Pessoa Jurídica não podem prestar serviços para um mesmo cliente, por prazo superior a cinco anos consecutivos, contados a partir da data desta Instrução, exigindo-se um intervalo mínimo de três anos para a sua recontratação”
Nesse ponto, cabe registrar que os auditores-fiscais de defesa agropecuária, lotados na inspeção permanente, são responsáveis por supervisionar os empregados que atuam como inspetores sanitários dos próprios estabelecimentos de abate (“art. 73”) , bem como aferir os programas de autocontrole destes. Ou seja, nesse ambiente, há realmente risco acentuado de situações de conflito de interesses e facilitar a “captura” do servidor pelo estabelecimento fiscalizado.
Acrescente-se que o relatório da auditoria, realizada em 2014 pelo Tribunal, também abordou a questão da inexistência de critérios de rotatividades dos servidores:
“Além disso, em determinados municípios, os FFAs encarregados da fiscalização permanecem longos períodos no mesmo estabelecimento, inviabilizando, assim, a rotatividade na função e gerando risco de criação de vínculo inadequado entre os FFAs e o estabelecimento sob jurisdição, devido ao longo tempo de permanência no estabelecimento. Tal situação, aliada ao baixo nível de controles internos apresentado pelo Ministério (levantado no TC Processo 025.221/2009-5) , aumenta o risco de irregularidades.”
Também a Controladoria-Geral da União chegou à mesma constatação, em trabalho de auditoria em que foi consignado o achado “Fragilidades na distribuição de recursos humanos destinados à atividade de fiscalização/inspeção nas SFA”[footnoteRef:44]:  [44:  Relatório de Avaliação dos Resultados da Gestão – Secretaria de Defesa Agropecuária, 2016 (Relatório 201701255) .] 
“Não existem normativos ou orientações da SDA/MAPA aplicáveis às SFA que visem à rotatividade ou que minimizem os riscos inerentes à criação de vínculos entre o agente de fiscalização/inspeção e os estabelecimentos fiscalizados/inspecionados;
Não existem, também, avaliações da SDA/MAPA sobre a implementação de ‘rodízio’ entre os servidores envolvidos na área de fiscalização/inspeção lotados nas SFA, considerando aspectos como: custos envolvidos com diárias e/ou realocações de servidores; impactos e resistências por parte dos servidores; [...]”
Assim, considerando essa situação perdura, concordo com a proposta dos auditores no sentido de recomendar à SDA que estabeleça critérios e promova rotatividade dos servidores lotados em estabelecimentos sujeitos à inspeção permanente.
***
Os auditores relatam que o inquérito da polícia federal da operação “Carne Fraca” também apontou que alguns servidores do Mapa estavam sendo removidos ex-officio, sem indicação mínima de elementos objetivos e específicos da razoabilidade e da proporcionalidade. 
A investigação policial identificou episódios de solicitação de trocas de fiscais por parte das empresas fiscalizadas, como, por exemplo, o de um auditor que foi afastado de suas funções no mesmo dia em que determinou a suspensão das atividades de determinada empresa, a pedido dos representantes do estabelecimento fiscalizado, aparentemente, sem motivação legal e com indícios de corrupção dos servidores do Mapa para a efetivação da solicitação.
A ocorrência desse tipo de situação foi corroborada pelas entrevistas realizadas com gestores do Mapa, quando foram relatados, segundo a equipe de auditoria, casos de remoção de servidores de sua lotação original por ato de ofício, por aplicarem sanções administrativas ou por não aceitarem participar de atos não lícitos. 
Registro que, no anteprojeto de lei elaborado pela consultoria contratada pelo Mapa (produto 3) , a questão da remoção de servidores é abordada e objeto de disciplinamento. A tabela abaixo resume os diagnósticos e as propostas para solucionar problemas inerentes ao assunto[footnoteRef:45]:  [45:  Peça 83, p. 27-43.] 
	Problema/Limitação no Diagnóstico (Produto 1) 
	Descrição do Problema/Limitação
	Mitigação/Solução no Novo PL (Produto 3) 

	Subtema 2.4.2. Deficiência no quantitativo de pessoas - A quase totalidade de áreas alega déficit quantitativo de pessoal. -. 
	A falta de recursos humanos é agravada pela falta de planejamento na distribuição dos profissionais nas atividades
	Adoção de autonomia técnica, administrativa e financeira, em modelo hierarquizado (Art. 2º) ;
Criação do Conselho Superior de Defesa Agropecuária (Art. 7º) ;
Adoção de quadro próprio de pessoal (Art. 40) ;
Adoção de regras para cessão de pessoal do seu quadro próprio de pessoal (Art. 45) ;
Adoção de regras para remoção de pessoal dentro do seu quadro próprio de pessoal (Art. 46) ;
Criação do Operador Nacional de Defesa Agropecuária para atividades não exclusivas de Estado (Art. 26) .

	Subtema 2.4.3. Falta de planejamento na distribuição da força de trabalho 
	A área de gestão de pessoas, órgão central da Secretaria Executiva, informou que não dispõe de controle real das posições de trabalho, pois, as superintendências acabam não atualizando estas informações e distribuindo de maneira aleatória a força de trabalho, especialmente nas unidades descentralizadas, sem planejamento.
	Criação do Conselho Superior de Defesa Agropecuária (Art. 7º) ;
Adoção de quadro próprio de pessoal (Art. 40) ;
Adoção de regras para cessão de pessoal do seu quadro próprio de pessoal (Art. 45) ;
Adoção de regras para remoção de pessoal dentro do seu quadro próprio de pessoal (Art. 46) 

	Subtema 2.4.8. “Falta” de política de remoção.
	Os superintendentes federais têm autonomia para a distribuição de pessoal, bem como os profissionais conseguem negociações para alteração do posto de trabalho, o que inviabiliza a atividade de alguns pontos de fiscalização.
	Criação do Conselho Superior de Para Defesa Agropecuária (Art. 7º) ;
Adoção de quadro próprio de pessoal (Art. 40) ;
Adoção de regras para remoção de pessoal dentro do seu quadro próprio de pessoal (Art. 46) 

Os fiscais do Mapa que atuam nas atividades de defesa agropecuária são regidos pelo regime jurídico dos servidores públicos federais (Lei 8.112/1990) . O instituto da remoção é matéria passível de disciplinamento interno e instrumento de gestão de pessoal. 
Todavia, considero suficiente expedir comando para que se normatize, de um modo geral, a remoção de servidores na SDA, não necessitando especificar para qual finalidade, já que a motivação é elemento obrigatório do ato administrativo. 
Com esses ajustes, acompanhando a essência da proposta da equipe de auditoria, proponho determinação ao ministério para que estabeleça, no devido ato normativo, procedimentos e critérios para remoção dos aos servidores lotados nas unidades que desempenham atividades de fiscalização e inspeção da defesa agropecuária federal.
VII
O histórico problema da insuficiência, defasagem e fragmentação dos sistemas informação
Os departamentos da SDA são atendidos por diversos sistemas informatizados. 
No Dipoa, utiliza-se o Sigsif (sistema de informações gerenciais do serviço de inspeção federal) ; no Dipov, o Sipeagro (sistema integrado de produtos e estabelecimentos agropecuários) ; no DFIP (atual DSA) , o sistema integrado de registro de produto e estabelecimento (Sipe) e Sipe 2000 (descontinuado) ; e no DFIA (atual DSVI) , o sistema de registro nacional de sementes e mudas (Renasem) .
Há também o Sistema Integrado de Controle de Arrecadação (Sicar) , implantado em 2008, que controla de forma centralizada os registros de todas as multas aplicadas no país, desenvolvido em linguagem oracle/oraflex, tecnologia obsoleta, como ressaltado pela equipe: dificuldades de manutenção e desenvolvimento de novas funcionalidades, além de não possuir interface gráfica (navegação via teclado) .
Quanto à plataforma de gestão agropecuária (PGA) , há um novo projeto, composto de 4 produtos: PGA-SIGSIF (em desenvolvimento) ; PGA-SISBOV (sistema de rastreabilidade de bovinos e bubalinos, certifica propriedade, controla desde o nascimento até a exportação - ainda não havia sido implantado) ; PGA-GTA (sistema para controlar guia de trânsito animal) e PGA-GTV (sistema para controlar guia de trânsito vegetal) .
A auditoria evidenciou que os departamentos da SDA analisados realizam o planejamento, execução e monitoramento das fiscalizações e inspeções por meio de planilhas eletrônicas, editores de texto e ferramentas locais, além da utilização de sistemas obsoletos e inseguros para a gestão do cadastro de estabelecimentos.
Essa constatação baseou-se na análise dos processos de negócios e sistemas utilizados nas atividades de fiscalização e inspeção, entrevistas realizadas com gestores do Mapa e do exame de relatórios de outros trabalhos, que avaliaram a tecnologia da informação (TI) do ministério.
Os auditores verificaram que não há sistema corporativo que apoie o processo de planejamento das fiscalizações e inspeções, que é realizado via planilha eletrônica, gerando insegurança, erros e risco de fraude. 
Na etapa de execução das fiscalizações e inspeções também não há sistema corporativo que auxilie o processo de trabalho, inexistindo diversos controles como: quais estabelecimentos foram fiscalizados, os resultados das fiscalizações, as não conformidades das inspeções permanentes, a equipe que realizou a fiscalização e o acompanhamento do planejamento. O mesmo ocorre na fase de monitoramento dos trabalhos realizados.
O relatório de auditoria registra que os sistemas existentes nos departamentos da SDA são, em sua maioria, sistema cadastrais dos estabelecimentos e produtos registrados, e apresentam muitas deficiências, como ausência de interface gráfica e erros nas funcionalidades. 
Os auditores avaliam que utilização do Sistema Eletrônico de Informações (SEI) , desde 2016, possibilita apenas a gestão e trâmite processual, não substituindo a necessidade de um sistema corporativo, principalmente para possibilitar a gestão centralizada da secretaria e a padronização dos procedimentos descentralizados de fiscalização e inspeção.
As fragilidades e ausências de sistemas informatizados da SDA, na visão da equipe, constituem descumprimento do Decreto 8.539/2018 sobre o uso do meio eletrônico para a realização do processo administrativo, fragilizando a observância do princípio da eficiência, além de impossibilitar que a secretaria exerça plenamente suas atribuições regimentais.
A insuficiência de sistemas informatizados na SDA também foi evidenciada em relatórios de auditorias realizadas pela CGU, a exemplo do Relatório de Avaliação dos Resultados da Gestão da Secretaria Executiva do Mapa de 2017:
“Merecem destaque as recomendações da CGU relacionadas à necessidade de o Ministério desenvolver sistema – ou módulo de sistema já disponível – que permita o registro do planejamento e do resultado de inspeções e fiscalizações, de modo a permitir um acompanhamento qualificado, pela SDA/Mapa, do trabalho dos Sipoa, viabilizando o acesso a informações gerenciais tanto sobre a atuação das unidades descentralizadas (atendimento dos Planos Operativos, tempestividade das inspeções e supervisões) , como a regularidade da atuação dos estabelecimentos (aqueles que possuem alta frequência de não conformidades, ou, por outro lado, frigoríficos que podem ser considerados referência de atuação) .”
Ainda no campo da tecnologia da informação, outra fragilidade apurada pelos auditores foi a diversidade de sistemas cadastrais existente nos departamentos analisados. Muitos desses sistemas são antigos e desenvolvidos em tecnologias obsoletas, cuja manutenção e evolução é complexa, já que poucos servidores do Mapa, e até mesmo profissionais do mercado as conhecem, além de terem baixa interoperalidade e portabilidade e de não possuírem documentação.
Na avaliação da equipe, uma das principais causas para os problemas do setor de tecnologia da informação é a baixa maturidade da gestão e governança de TI do Mapa, conforme diagnosticado no Acórdão 588/2018-TCU-Plenário, que avaliou a gestão e governança de 488 organizações públicas em 2017, por meio de questionários e autoavaliação. 
O indicador integrado de governança e gestão de TI (iGovTI) , na época da avaliação, apresentava quatro faixas: inexpressivo (0 a 14,9%) ; inicial (15 a 39,9%) ; intermediário (40 a 69,9%) e aprimorado (70 a 100%) . O valor do indicador do Mapa foi de 15%, portanto, classificado como inicial.
Outra causa é a carência de servidores especializados em TI no atual quadro do Mapa: há somente 27 servidores lotados na Coordenação-Geral de Tecnologia da Informação (CGTI) , e parte deles não possui formação em TI.
Dessa forma, o desenvolvimento e manutenção de sistemas são executados por meio de contratos com fábricas de software, mas, de acordo com os gestores da CGTI, o modelo não tem sido eficaz, pois nos últimos anos houve pouca entrega.
O relatório de auditoria registra, de forma preocupante, a grande carência de informatização em todas as áreas do ministério, a dificuldade para implantação de novos sistemas, e o desperdício de recursos em projetos que não são finalizados. 
Diante do quadro de falhas constatadas no suporte de sistemas informatizados voltados ao planejamento, execução e monitoramento das atividades de fiscalização e inspeção da defesa agropecuária, bem como cadastro e registro dos estabelecimentos e produtos sob a jurisdição da SDA, a auditoria apresentou as seguintes proposições:
“a.	Determinar ao MAPA que apresente plano de ação para implantação de sistema corporativo para gerenciar o planejamento e a execução das fiscalizações e inspeções realizadas no Dipoa, Dipov, DFIP e DFIA.
b.	Recomendar ao MAPA que unifique os sistemas de registro de estabelecimentos e produtos existentes no Dipov, DFIP e DFIA.”
O Decreto 9.094/2017, alterado pelo 9.723/2019, regulamenta dispositivos da Lei 13.460/2017 e, entre outras providências, dispõe sobre a simplificação do atendimento prestado aos usuários dos serviços públicos, estabelecendo:
Art. 1º Os órgãos e as entidades do Poder Executivo federal observarão as seguintes diretrizes na relação entre si e com os usuários dos serviços públicos:
I - ...
VI – aplicação de soluções tecnológicas que visem a simplificar processos e procedimentos de atendimento aos usuários dos serviços públicos e a propiciar melhores condições para o compartilhamento das informações; (grifei) 
É oportuno registrar que na nova estrutura regimental da SDA (Decreto 9.667/2019) , além da junção de unidades (DFIA + DSV e DFIP + DSA) , foi inserido o novo Departamento de Gestão Corporativa (DGC) que, entre outras atribuições, deve “identificar e prospectar tecnologias da informação e comunicação de interesse da defesa agropecuária, em articulação com o Órgão Setorial do Ministério” e “apoiar a unidade de tecnologia da informação do Ministério na gestão dos projetos de desenvolvimento de sistemas específicos para a defesa agropecuária”. 
Destaco que consoante estabelecido no art. 1º, § 3º do Decreto 9.013/2017, as atividades de defesa agropecuária são orientadas, entre outros, pelos princípios do federalismo, do desenvolvimento científico e tecnológico e da inovação tecnológica, do respeito ao direito internacional, aos tratados pactuados pela República Federativa do Brasil e aos acordos bilaterais e multilaterais de equivalência, tendo por objetivo a racionalização, a simplificação e a virtualização de processos e procedimentos.
As soluções de TI de interesse da SDA devem ser desenvolvidas e implementas de forma compartilhada entre a CGTI/Mapa e a SDA/DGC. Assim, por considerar oportunidade de melhoria a ser implementada, acolho as proposições da equipe de auditoria com ajustes no direcionamento e na fundamentação.

VIII
Necessidades e possibilidades de melhorias no processo administrativo sancionatório (PAS) 
O descumprimento de disposições previstas nos respectivos regulamentos aplicados a cada área/departamento da SDA é apurado em processo administrativo sancionatório (PAS) , devidamente instruído, iniciado com a lavratura do auto de infração. 
O relatório registra que, no caso de sanções a particulares, o PAS é utilizado pelo Mapa no intuito de prevenir, educar e reprimir condutas que causem prejuízos à saúde pública da população.
Os auditores relatam que, após a análise da instrução e julgamento de processos administrativos sancionatórios nos departamentos objeto dos exames, foram identificados distintos procedimentos e prazos, sem motivo aparente para essa diversidade.
Nas áreas de fiscalização de bebidas, fermentados acéticos, vinhos e uva e seus derivados, e de registros genealógicos, sob a fiscalização dos departamentos Dipov e DFIP (atual DSA) , respectivamente, o julgamento das autuações é realizado em três instâncias, enquanto o padrão dos outros departamentos da SDA é de, no máximo, duas.
Não existe padronização dos prazos processuais para os departamentos da SDA. A título de exemplo, no Dipov, o prazo para instrução e julgamento dos recursos administrativos na área de bebidas é de 30 dias, enquanto na área de vinhos é de 45, e nas outras áreas não há previsão de prazo para instrução e julgamento.
Há também, entre os departamentos da SDA, diferenças na aplicação de prazos processuais para apresentação de defesa e autoridade julgadora em primeira e segunda instância. 
As constatações dessas diferenças estão dispostas integralmente na tabela 10, reproduzida no relatório que precede este voto[footnoteRef:46]. [46:  Item 210 do relatório de auditoria.] 
Os gestores da SDA confirmam que os departamentos agem de forma independente e pouco se comunicam, cada um regulado por norma específica. A propósito, a secretaria elaborou projeto de lei contemplando capítulos: “Das Infrações e das Penalidades” e “Do Processo Administrativo de Fiscalização Agropecuária”, que visam padronizar as sanções administrativas e medidas cautelares aplicadas em decorrência da ação de fiscalização, bem como as instâncias e o rito do processo. 
A auditoria ressalta que, tais modificações, de acordo com a nota técnica SDA/Mapa 20/2018 trata “de anseio antigo do corpo técnico da fiscalização, mas também do setor regulado, visto a desuniformidade atual existente nos dispositivos legais que versam sobre fiscalização agropecuária”.
Levantou, ainda, que, em segunda e terceira instâncias (nos casos previstos) , os processos autuados e instruídos pelos departamentos da SDA, são apreciados de forma monocrática, pois não existe órgão colegiado para o julgamento, o que, segundo a equipe de auditoria, abre possibilidade para ocorrência de erros ou fraudes no PAS.
Os auditores destacam o princípio da colegialidade amplamente observado por órgãos administrativos como agências reguladoras, Conselho Administrativo de Defesa Econômica (CADE) , Conselho de Recursos da Previdência Social, órgãos ambientais, departamentos de trânsito.
Consideram que “[...] atribuir a decisão recursal a um órgão colegiado possui o condão de aumentar a probabilidade de acerto na decisão e evitar uma falha advinda da decisão singular. Além do que, retira o poder das mãos de uma única pessoa e permite mitigar fraude e corrupção”.
Segundo a equipe, a questão merece atenção relevante, sobretudo em razão das conclusões da operação “Carne Fraca” da Polícia Federal, na qual servidores do Mapa, que eram responsáveis pelo julgamento de recursos administrativos no PAS, recebiam vantagens pessoais em troca de benefícios concedidos aos estabelecimentos fiscalizados.
Nesse contexto, acolho as proposições formuladas pela unidade instrutiva.
IX
O problema da defasagem dos valores das multas
O último achado de auditoria sobre o PAS diz respeito à desatualização dos valores das multas aplicadas em razão de infrações dispostas em normativos próprios de cada área/departamento da SDA. 
Importa trazer do relatório da auditoria a tabela formada pela atualização dos valores das multas com base no IPCA, a partir de ferramenta disponibilizada no site do Banco Central do Brasil (Bacen) , a fim de verificar a perda de valor decorrente da inflação:
“Tabela 11 – Valores de multa
	Departamento
	Última Atualização
	Valor Máximo Atual (R$) 
	Valor Máximo Atualizado (R$) 

	Dipoa
	2007
	15.648
	29.106

	Dipov – Classificação de POV
	2007
	532.050
	996.945

	Dipov – Fiscalização de bebidas
	2009
	117.051
	200.438

	Dipov – Fiscalização de vinhos
	2004
	19.310
	25.399

	DFIA – OGM
	2005
	1.500.000
	3.016.770

	DFIA – Agrotóxicos
	2000
	19.008
	57.369

	DFIA – Sementes e Mudas
	2014
	1.500.000
	1.909.500

	DFIA - Fertilizantes
	2004
	19.000
	42.973

	DFIP – Produto Veterinário
	2016
	7.920
	8.495

	DFIP – Material Genético
	2000
	190
	573

	DFIP – Alimentação Animal
	2018
	9.540
	9.540

Fonte: equipe de auditoria”
Exceto em relação ao setor de alimentação animal, cujas multas estão fixadas com base no salário mínimo vigente, os auditores consideram evidenciado os baixos valores absolutos das multas aplicados pelos departamentos da SDA. A título de exemplo, registra que no Dipoa, o valor máximo da pena pecuniária é de R$ 15.648,00, 73,25% das empresas registradas são de médio ou grande porte, possuem receita operacional bruta anual acima de R$ 4,8 milhões, considerado o menor valor possível de receita para essas empresas, algumas com receita na ordem de bilhões de reais. 
Como comparação, a equipe de auditoria utiliza os valores das multas aplicadas pela Agência Nacional de Vigilância Sanitária (Anvisa) , previstas no art. 2º, § 1º, da Lei 6.437/1977:
“I -   nas infrações leves, de R$ 2.000,00 a R$ 75.000,00;
II -  nas infrações graves, de R$ 75.000,00 a R$ 200.000,00;
III - nas infrações gravíssimas, de R$ 200.000,00 a R$ 1.500.000,00.”
Conforme ressaltado pelos auditores, a defasagem dos valores das multas aplicadas pelos departamentos da SDA também foi objeto de constatação e recomendação da CGU no já citado relatório de avaliação dos resultados da gestão da Secretaria Executiva do Mapa de 2017 (201701255) :
“Atualizar os valores de taxas e multas relacionadas com a atuação da defesa agropecuária, articulando de maneira intragovernamental para aprovação legislativa, de modo que amplie o risco moral de produtores e proprietários de estabelecimentos inspecionados/fiscalizados e desonere os cofres públicos do financiamento de atividades que deveriam ser remuneradas pelo privado.”
Em razão dessas constatações, a equipe propõe expedir recomendação ao Mapa para que: a) uniformize os procedimentos do PAS; b) avalie a possibilidade de julgar os recursos em segunda e eventual terceira instância por órgão colegiado; c) atualize os valores das multas existentes nos departamentos da SDA.
Sem prejuízo das responsabilidades civis e penais, a sanção pecuniária imposta a pessoas físicas ou jurídicas não é a única forma de punir os infratores pelas condutas impróprias dispostas em cada regulamento da defesa agropecuária. Além da multa, dependendo da gravidade da infração, há outras penalidades aplicadas isolada ou cumulativamente, como advertência; suspensão da comercialização do produto; apreensão ou condenação das matérias-primas e dos produtos de origem animal; suspensão de atividade; interdição total ou parcial do estabelecimento; cassação de registro ou do relacionamento do estabelecimento; suspensão, cassação ou cancelamento do credenciamento, etc.
O relator na CCJ do Senado do PLS 326/2016 considera que: “multas pecuniárias demasiadamente brandas, que não têm capacidade de dissuadir os agentes quanto ao cometimento de infrações, motivo pelo qual não cumprem sua função pedagógica”. Nesse sentido, apresentou emenda ao projeto de lei para o acréscimo do valor das sanções com a seguinte justificativa:
“A segunda emenda que apresentamos estabelece a receita operacional bruta do estabelecimento infrator como parâmetro máximo da multa, em vez de um valor fixo nominal, como propõem o texto original do PLS nº 326, de 2016, e como propunha a Medida Provisória nº 772, de 2017, apresentada por ocasião do escândalo que resultou na Operação Carne Fraca, e que estabelecia multa de até quinhentos mil reais para a infração à legislação sanitária referente aos produtos de origem animal. A fórmula estabelecida por esses instrumentos normativos ignora a enorme disparidade de poder econômico existente entre as empresas que compõem o setor, limitando a possibilidade de a autoridade sanitária adequar a gradação da sanção pecuniária à real necessidade de coibição das infrações à legislação sanitária.” 
De fato, exceto quanto aos valores das sanções pecuniárias pelo acometimento de infrações do setor de alimentação animal, ajustado recentemente para o Dipoa, os valores das multas aplicadas pelos outros departamentos examinados nesta auditoria precisam ser atualizados, para que o efeito dissuasório ocorra, sob o risco de por em descrédito o poder de polícia exercido pela SDA, cabendo, pois, o acolhimento das proposições corretivas da equipe de auditoria. 
***
Requerimento do Conselho Federal de Medicina Veterinária (CFMV) 
Quanto ao pedido do Conselho Federal de Medicina Veterinária (CFMV) de habilitação e acesso aos autos por parte de seus representantes legais e pessoa designada[footnoteRef:47], pondero que: [47:  Peça 113.] 
O acesso aos autos do processo é assegurado pelo art. 92 da Resolução TCU 259/2014 às partes e a seus representantes legais:
“Art. 92. O acesso aos autos será concedido à parte, ou ao seu representante legal, preferencialmente de forma remota, por meio do Portal TCU.”
Segundo o art. 144 do RI/TCU, são partes no processo o responsável e o interessado.
Acerca do ingresso como interessado no processo, assim dispõe o art. 146, § 1º do RI/TCU: 
“Art. 146. A habilitação de interessado em processo será efetivada mediante o deferimento, pelo relator, de pedido de ingresso formulado por escrito e devidamente fundamentado. 
§ 1º O interessado deverá demonstrar em seu pedido, de forma clara e objetiva, razão legítima para intervir no processo.”
Acrescente-se que o CFMV, no decorrer da auditoria, não foi convidado a participar direta ou indiretamente das reuniões e painéis de referência acerca da auditoria.
Não sendo, regimentalmente, o CFMV parte no processo, indefiro o requerimento formulado, visto não ter sido demonstrada, de forma clara e objetiva, razão legítima para intervir no processo. 
A despeito disso, diante da função do aludido conselho de “servir de órgão de consulta do Estado nos assuntos relacionados à profissão de médico-veterinário ou ligados à produção ou indústria anima1” e da previsão de sua participação no Sistema Unificado de Atenção à Sanidade Agropecuária (Suasa) , consoante o Decreto 5.741/2006, faculto à entidade a apresentação de manifestações aos pontos abordados na auditoria de forma a subsidiar ulterior monitoramento do cumprimento do acórdão que o Tribunal prolatar, que será disponibilizado para acesso ao público em nosso portal na internet.
***
De modo geral, a auditoria permitiu uma visão sistêmica sobre as atividades de defesa agropecuária federal, levantou fragilidades nos controles internos e de governança da SDA/Mapa e nas ações de fiscalização e inspeção, que já haviam sido evidenciadas em diagnósticos anteriores deste Tribunal, da Controladoria-Geral da União, na operação “Carne Fraca” da Polícia Federal, da própria SDA e do Congresso Nacional, os quais corroboram em grande parte as proposições da SecexAgroAmbiental, com meus ajustes e comentários, no sentido de possibilitar melhorias nessas atividades de fundamental importância para a economia brasileira e saúde dos cidadãos.
Como visto, parte dos achados discutidos nesta auditoria e das respectivas proposições ainda são objeto de monitoramento pela unidade instrutiva, relativamente às deliberações exaradas no TC Processo 023.863/2015-3) , Acórdão 3293/2014-TCU-Plenário, mas não foi despiciendo revisitá-los.  Por essa razão deixei de incorporar os encaminhamentos propostos pela equipe de auditoria a eles atinentes.
Ainda em referência aos encaminhamentos da equipe de auditoria, em vez de serem demandados dois planos de ação: um direcionado ao Mapa e outro à SDA, é possível aglutinar tais determinações e recomendações, de modo que o órgão superior, que detém o poder de comando sobre todas as unidades do ministério, apresente plano de ação conjunto com a Secretaria responsável por operacionalizar as medidas corretivas necessárias ao atendimento da deliberação deste Tribunal, no caso a SDA.
No que se refere aos prazos para o atendimento das deliberações do Tribunal (por meio do plano de ação) , é adequado fixá-lo uniformemente em 180 (cento e oitenta dias) dias, tempo que considero razoável para que as jurisdicionadas adotem medidas para a implementação das determinações e das recomendações.
Na pessoa do coordenador da auditoria da SecexAgroAmbiental, auditor Cézar Batalha de Araújo, agradeço a toda a equipe que participou do trabalho, sobretudo pela permanente interlocução técnica com meu gabinete.
Por fim, registro o excelente trabalho de coleta e sistematização de outras fontes de diagnósticos, análises e propostas, coletados no interior destes autos, em deliberações anteriores do Tribunal, no próprio Ministério da Agricultura, no Congresso Nacional, nos planos governamentais e normas legais, e em estudos especializados, realizados pelo diligente e experiente auditor Mauro Rogério Oliveira Matias, do meu Gabinete, que permitiu valioso entendimento mais claro e amplo sobre as questões e os achados de auditoria, que de outro modo não seria possível, agregando-lhe expressivo valor; evidenciou que o ministério já dispõe de suficiente material para aprimorar, com celeridade, a gestão, que ações já estão sendo tomadas, e que muitas outras são necessárias.
	Feitas essas considerações, voto pela aprovação do acórdão que ora submeto à apreciação deste Colegiado.
	TCU, Sala das Sessões Ministro Luciano Brandão Alves de Souza, em 25 de setembro de 2019.
Weder de Oliveira 
Relator